ACORDAO-COMPLETO-2401449

ACÓRDÃO 405/2021 ATA 6/2021 - PLENÁRIO

VISTOS, relatados e discutidos estes autos em que se aprecia recursos de reconsideração interpostos por Almir Silva Paixão, Ivan Gibim Lacerda, Fundação Ezute (antiga Fundação Atech) , Fundação Cândido Rondon, Mirgon Eberhardt, Pedro Alberto da Silva Alvarenga, Emi Kiuchi, José Dirceu Galão e João Batista Mendes, contra o Acórdão 2293/2017-TCU-Plenário, que julgou contas irregulares, aplicou débito e multa, bem como declarou a inidoneidade de pessoa jurídica para participar, por cinco anos, de licitação na administração federal,
ACORDAM os Ministros do Tribunal de Contas da União, reunidos em Sessão do Plenário, diante das razões expostas pelo Relator, em:
9.1. com fundamento nos arts. 32, inciso I, e 33 da Lei 8.443/1992, conhecer e negar provimento aos recursos de reconsideração interpostos por Almir Silva Paixão, Ivan Gibim Lacerda, Fundação Ezute (antiga Fundação Atech) , Fundação Cândido Rondon, Mirgon Eberhardt, Pedro Alberto da Silva Alvarenga;
9.2. com fundamento nos arts. 32, inciso I, e 33 da Lei 8.443/1992, conhecer e dar provimento aos recursos de reconsideração interpostos por Emi Kiuchi, José Dirceu Galão e João Batista Mendes para tornar sem efeito a multa objeto do item 9.5 do acórdão recorrido especificamente em relação aos referidos recorrentes, mantendo-se inalterado o acórdão em relação a Pedro Alberto da Silva Alvarenga;
9.3. ordenar à SecexDefesa que, após análise dos comprovantes de recolhimento de débito apresentados por Pedro Alberto da Silva Alvarenga, se pronuncie acerca da baixa na responsabilidade do gestor e da expedição, na forma regimental, da provisão de quitação;
9.4. dar ciência deste acórdão aos recorrentes.

Recursos de reconsideração interpostos contra decisão em tomada de contas especial que julgou irregulares as contas dos recorrentes, bem como aplicou-lhes débito e multas em razão de irregularidades na execução de convênios para a implantação de sistema informatizado de tratamento de digitais.

Governo do Estado do Mato Grosso do Sul.

3. Responsáveis/Recorrentes:
3.1. Responsáveis: Almir Silva Paixão (XXX.591.958-XX); Claudio Tucci (XXX.940.328-XX); Emi Kiuchi (XXX.619.451-XX); Fundação Aplicações de Tecnologias Críticas (01.710.917/0001-42); Fundação Cândido Rondon (04.202.329/0001-96); Fundação Ezute (01.710.917/0001-42); Gabinete do Ministro - Mj; Interprint Ltda (42.123.091/0001-00); Ivan Gibim Lacerda (XXX.592.837-XX); Joao Batista Mendes (XXX.816.431-XX); Jose Dirceu Galão (XXX.319.009-XX); Mirgon Eberhardt (XXX.136.951-XX); Novadata Sistemas e Computadores S A (51.754.240/0016-07); Pedro Alberto da Silva Alvarenga (XXX.462.948-XX)
3.2. Recorrentes: Almir Silva Paixão (XXX.591.958-XX); Ivan Gibim Lacerda (XXX.592.837-XX); Mirgon Eberhardt (XXX.136.951-XX); Emi Kiuchi (XXX.619.451-XX); Joao Batista Mendes (XXX.816.431-XX); Pedro Alberto da Silva Alvarenga (XXX.462.948-XX); Jose Dirceu Galão (XXX.319.009-XX); Fundação Ezute (01.710.917/0001-42); Fundação Cândido Rondon (04.202.329/0001-96).

13.1. Ministros presentes: Ana Arraes (Presidente), Walton Alencar Rodrigues, Benjamin Zymler, Aroldo Cedraz, Raimundo Carreiro, Bruno Dantas (Relator), Vital do Rêgo e Jorge Oliveira.
13.2. Ministro-Substituto convocado: Marcos Bemquerer Costa.
13.3. Ministros-Substitutos presentes: Augusto Sherman Cavalcanti, André Luís de Carvalho e Weder de Oliveira.

ACORDAO-COMPLETO-2468822

Acórdão 931/2021 - Plenário

ACORDAO-COMPLETO-2538600

Acórdão 1363/2022 - Plenário

IVAN GIBIM LACERDA

ALMIR SILVA PAIXAO

FUNDACAO EZUTE

BRUNO DANTAS

Ministro-Substituto André Luís de Carvalho.

Cuidam os autos de recurso de reconsideração interposto por Almir Silva Paixão, Ivan Gibim Lacerda, Fundação Ezute (antiga Fundação Atech) , Fundação Cândido Rondon, Mirgon Eberhardt, Pedro Alberto da Silva Alvarenga, Emi Kiuchi, José Dirceu Galão e João Batista Mendes (peças 367, 368, 466-467, 469, 392, 400, 396, 418 e 398, respectivamente) , contra o Acórdão 2293/2017-TCU-Plenário.
2.	O presente feito trata originalmente de tomada de contas especial decorrente de representação do Ministério Público do Estado de Mato Grosso do Sul - 31ª Promotoria de Justiça do Patrimônio Público e Social e das Fundações, noticiando irregularidades praticadas por agentes públicos da Secretaria de Justiça e Segurança Pública de Mato Grosso do Sul - Sejusp/MS na aplicação dos recursos federais recebidos por meio do Convênio 53/2001, celebrado com a Secretaria Nacional de Segurança Pública - Senasp/MJ.
3.	A deliberação recorrida, relatada pelo Ministro-Substituto André Luís de Carvalho, apresentou o seguinte teor:
"ACORDAM os Ministros do Tribunal de Contas da União, reunidos em Sessão do Plenário, ante as razões expostas pelo Relator, em:
9.1. rejeitar as alegações de defesa apresentadas pelo Sr. lvan Gibim Lacerda, pela Fundação Atech e pela Fundação Cândido Rondon, além de rejeitar as alegações de defesa apresentadas pelo Sr. Almir Silva Paixão (com exceção das alegações de defesa inerentes ao Convênio nº 53/2001 que devem ser avaliadas no julgamento do TC Processo 016.017/2017-0) ;
9.2. julgar irregulares as contas de Almir Silva Paixão e de Ivan Gibim Lacerda, com fundamento nos arts. 1º, inciso I, 16, inciso III, alíneas "b" e "c", 19, caput e 23, inciso III, da Lei nº 8.443, de 16 de julho de 1992, para condená-los, solidariamente com a Fundação Atech e a Fundação Cândido Rondon, ao pagamento das importâncias a seguir especificadas, atualizadas monetariamente e acrescidas dos juros de mora, calculados desde as datas indicadas até a data da efetiva quitação, fixando-lhes o prazo de 15 (quinze) dias, contados da notificação, para que comprovem, perante o Tribunal, nos termos do art. 214, III, "a", do RITCU, o recolhimento da referida quantia aos cofres do Fundo Nacional de Segurança Pública;
9.2.1. Almir Silva Paixão, Ivan Gibim Lacerda e Fundação Atech, pelo débito proveniente das irregularidades na gestão dos recursos federais transferidos à conta dos Convênios nº s 92/2000, 93/2000 e 95/2000:
	Data
	Valor (R$) 

	16/02/2001
	592.308,00

9.2.2. Almir Silva Paixão e Fundação Cândido Rondon, pelo débito proveniente das irregularidades na gestão dos recursos federais transferidos à conta do Convenio n° 054/2001:
	Data
	Valor (R$) 

	11/6/2002
	62.168,10

	17/6/2002
	19.988,65

	9/7/2002
	79.954,60

9.3. aplicar aos Srs. Almir Silva Paixão e Ivan Gibim Lacerda e à Fundação Atech e à Fundação Cândido Rondon, individualmente, a multa prevista no art. 57 da Lei nº 8.443, de 1992, nos valores a seguir especificados, fixando-lhes o prazo de 15 (quinze) dias, contados da notificação, para que comprovem, perante o Tribunal, nos termos do art. 214, III, "a", do RITCU, o recolhimento das referidas quantias aos cofres do Tesouro Nacional:
	Responsável
	Valor da multa (R$) 

	Almir Silva Paixão
	350.000,00

	Ivan Gibim Lacerda
	250.000,00

	Fundação Atech
	250.000,00

	Fundação Cândido Rondon
	100.000,00

9.4. rejeitar as razões de justificativa apresentadas pelos Srs. Almir Silva Paixão e Ivan Gibim Lacerda, deixando de lhes aplicar a multa prevista no art. 58 da Lei nº 8.443, de 1992, diante da sua consunção pela multa prevista no art. 57 da mesma lei;
9.5. rejeitar as razões de justificativa apresentadas por João Batista Mendes, Emi Kiuchi, José Dirceu Galão, Mirgon Eberhardt e Pedro Alberto da Silva Alvarenga, aplicando-lhes, individualmente, a multa prevista no art. 58, incisos II e III, da Lei nº 8.443, de 1992, no valor de R$ 30.000,00 (trinta mil reais) , fixando-lhes o prazo de 15 (quinze) dias, contados da notificação, para que comprovem, perante o Tribunal, nos termos do art. 214, III, "a", do RITCU, o recolhimento das referidas quantias aos cofres do Tesouro Nacional;
9.6. acolher as razões de justificava apresentadas pelo Sr. Cláudio Tucci;
9.7. rejeitar as razões de justificativa apresentadas pela Fundação Cândido Rondon em relação ao questionamento promovido pelo item 1.5.3 do Acórdão 1280/2011-TCU-Segunda Câmara para, diante da comprovada fraude à licitação, declarar a inidoneidade da aludida entidade para participar, por 5 (cinco) anos, de licitação na administração federal ou de licitações conduzidas pela administração pública dos Estados, do DF e dos Municípios com o aporte de recursos federais, nos termos do art. 46 da Lei nº 8.443, de 1992;
9.8. determinar que a Segecex adote as medidas necessárias para incluir, no plano de fiscalização do TCU, a devida ação de fiscalização e controle destinada a apurar a irregularidade, ou não, da participação de entidades sem fins lucrativos em licitações públicas conduzidas pela administração federal, diante da possível inobservância, ou não, do princípio da isonomia, entre outros princípios e regras aplicáveis às licitações públicas, pela participação dessas entidades nos certames licitatórios com a correspondente redução da respectiva carga tributária, atentando para o disposto no art. 3º da Lei nº 8.666, de 1993, e até mesmo para a eventual aplicação, por analogia, do art. 42, § 4o, da Lei nº 8.666, de 1993, entre outras disposições legais e regulamentares;
9.9. autorizar, desde logo, a cobrança judicial das dívidas constantes deste Acórdão, nos termos do artigo 28, inciso II, da Lei nº 8.443, de 1992, caso não atendidas as notificações;
9.10. autorizar, desde já, caso solicitado, nos termos do art. 26 da Lei nº 8.443, de 1992, e do art. 217, §§ 1º e 2º, do RITCU, o pagamento das dívidas constantes deste Acórdão em até 36 (trinta e seis) parcelas mensais e consecutivas, fixando o vencimento da primeira parcela para 15 (quinze) dias, a contar do recebimento das notificações, e o das demais parcelas a cada trinta dias, devendo incidir sobre cada parcela os encargos devidos, na forma da legislação em vigor, além de alertar os responsáveis de que a falta de comprovação do recolhimento de qualquer parcela importará no vencimento antecipado do saldo devedor;
9.11. determinar que, em relação ao Convênio nº 53/2001, a Secex/MS adote as seguintes medidas:
9.11.1. promova a juntada, por cópia, de todas as peças do presente feito aos autos do TC Processo 016.017/2017-0 com vistas a permitir que o TCU realize o oportuno julgamento das contas inerentes à gestão dos recursos federais aportados pelo Convênio nº 53/2001, devendo a unidade técnica atentar para a exata delimitação das responsabilidades do Sr. Almir Silva Paixão e do Sr. Dagoberto Nogueira Filho, conforme os correspondentes atos de gestão, com o preciso detalhamento de cada ato de gestão e os correspondentes dos danos ao erário, considerando, especialmente, que a celebração do referido Convênio nº 53/2001 se deu sob a gestão do Sr. Almir Silva Paixão, ao tempo em que o encerramento da vigência desse ajuste ocorreu na gestão do Sr. Dagoberto Nogueira Filho;
9.11.2. promova, no âmbito do aludido TC Processo 016.017/2017-0, a análise das responsabilidades de Almir Silva Paixão e de Dagoberto Nogueira Filho, em conjunto com a Novadata Sistemas e Computadores S.A. e a Interprint Ltda., no que concerne às irregularidades apontadas sobre a condução do Convênio nº 53/2001 celebrado entre a Secretaria Nacional de Segurança Pública (Senasp/MJ) e a Secretaria de Justiça e Segurança Pública do Estado do Mato Grosso do Sul (Sejusp/MS) , ficando autorizada, desde já, a citação do Sr. Dagoberto Nogueira Filho em relação às irregularidades apontadas no âmbito do referido TC Processo 016.017/2017-0, sem prejuízo da adicional notificação dos demais responsáveis para, querendo, se manifestarem suplementar e novamente sobre as falhas apontadas em relação ao referido Convênio nº 53/2001, diante dos indícios de dano ao erário pelos seguintes valores:
	Data
	Valor (R$) 

	5/2/2003
	2.570.309,48

	5/2/2003
	257.010,18

	5/2/2003
	304.127,46

	5/2/2003
	28.842,54

	25/4/2003
	122.746,38

	25/4/2003
	11.640,90

9.12. determinar à Secex/MS que promova diligência junto ao Ministério da Justiça e Segurança Pública para que, no prazo de 30 (trinta) dias contados da ciência desta deliberação, apresente todas as informações sobre a análise das prestações de contas do Convênio no 91/2000 e do Convênio no 94/2000, devendo a unidade técnica autuar processo específico de representação para apurar a eventual irregularidade na execução desses ajustes;
9.13. determinar que o Ministério do Planejamento, Desenvolvimento e Gestão e o Ministério da Transparência e Controladoria-Geral da União adotem as providências cabíveis para o efetivo cumprimento do item 9.7 deste Acórdão;
9.14. enviar a cópia deste Acórdão aos seguintes destinatários:
9.14.1. Procuradoria da República no Estado do Mato Grosso do Sul, nos termos do art. 16, § 3º, da Lei 8.443, de 1992, para o ajuizamento das ações civis e penais cabíveis;
9.14.2. Ministério do Planejamento, Desenvolvimento e Gestão, além do Ministério da Transparência e Controladoria-Geral da União, para o cumprimento da determinação contida no item 9.13 deste Acórdão;
9.14.3. Ministério da Justiça e Segurança Pública, para o cumprimento da determinação contida no item 9.13 deste Acórdão; e
9.15. informar que o presente Acórdão, acompanhado do Relatório e do Voto que o fundamenta, está disponível para a consulta no endereço www.tcu.gov.br/acordaos, esclarecendo que, caso requerido, o Tribunal irá fornecer cópias em papel, sem qualquer custo adicional, aos seguintes destinatários:
9.15.1. Secretaria Nacional de Segurança Pública do Ministério da Justiça - Senasp/MJ;
9.15.2. Secretaria de Justiça e Segurança Pública de Mato Grosso do Sul - Sejusp/MS;
9.15.3. Fundação Atech;
9.15.4. Fundação Cândido Rondon;
9.15.5. Novadata Sistemas e Computadores S.A.;
9.15.6. Interprint Ltda.; e
9.15.7. demais responsáveis arrolados no item 3 deste Acórdão."
4.		Admitido o processamento do recurso, porquanto preenchidos os requisitos previstos nos arts. 32, inciso I, e 33 da Lei 8.443/1992. Conferi efeito suspensivo aos itens 9.5 (exceto primeira parte) e 9.9 do acórdão recorrido em relação a Mirgon Eberhardt, Emi Kiuch, João Batista Mendes, Pedro Alberto da Silva Alvarenga, José Dirceu Galão; itens 9.2, 9.2.1, 9.3 e 9.9, em relação à Fundação Ezute; itens 9.2, 9.2.1, 9.2.2, 9.3 e 9.9, em relação a Almir Silva Paixão; itens 9.2, 9.2.1, 9.3 e 9.9, em relação a Ivan Gibim Lacerda; itens 9.2, 9.2.2, 9.3, 9,7 (exceto primeira parte) e 9.9, em relação à Fundação Cândido Rondon (peça 485) .
5. 		Instruído o presente feito, faço reproduzir, com os ajustes que julgo pertinentes, o exame técnico e o encaminhamento oferecidos pela Secretaria de Recursos deste Tribunal (peça 538) , que contou com a anuência do diretor da subunidade (peça 539) :
"EXAME técnico
13.	Delimitação
13.1.	Os presentes recursos têm por objeto examinar:
1) em preliminar:
a)	a prescrição da pretensão punitiva do TCU;
b)	a prescrição das ações de ressarcimento ao Erário;
c)	o cerceamento de defesa;
	2) no mérito:
a)	a prática de irregularidades na execução contratual e na realização de licitações (Contrato 1/2001 - Atech; Convênios 92, 93 e 95/2000; Contrato 53/2002 - FCR; Convênio 54/2001; Contrato 95/2002 - Consórcio Internova; Convênio 53/2001) ;
b)	a realização de pagamentos contratuais sem contraprestação equivalente de bens e serviços (Contrato 1/2001 - Atech; Convênios 92, 93 e 95/2000) ;
c)	a realização de pagamentos contratuais por atividade privativa do Poder Público transferida a terceiros (Contrato 53/2002 - FCR; Convênio 54/2001) ;
d)	a realização de despesas após a expiração da vigência (Convênio 92/2000) e a falta de extratos bancários para a demonstração da execução financeira (Convênios 93 e 95/2000) ;
e)	a celebração de convênios com o objetivo de contratação de gerência (Convênios 92 e 95/2000) ;
f)	o pagamento de 90% do valor contratado no ato da sua assinatura (Contrato 1/2001 - Atech; Convênios 92, 93 e 95/2000) ;
g)	a dosimetria da multa aplicada.
14.	Preliminar: prescrição da pretensão punitiva do TCU
14.1.	Alegações de Almir Silva Paixão, Secretário de Estado de Justiça e Segurança Pública/ MS (peça 367, p. 11-14) :
14.2.	Inexiste previsão legislativa específica quanto à prescrição da pretensão punitiva no TCU, sendo praxe considerar que, por se tratar de relação regida pelo direito público, deve incidir a prescrição em cinco anos, por analogia com diversas outras hipóteses legais (Decreto 20.910/1932, Lei 6.838/1980, Lei 8.906/1994, CTN, Lei 12.529/2011, Lei 12.846/2013, Lei 9.494/1997 e Lei 9.873/1999) .
14.3.	O STF, em recente julgamento, decidiu que 'a prescrição da pretensão punitiva do TCU é regulada integralmente pela Lei n. 9.873/1999' (MS 32201/DF, 1ª Turma, Relator Min. Roberto Barroso) .
14.4.	O STF deixou clara a tendência a sedimentar o entendimento em prol da prescrição em cinco anos para a atuação dos órgãos de controle, ao reconhecer a repercussão geral dos seguintes temas: 1) Tema 897 - 'prescritibilidade da pretensão de ressarcimento ao erário em face de agentes públicos por ato de improbidade administrativa' [RE 852475/SP]; 2) Tema 899 - 'prescritibilidade da pretensão de ressarcimento ao erário fundada em decisão de Tribunal de Contas' [RE 636886/AL].
14.5.	Os fatos que ensejaram a aplicação da penalidade foram os pagamentos efetuados em 2001 para a Fundação Atech e, em 2002, para a Fundação Cândido Rondon. O recorrente foi citado em 12/4/2011, ocasião em que o prazo prescricional já se havia esgotado.
14.6.	Alegações da Fundação Ezute (Atech) (peça 466, p. 20-23) :
14.7.	Impõe-se o reconhecimento da prescrição dos valores relativos à multa imputada, porque é aplicável ao caso o prazo quinquenal da Lei 9.873/1999, e não o do Código Civil, como decidiu o STF (MS 32201/DF, 1ª Turma, Relator Min. Roberto Barroso) .
14.8.	Operou-se a prescrição em 1/10/2006, cinco anos após a data final do termo aditivo, pois a primeira notificação da fundação só foi ordenada em 1º/2/2011.
14.9.	Alegações de Mirgon Eberhardt, Chefe da Divisão de Planejamento Operacional da Sejusp/MS (peça 392, p. 6-14) :
14.10.	Inexiste previsão legislativa específica quanto à prescrição da pretensão punitiva no TCU. Mas, a par do princípio da segurança jurídica, existe garantia à razoável duração do processo (CF, art. 5º, LXXVIII) , sendo praxe considerar que, caso se trate de relação regida pelo direito público, na ausência de norma expressa ou específica, deve incidir a prescrição em cinco anos, por analogia com diversos diplomas legais e normativos (Decreto 20.910/1932, Lei 6.838/1980, Lei 8.906/1994, CTN, Lei 12.529/2011, Lei 12.846/2013 e Lei 9.494/1997) .
14.11.	Quanto ao termo inicial do prazo prescricional, há que se entender a data do fato, conforme prescrevem os dispositivos dos diplomas legais acima invocados. No caso, 15/2/2001 (data dos atestos de recebimento de serviços, cf. TC Processo 031.017/2008-9, apenso, peça 29, p. 44-45) , sendo que a citação ocorreu em 24/3/2011.
14.12.	Mesmo se contado o prazo de 10 anos, conforme a orientação do Acórdão 1441/2016-TCU-Plenário, as apurações em desfavor do defendente ficam sob o manto da prescrição.
14.13.	O STF vem se posicionando no sentido de acolher a prescrição quinquenal. Assim, reconheceu a repercussão geral quanto à prescrição do pedido de ressarcimento ao Erário baseado em título de Tribunal de Contas (RE 636886/AL) e quanto à prescrição da pretensão de ressarcimento ao Erário, em face de agentes públicos, em decorrência de suposto ato de improbidade administrativa (RE 852475/SP) .
14.14.	Desse modo, foram suspensas as demandas relativas a essas matérias, sendo de bom alvitre que se aguarde a decisão do STF ou, na dúvida, que se julgue a favor do acusado, acolhendo-se a prescrição quinquenal.
14.15.	Assim, é de ser reconhecida a prescrição, pois, quer se considere como termo inicial a liberação do dinheiro ou, em sentido estrito, a autuação do defendente considerada faltosa, o interregno até a formalização da representação é maior que 10 anos. Prescrito, portanto, sob qualquer interpretação.
14.16.	Alegações de Emi Kiuchi, Coordenadora-Geral de Gestão do FNSP (peça 396, p. 3-6) :
14.17.	A presente tomada de contas especial deve ser arquivada, pois se passaram mais de cinco anos entre os supostos fatos irregulares (em 2000) , e a sua instauração (em 2011) .
14.18.	Nesse sentido, precedente do STJ.
14.19.	Alegações de José Dirceu Galão, Assessor Técnico/Senasp (peça 418, p. 2-5) :
14.20.	De acordo com precedente do STF (MS 32201/DF, 1ª Turma, Relator Min. Roberto Barroso) , o prazo prescricional da pretensão punitiva é quinquenal, conforme expressa previsão da Lei 9.873/1999.
14.21.	O art. 2º, II, da referida lei dispõe que a prescrição se interrompe 'por qualquer ato inequívoco, que importe apuração do fato'. O marco interruptivo deverá ser, portanto, a data da citação (22/3/2011) ou, na pior das hipóteses, a data do procedimento instaurado perante o TCU (6/11/2008) .
14.22.	A aprovação das contas relativas aos veículos adquiridos fora da vigência do Convênio 92/2000 ocorreu em 28/6/2002. O apensamento, à prestação de contas, de extratos de conta bancária emitidos pelo Siafem/MS, vinculados aos Convênios 93 e 95/2000, em vez de extratos bancários, ocorreu em 4 e 5/7/2002.
14.23.	Entre as referidas datas (28/6/2002 e 4-5/7/2002) e o início da apuração pelo TCU (6/11/2008) , transcorreram mais de cinco anos. Portanto, a pretensão punitiva está prescrita em relação a ambas as condutas imputadas ao recorrente.
14.24.	Alegações de João Batista Mendes, Assistente/Senasp (peça 398, p. 2) :
14.25.	Os atos de aprovação das prestações de contas condenadas pelo acórdão recorrido ocorreram em 2/7/2002, mais de 10 anos antes da primeira notificação, em 16/3/2011. Portanto, impõe-se o reconhecimento da prescrição da ação punitiva do Estado.
14.26.	Análise:
14.27.	Os Recursos Extraordinários 636886/AL e 852475/SP, cuja repercussão geral foi reconhecida pelo STF, não dizem respeito à prescrição da pretensão punitiva desta Corte, mas sim à da pretensão de ressarcimento ao Erário, em face de agentes públicos, baseada, respectivamente, em título de tribunal de contas e na prática de atos de improbidade administrativa.
14.28.	Por isso, serão tratados no tópico seguinte, mas, desde já, convém ressaltar que, enquanto, no RE 636886, ainda não houve deliberação da Magna Corte, no RE 852475, foram julgadas imprescritíveis as ações de ressarcimento ao Erário fundadas na prática de atos de improbidade administrativa, o que destoa da tendência ao acolhimento da prescrição quinquenal aventada nas alegações acima.
14.29.	Porém, como lembram os recorrentes, recentemente, o STF, por sua 1ª Turma, julgou o MS 32201, relatado pelo ministro Roberto Barroso, em que a controvérsia central girava em torno da questão da prescrição da multa aplicada pelo TCU (DJ 173, de 7/8/2017) .
15.	Como bem resumido no Informativo 2/2018 da Consultoria Jurídica deste Tribunal:
Seguidamente à análise das duas correntes interpretativas, justificando-se em dois fundamentos, o ministro Roberto Barroso apresentou o seu entendimento de que a prescrição da pretensão sancionatória do TCU é regulada integralmente pela Lei 9.873/99, que estabelece o prazo de prescrição para o exercício da ação punitiva pela Administração Pública Federal, direta e indireta.
O primeiro fundamento recaiu sobre o fato de que, interpretando-se corretamente a Lei 9.873/1999, não seria necessária a adaptação de suposta lacuna por meio de analogia, pois a norma seria diretamente aplicável à ação punitiva do TCU. Isso porque a referida Lei possui caráter geral em matéria de direito administrativo sancionador e, excepcionando as regulamentações específicas, a norma seria aplicável a qualquer ação punitiva da Administração Pública Federal.
Ao prosseguir na exposição de seu entendimento, o ministro defende que, apesar de a Lei 9.783/1999, em seu art. 1º, aludir à ação punitiva 'no exercício do poder de polícia', e a atuação sancionadora do TCU não se qualificar, em sua acepção clássica, como exercício do poder de polícia, seria mais correto depreender que a referida Lei regula a ação punitiva da Administração Pública - não no exercício do poder de polícia, que abarca somente medidas preventivas de proteção de interesses públicos -, mas no exercício do poder administrativo sancionador, que compreende também a aplicação de sanções.
Como conclusão de sua percepção, adverte ainda que a interpretação histórica fortalece o entendimento de que a prescrição da pretensão punitiva do TCU deve ser regida diretamente pela Lei 9.873/1999, uma vez que a exposição de motivos da Medida Provisória nº 1.708/1998 (posteriormente convertida na Lei 9.873/1999) dispunha que a regulamentação proposta 'uniformiza a questão da prescrição no âmbito da Administração Pública Federal'.
O segundo fundamento que sustenta a concepção do relator é o de que, à falta de norma regulamentadora, ainda que a Lei 9.873/1999 não fosse diretamente aplicável à ação punitiva do TCU, representaria o normativo mais adequado a ser aplicado por analogia, em decorrência da existência de um amplo conjunto normativo de larga uniformidade, que o faz concluir que o prazo prescricional referencial em matéria de direito administrativo deve ser de cinco anos. A título de exemplo, o ministro citou as seguintes normas: Decreto nº 20.910/32, art. 1º; CTN, arts. 168, 173 e 174; Lei nº 6.838/1980, art. 1º; Lei nº 8.112/1990 ('Regime jurídico dos servidores públicos civis federais') , art. 142, I; Lei nº 8.429/1992, art. 23; Lei nº 8.906/1994 (Estatuto da OAB) , art. 43; Lei nº 9.783/1999; Lei nº 12.529/2011 ('Lei antitruste') , art. 46; Lei nº 12.846/2013 ('Lei anticorrupção') , art. 25; entre outros.
15.1.	Destaca, ainda, a Conjur/TCU que:
Posteriormente a esse julgamento, deram entrada no STF mais três mandados de segurança nos quais se discute também a prescrição da pretensão punitiva do TCU: MS 35.294, relator ministro Marco Aurélio, MS 35.530, relator ministro Roberto Barroso, MS 35.536, relatora ministra Rosa Weber. Nos três casos, os respectivos relatores, quando da apreciação dos pedidos de medida liminar, reiteraram o entendimento firmado no MS 32.201.
15.2.	Em julgados mais recentes, também em sede liminar, tem-se mantido sistematicamente essa orientação, v.g.: MS 35971, Relator Min. Marco Aurélio, DJe 15/2/2019; MS 36127, Relator Min. Luiz Fux, DJe 28/11/2018; MS 35512, Relator Min. Ricardo Lewandowski, DJe 27/8/2018; MS 35574, Relator Min. Celso de Mello, DJe 9/5/2018. Como se pode ver, esse entendimento passou a ser adotado também por ministros da 2ª Turma (a exemplo dos Ministros Lewandowski e Celso de Mello) .
15.3.	Assim sendo, parece, de fato, haver uma tendência, no seio da Magna Corte, a adotar esse entendimento. No entanto, a Conjur/TCU ressalva que:
 (...) A matéria somente será apreciada pelo Plenário do STF se algum ministro decidir por sua afetação ao Pleno, pois, nos termos dispostos no Regimento Interno do STF (art. 9º, alínea d) , atualmente, compete às Turmas o julgamento dos mandados de segurança impetrados contra decisões do TCU, exceto se o relator afetar a matéria ao Plenário.
15.4.	Nada obstante, o TCU continua a adotar pacificamente em seus julgados a jurisprudência acerca da prescrição da pretensão punitiva firmada nos autos de incidente de uniformização de jurisprudência (TC Processo 030.926/2015-7) , por meio do Acórdão 1441/2016-TCU-Plenário (Redator Walton Alencar Rodrigues) , segundo a qual:
1)	a pretensão punitiva do TCU subordina-se ao prazo de dez anos, quando (art. 205 c/c art. 2.028 do Código Civil) :
a)	a data da irregularidade sancionada for posterior a 11/1/2003, data de entrada em vigor do Código Civil;
b)	em 11/1/2003, o prazo prescricional não tiver ultrapassado a metade do prazo de vinte anos previsto no antigo Código Civil.
2)	a prescrição punitiva do TCU é contada a partir da data de ocorrência da irregularidade sancionada ou a partir de 11/1/2003, na hipótese da alínea '1.b', acima;
3)	o ato que ordenar a citação, a audiência ou a oitiva da parte interrompe a prescrição, reiniciando-se sua contagem a partir de tal ato (Código Civil, art. 202, inc. I e parágrafo único) ;
4)	há suspensão da prescrição toda vez que o responsável apresentar elementos adicionais de defesa;
5)	a prescrição deve ser aferida independentemente de alegação da parte;
6)	o entendimento do mencionado acórdão deve ser aplicado de imediato aos processos novos e aos pendentes de decisão.
15.5.	Desse modo, como bem destaca a proposta de deliberação do acórdão recorrido:
31.	 (...) não se vislumbra a prescrição da pretensão punitiva do TCU, já que as citações e as audiências foram ordenadas pelo Acórdão 1280/2011-TCU-Segunda Câmara, em 1º/2/2011 (sic) , ao passo que os prazos fatais para as prestações de contas finais dos ajustes foram estabelecidos em datas posteriores a 1º/2/2001, devendo-se salientar, ainda, que até mesmo para os eventuais atos praticados antes da referida data não subsistiria a aludida prescrição, já que, nesse caso, deveria ser aplicada a regra de transição prevista no art. 2.028 do Código Civil brasileiro, em sintonia com a jurisprudência do STJ e com o Acórdão 1441/2016-TCU-Plenário.
15.6.	Com efeito, verifica-se que se trata de irregularidades relacionadas aos Contratos Sejusp/MS 1/2001 (Fundação Atech) (Acórdão 1280/2011-TCU-Segunda Câmara, item 1.5.2.3) e 95/2002 (Consórcio Internova) (ibidem, item 1.5.2.1.1) , aos Convênios Senasp/MJ 92, 93 e 95/2000 (ibidem, itens 1.5.2.1.2 e 3, 1.5.2.2.1 e 2 e 1.5.2.4) e à Tomada de Preços Sejusp/MS 2/2002 (ibidem, item 1.5.3) . Logo, mesmo quanto a fatos que remontassem à celebração do Convênio 92/2000, o mais antigo dos ajustes acima, aplicar-se-ia a regra de transição do art. 2.028 c/c 205 do Código Civil, contando-se o prazo de prescrição de 10 anos a partir de 11/1/2003.
15.7.	Assim, a prescrição, mesmo nessa hipótese mais extrema, teria sido interrompida pelo ato que ordenou as audiências, ou seja, o proferimento do Acórdão 1280/2011-TCU-Segunda Câmara, na sessão de 1º/3/2011, não tendo ainda ocorrido, tampouco, prescrição intercorrente.
15.8.	Portanto, não procede a pretensão dos recorrentes acima relacionados de incidência, nos respectivos casos, da prescrição da pretensão punitiva do TCU.
16.	Preliminar: prescrição das ações de ressarcimento ao Erário
16.1.	Alegações de Almir Silva Paixão, Secretário de Estado de Justiça e Segurança Pública/ MS (peça 367, p. 15-17) :
16.2.	Todas as ações/decisões condenatórias, como a que determina ressarcimento, estão sujeitas à prescrição. Renomados autores defendem que não é imprescritível a ação de ressarcimento.
16.3.	Ainda que se considere imprescritível a ação de ressarcimento, não se pode entender que isso possa derivar de qualquer ilícito, sobretudo de natureza civil, senão se chegaria ao absurdo de concluir que o decorrente de sonegação fiscal também seria imprescritível.
16.4.	O STF, em decisão lavrada na Repercussão Geral no Recurso Extraordinário 669069/MG, firmou a tese de que 'é prescritível a ação de reparação de danos à Fazenda Pública decorrente de ilícito civil'.
16.5.	Alegações de Ivan Gibim Lacerda, Superintendente de Políticas de Segurança Pública da Sejusp/MS (peça 368, p. 17-26) :
16.6.	O STF vem se posicionando no sentido de acolher a prescrição quinquenal. Assim, reconheceu a repercussão geral quanto à prescrição do pedido de ressarcimento ao Erário baseado em título de Tribunal de Contas (Recurso Extraordinário 636886/AL) e quanto à prescrição da pretensão de ressarcimento ao Erário, em face de agentes públicos, em decorrência de suposto ato de improbidade administrativa (Recurso Extraordinário 852475/SP) .
16.7.	Desse modo, foram suspensas as demandas relativas a essas matérias, sendo de bom alvitre que se aguarde a decisão do STF ou, na dúvida, que se julgue a favor do acusado, acolhendo a prescrição quinquenal.
16.8.	Verificando-se as datas em que ocorreram as condutas imputadas ao recorrente e acolhendo-se a tese da prescrição quinquenal, conclui-se que estão todas prescritas.
16.9.	Além disso, a IN TCU 56/2007 estabelece, no art. 5º, § 4º, que 'fica dispensada a instauração de tomada de contas especial após transcorridos dez anos desde o fato gerador'. E existem vários exemplos de aplicação da prescrição quinquenal no ordenamento jurídico (CTN, Leis 8.884/1994, 8.112/1990, 8.429/1992, 4.717/1965 e 9.873/1999 e Decreto 20910/1932, entre outros) .
16.10.	Alegações da Fundação Ezute (Atech) (peça 466) :
16.11.	Suspensão do feito ou reconhecimento da prescrição (p. 13-16) 
16.12.	No julgamento da Repercussão Geral 899, a respeito da 'prescritibilidade da pretensão de ressarcimento ao erário fundada em decisão de Tribunal de Contas', o STF determinou a suspensão da tramitação de todos os feitos, com fundamento no art. 1.035, § 5º, do CPC.
16.13.	Como não há disposição na Lei Orgânica ou no Regimento Interno do TCU sobre o tema, deve ser aplicado subsidiariamente ao caso o referido dispositivo, com base na Súmula 103 dessa Corte.
16.14.	Ainda que não se entenda pela aplicação automática, deve ser avaliada a conveniência de aplicação do instituto da suspensão do processo, como tem decidido essa Corte (v.g., Acórdão 1115/2007-TCU-Primeira Câmara, Relator Bruno Dantas) .
16.15.	Caso não se suspenda o presente feito, será necessário reconhecer, desde já, a incidência da prescrição dos valores de pagamentos exigidos da fundação, tanto referentes ao ressarcimento quanto à multa a ela imposta.
16.16.	Prescrição dos valores cobrados a título de ressarcimento (p. 16-20) 
16.17.	Essa corte deve reconhecer, de pronto, a incidência da prescrição, no caso, porque se passaram mais de cinco anos entre os fatos e a notificação da fundação.
16.18.	A tese da imprescritibilidade do ressarcimento ao Erário baseia-se no art. 37, § 5º, da Constituição Federal. Tal preceito, no entanto, dirige-se (i) a ilícitos e (ii) a ações de ressarcimento. Não há nenhum ilícito apontado nos autos, tampouco se trata de ação de ressarcimento, mas sim de procedimento administrativo, de modo que não se aplica a imprescritibilidade. Nesse sentido, a jurisprudência do STJ.
16.19.	Alegações da Fundação Cândido Rondon (peça 469) :
16.20.	Prescrição da Tomada de Contas Especial (p. 7-8) 
16.21.	O objeto desta TCE é um contrato firmado em 6/5/2002. Assim sendo, as acusações em face da recorrente deveriam ter sido apresentadas até, impreterivelmente, 6/5/2007, mas não o foram.
16.22.	Ainda que se partisse da abertura das investigações - a instauração do inquérito civil pelo órgão ministerial - deveria ser considerada como termo final a data de 24/1/2008. Mesmo assim, haveria prescrição.
16.23.	Está expresso tanto na Lei 9.873/1999 (art. 1º) como na Lei 9.784/1999 (art. 54) o prazo de cinco anos para que o Estado cobre o que entenda ser seu por direito, o que não ocorreu, no caso.
16.24.	Ademais, não procede a arguição de que eventuais ações de ressarcimento ao Erário sejam, supostamente, imprescritíveis, sob pena de se fecharem os olhos para os princípios do devido processo legal e o da segurança jurídica.
16.25.	Prescrição da Cobrança de Juros (p. 8) 
16.26.	Os juros cobrados pelo Estado em razão de eventual condenação da recorrente devem ser calculados sob os efeitos da prescrição da cobrança.
16.27.	Nesse caso, a atualização de débito deve incidir sobre os últimos cinco anos, contados de forma crescente, a partir do processo executório, e com juros de 1% ao mês.
16.28.	Análise:
16.29.	Acerca dos Recursos Extraordinários apontados pelos recorrentes, aos quais foi reconhecida repercussão geral, cabe esclarecer que o RE 669069/MG e o RE 852475/SP abordaram questões distintas, isto é, ilícito civil e improbidade administrativa, respectivamente. Assim, não possuem correlação com as competências constitucionais do TCU. Ademais, no julgamento do segundo, adotou-se a tese da imprescritibilidade. Nesse sentido, os seguintes enunciados da jurisprudência desta Corte:
O reconhecimento da prescrição de ações de ressarcimento ao erário no julgamento do Recurso Extraordinário 669.069/MG (Repercussão Geral 666) não atinge os processos de controle externo, uma vez que a decisão do STF se aplica apenas a ações de reparação de danos à Fazenda Pública decorrente de ilícito civil, ou seja, circunscreve-se à prática de atos danosos ao erário que violem normas de Direito Privado.
Acórdão 2469/2018-TCU-Plenário, Relator Min. Augusto Sherman.
O julgamento de mérito do RE 852.475/STF, com repercussão geral, que adotou a tese de que são imprescritíveis as ações de ressarcimento ao erário fundadas na prática de atos, desde que dolosos, tipificados na Lei 8.429/1992, não atinge os processos de controle externo, uma vez que estes não se originam de ações de improbidade administrativa, objeto daquela deliberação.
Acórdão 10046/2018-TCU-Segunda Câmara, Relator Min. Marcos Bemquerer.
16.30.	No tocante ao RE 636886/AL, embora trate da prescritibilidade da pretensão de ressarcimento ao Erário fundada em decisão de tribunal de contas, a suspensão das demandas pelo STF atinge apenas a fase judicial, de execução do título extrajudicial, não alcançando a fase administrativa, de trâmite dos processos de controle externo. Nesse sentido, o seguinte enunciado da jurisprudência desta Corte:
A suspensão pelo STF das demandas nas quais esteja em questão a prescritibilidade da pretensão de ressarcimento ao erário com base em decisão de tribunal de contas (RE 636.886/STF) alcança tão somente a fase judicial de cobrança do título extrajudicial, não atingindo os processos de controle externo em trâmite. Até julgamento definitivo em contrário pelo STF, permanecem imprescritíveis as pretensões de ressarcimento decorrentes de tomadas de contas especiais.
Acórdão 7930/2018-TCU-Segunda Câmara, Relatora Min. Ana Arraes.
16.31.	Seguem essa mesma orientação, entre outros, os Acórdão 8486/2017-TCU-Segunda Câmara, ambos da relatoria do Min. Augusto Nardes.
16.32.	Os recorrentes lembram que as ações de ressarcimento de prejuízos ao Erário decorrentes de sonegação fiscal, por exemplo, não são imprescritíveis, haja vista que os prazos prescricionais aplicáveis aos créditos tributários são quinquenais (CTN, arts. 173 e 174) . Assim, seria plausível que o prazo quinquenal também se aplicasse às pretensões de ressarcimento ao Erário decorrentes de ilícitos apurados pelos tribunais de contas.
16.33.	Todavia, as pretensões de ressarcimento ao Erário decorrentes de ilícitos tributários são explicitamente segregadas em uma categoria à parte pela Constituição Federal, quando determina que:
Art. 146. Cabe à lei complementar:
 (...) 
III - estabelecer normas gerais em matéria de legislação tributária, especialmente sobre:
 (...) 
b) obrigação, lançamento, crédito, prescrição e decadência tributários;
16.34.	Assim, a imprescritibilidade eventualmente aplicável às outras modalidades de ilícitos que causam prejuízo ao Erário, como os administrativos, não necessariamente se estende aos ilícitos tributários, cuja disciplina é reservada à lei complementar, exercida no caso, pelo Código Tributário Nacional, recepcionado como tal pela CF, o qual, como já observado, adota o prazo quinquenal.
16.35.	Ante o exposto, no presente caso, deve prosseguir o processo de controle externo de ressarcimento ao Erário, por prevalecer, nesta Corte de Contas, o entendimento, de fundo constitucional, em prol da imprescritibilidade dessa pretensão.
17.	Preliminar: cerceamento de defesa
17.1.	Alegações de Almir Silva Paixão, Secretário de Estado de Justiça e Segurança Pública/ MS (peça 367, p. 9-10) :
17.2.	O Estado de Mato Grosso do Sul não possuía pessoal técnico especializado para análise técnica e global de processo licitatório relativo ao Plano Nacional de Segurança Pública e Defesa Social - Pesp-DS, objeto da contratação da Fundação Cândido Rondon. Tanto que o Estado também contratou a FCR para atender a outras áreas de sua estrutura organizacional.
17.3.	O relator não se manifestou quanto ao pedido apresentado pelo recorrente, em suas alegações, de requisição ao Governo do Mato Grosso do Sul de cópias de todos os contratos firmados com a FCR a partir de 1º/1/1999, o que evidencia cerceamento de defesa (art. 31 da Lei 8.443/1992; art. 5º, LIV e LV, e art. 93, IX, da Constituição Federal) .
17.4.	Análise:
17.5.	Além da questionável utilidade do material pretendido para a prova do fato alegado pelo recorrente, cabe destacar que é pacífica a jurisprudência desta Corte no sentido de que não lhe compete determinar a realização de diligência ou perícia para a obtenção de provas, uma vez que 'constitui obrigação do responsável apresentar os elementos que entender necessários para a sua defesa e/ou para demonstrar a boa e regular aplicação dos recursos que lhe forem confiados'. Nesse sentido, entre muitos outros, os Acórdão 473/2015-TCU-Plenário; 6214/2016 e 2805/2017 - 1ª Câmara; 5516/2010, 3632, 5920 e 6214/2016 e 352/2017 - 2ª Câmara.
17.6.	Não é cabível, portanto, o atendimento ao pleito do recorrente.
17.7.	Alegações de Ivan Gibim Lacerda, Superintendente de Políticas de Segurança Pública da Sejusp/MS (peça 368, p. 4) :
17.8.	O recorrente não foi instado a se manifestar, em citação e audiência, sobre nada que se referisse à FCR, mas sim sobre fatos relativos à Fundação Atech. Desse modo, a aplicação de qualquer penalidade referente à contratação daquela entidade é nula, pois viola os princípios do contraditório e da ampla defesa.
17.9.	Análise:
17.10.	Por força do acórdão recorrido, o recorrente foi condenado em débito, juntamente com a Fundação Atech e outro gestor, por 'irregularidades na gestão dos recursos federais transferidos à conta dos Convênios nº s 92/2000, 93/2000 e 95/2000' (item 9.2.1) , e em multa do art. 57 da lei 8.443/1992, proporcional a esse débito (item 9.3) (peça 340, p. 1-2) . Trata-se dos convênios que custearam o Contrato 1/2001, celebrado entre a Sejusp/MS e a Atech, como repetidamente referido no acórdão recorrido e representado graficamente no esquema ilustrativo idealizado pela Secex/MS (peça 342, p. 10) .
17.11.	Embora rejeitadas suas razões de justificativa, teve dispensada a aplicação da multa do art. 58 da Lei 8.443/1992, devido à sua consunção pela multa referida no parágrafo anterior (item 9.4) . A multa dispensada tinha como fundamento o fato de ter 'atestado o recebimento dos serviços referentes às notas fiscais emitidas pela ATECH na execução do contrato nº 001/2001, sem que houvesse qualquer produto entregue à época dos pagamentos, infringindo os arts. 62 e 63 da Lei nº 4.320/1964' (Acórdão 1280/2011-TCU-Segunda Câmara, item 1.5.2.3, peça 1, p. 3) .
17.12.	Assim sendo, nenhuma sanção foi ou será aplicada ao recorrente nos presentes autos com base em irregularidades identificadas na contratação com a FCR, de modo que são desnecessários seus protestos no sentido de não sofrer penalidade por esse motivo.
17.13.	Alegações de José Dirceu Galão, Assessor Técnico/Senasp (peça 418) 
17.14.	Cerceamento de Defesa (p. 5-7) :
17.15.	O recorrente está sendo obrigado a conduzir sua defesa sem saber corretamente qual imputação legal foi a base jurídica para a penalidade aplicada.
17.16.	O Exmo. Relator, em sede de embargos de declaração, afirmou que a inclusão do inciso III do art. 58 da Lei 8.443/1992 (ato de gestão ilegítimo com dano ao Erário) nos fundamentos para a condenação do responsável 'está em plena sintonia com as evidências contidas nos autos'. Entretanto, não há uma linha sequer no processo nesse sentido. A área técnica, em momento algum, imputou ao recorrente multa decorrente de dano ao Erário, mas sim a prevista no art. 58, II, da Lei 8.443/1992 (grave infração a norma legal ou regulamentar) .
17.17.	Era imperativo que constasse dos autos a demonstração do nexo causal entre os fatos imputados ao recorrente e eventual dano ao Erário. Ademais, não se pode afirmar que a imputação ou não de um inciso adicional mantém a pena na mesma dose.
17.18.	Patente, portanto, o cerceamento de defesa, visto que é direito do recorrente ter conhecimento claro da imputação a ele atribuída.
17.19.	Desproporcionalidade da pena (p. 9-10) 
17.20.	Eliminada a imputação do art. 58, III, da Lei 8.443/1992, é imperativa a revisão da pena aplicada.
17.21.	Observa-se desproporção entre a penalidade e os fatos imputados, pois corresponde a mais da metade da multa máxima aplicável.
17.22.	Análise:
17.23.	O recorrente e outros responsáveis foram ouvidos em audiência pelas seguintes irregularidades, conforme determinado pelo Acórdão 1280/2011-TCU-Segunda Câmara (peça 1, p. 3) :
1.5.2.2. (...) João Batista Mendes (...) , Emi Kiuchi (...) , José Dirceu Galão (...) e Cláudio Tucci (...) , por terem aprovado as contas dos seguintes convênios pactuados com a Sejusp/MS:
1.5.2.2.1. convênio nº 92/2000, em cujo âmbito foram realizadas despesas com a aquisição de dez veículos Corsa Sedan e três Blazer após a expiração da sua vigência, constando da prestação de contas evidências da permanência de saldo e realização do débito extemporâneo, em violação às disposições do inciso V do art. 8º da IN/STN nº 01/97;
1.5.2.2.2. convênios nº s 93/2000 e 95/2000, quando não dispunham dos extratos bancários que demonstrassem suficientemente a sua execução financeira, configurando gestão temerária de recursos por desatender o exigido no inciso VII do art. 28 da IN/STN nº 01/97;
1.5.2.3. (...) Mirgon Eberhardt (...) e Ivan Gibim Lacerda (...) , por terem atestado o recebimento dos serviços referentes às notas fiscais emitidas pela ATECH na execução do contrato nº 001/2001, sem que houvesse qualquer produto entregue à época dos pagamentos, infringindo os arts. 62 e 63 da Lei nº 4.320/1964;
1.5.2.4. (...) Pedro Alberto da Silva Alvarenga, (...) por ter avalizado e procedido à celebração dos convênios nº 92 e 95/2000 com manifesto projeto de contratação de gerência para execução dos demais projetos conveniados, em afronta ao comando do art. 8º, inciso I, da IN/STN 01/97;
17.24.	Após a análise das justificativas apresentadas, o acórdão recorrido determinou:
9.4. rejeitar as razões de justificativa apresentadas pelos Srs. Almir Silva Paixão e Ivan Gibim Lacerda, deixando de lhes aplicar a multa prevista no art. 58 da Lei nº 8.443, de 1992, diante da sua consunção pela multa prevista no art. 57 da mesma lei;
9.5. rejeitar as razões de justificativa apresentadas por João Batista Mendes, Emi Kiuchi, José Dirceu Galão, Mirgon Eberhardt e Pedro Alberto da Silva Alvarenga, aplicando-lhes, individualmente, a multa prevista no art. 58, incisos II e III, da Lei nº 8.443, de 1992, no valor de R$ 30.000,00 (trinta mil reais) , fixando-lhes o prazo de 15 (quinze) dias, contados da notificação, para que comprovem, perante o Tribunal, nos termos do art. 214, III, 'a', do RITCU, o recolhimento das referidas quantias aos cofres do Tesouro Nacional;
9.6. acolher as razões de justificava apresentadas pelo Sr. Cláudio Tucci;
17.25.	Em face da mesma alegação do recorrente aqui formulada, no julgamento de embargos de declaração (Acórdão 2909/2017-TCU-Plenário) , o ilustre relator a quo entendeu que (com destaques acrescidos) :
11.	 (...) a inclusão do aludido inciso III do art. 58 da Lei nº 8.443, de 1992, nos fundamentos para a condenação do responsável, em multa, está em plena sintonia com as evidências contidas nos autos, já que a conduta do referido gestor se configurou mesmo como ato de gestão ilegítimo com dano ao erário, devendo-se anotar, contudo, que a suposta retirada do aludido inciso III em nada melhoraria a situação do ora embargante, já que a dosimetria da multa foi baseada na gravidade das falhas detectadas nos autos, e não na mera fundamentação legal.
17.26.	No entanto, como se pode verificar, a execução dos Convênios Senasp 92, 93 e 95/2000 deu causa à imputação de débito, mas pela realização de pagamentos à Fundação Atech, por meio do Contrato 1/2001, 'sem que tivesse havido contraprestação em bens e serviços que justificassem os valores percebidos'.
17.27.	É clara a relação dessa irregularidade com a que foi objeto de audiência dos responsáveis Mirgon Eberhardt e Ivan Gibim Lacerda, que atuaram como gestores diretos do Contrato 1/2001 (item 1.5.2.3, acima) . No entanto, também é clara a inexistência de qualquer relação com as que foram objeto de audiência do recorrente e de outros responsáveis, que atuaram apenas na apreciação da prestação de contas dos Convênios 92, 93 e 95/2000 (item 1.5.2.2 e subitens, acima) .
17.28.	Isso é bastante óbvio no caso da aquisição de veículos após o término da vigência do respectivo convênio e dispensa maiores considerações. Já no caso da utilização de extratos do Siafem em vez de bancários, convém lembrar que se verificou, depois, que os lançamentos de ambos coincidiam, de forma que essa ocorrência também não teve qualquer reflexo no débito verificado.
17.29.	Assim sendo, não é cabível a condenação do recorrente pelo ilícito previsto no inciso III do art. 58 da Lei 8.443/1992 ('ato de gestão ilegítimo ou antieconômico de que resulte injustificado dano ao Erário;') .
17.30.	Procede, portanto, seu pleito no sentido da exclusão desse fundamento.
17.31.	Compulsando o enunciado da jurisprudência desta Corte de Contas sobre esse tema:
O acolhimento das razões recursais acerca de uma das irregularidades que fundamentaram a sanção não implica, necessariamente, a redução do valor da multa, cabendo ao julgador ad quem reavaliar a lesividade do conjunto das condutas irregulares remanescentes e a culpabilidade do agente para daí fixar nova pena que atenda às finalidades de reprovação e prevenção do ilícito, devendo-se respeitar o princípio do non reformatio in pejus.
Acórdão 2365/2015-TCU-Plenário, Relator Augusto Nardes.
Na hipótese de cominação ao responsável de única sanção pecuniária em razão da prática de vários atos irregulares, não é necessária a atribuição de valor específico de multa para cada ato irregular praticado. No entanto, elidida parte das irregularidades perante a instância recursal, o Tribunal poderá, observado o princípio da proporcionalidade, reduzir o valor da multa inicialmente cominada.
Acórdão 1624/2015-TCU-Plenário, Relator Augusto Sherman.
17.32.	Ora, à luz dos entendimentos jurisprudenciais acima, tendo sido condenado pela prática de um conjunto de irregularidades, o recorrente pode ter reduzida a multa que lhe foi aplicada, caso alguma delas seja descaracterizada mediante a análise de suas justificativas. No entanto, o recorrente não logrou justificar, sequer parcialmente, qualquer das irregularidades que lhe foram imputadas, reconhecendo-se aqui, apenas, que um de seus fundamentos legais é insubsistente.
17.33.	Portanto, a esta altura da instrução, propõe-se somente que se proceda à correção da capitulação legal da multa questionada, para que passe a constar apenas o art. 58, inc. II, da Lei 8.443/1992.
17.34.	Propõe-se, outrossim, com base no art. 281 do RI/TCU, que se corrija a capitulação legal das sanções imputadas aos responsáveis João Batista Mendes e Emi Kiuchi, a quem foram atribuídas as mesmas irregularidades relativas aos Convênios 92, 93 e 95/2000 referidas acima.
18.	A prática de irregularidades na execução contratual e na realização de licitações (Contrato 1/2001 - Atech; Convênios 92, 93 e 95/2000; Contrato 53/2002 - FCR; Convênio 54/2001; Contrato 95/2002 - Consórcio Internova; Convênio 53/2001) 
18.1.	Alegações de Almir Silva Paixão, Secretário de Estado de Justiça e Segurança Pública/ MS (peça 367, p. 17-20) :
18.2.	Não existe nos autos qualquer elemento que evidencie culpa grave nem responsabilidade pessoal do recorrente. Foi-lhe atribuída responsabilidade objetiva, que é aplicável somente em casos expressamente previstos em lei [CF, art. 37, § 6º; CC, art. 932] e não alcança o direito sancionatório.
18.3.	As atividades de coordenação, orientação e supervisão exercidas pelo Secretário de Estado devem ser compreendidas como de gestão geral, em nível de comando superior, para o que era assessorado por outros dirigentes.
18.4.	As atividades burocráticas são executadas por gerentes e servidores administrativos, que têm o dever de obedecer aos princípios administrativos e às normas legais e regulamentares. Por isso, cabia ao recorrente acolher suas orientações.
18.5.	O recorrente não participou da elaboração dos planos de trabalho dos convênios questionados, limitando-se a declarar, em cada qual, a inexistência de mora ou inadimplência com o Tesouro Nacional. As inexigibilidades de licitações foram precedidas de pareceres jurídicos e reconhecidas pelo ordenador de despesas. O recorrente não atuou como ordenador de despesas.
18.6.	A eleição de responsáveis neste processo de contas foi subjetiva, pois deveria ter incluído os ordenadores de despesas, os pareceristas jurídicos e todos os membros da comissão de licitação e do Conselho Gestor do Pesp-DS/MS. Havia um Grupo de Assessoramento Técnico - GAT no âmbito da Sejusp/MS, denotando a colegialidade das decisões.
18.7.	Análise:
18.8.	O recorrente, recorde-se, foi condenado em débito e multa pela realização de pagamentos à Fundação Atech, no âmbito do Contrato Sejusp/MS 1/2001, sem que tenha havido contraprestação em bens e serviços, e à Fundação Cândido Rondon, no âmbito do Contrato Sejusp/MS 53/2002, por transferir a terceiros atividade privativa do Poder Público (Acórdão 2293/2017-TCU-Plenário, itens 9.2 e 9.3, peça 340, p. 1-2, cf. Acórdão 1280/2011-TCU-Segunda Câmara, itens 1.5.1.2 e 3, peça 1, p. 1-2) . Ainda foi condenado em multa por irregularidades na realização da Concorrência Sejusp 1/2001 e na execução do resultante Contrato Sejusp 95/2002, celebrado com o Consórcio Internova, muito embora se tenha considerado esta última sanção subsumida nas multas associadas aos débitos (Acórdão 2293/2017-TCU-Plenário, item 9.4, peça 340, p. 2, cf. Acórdão 1280/2011-TCU-Segunda Câmara, item 1.5.2.1.1, peça 1, p. 2) .
18.9.	Já a apreciação de possíveis débitos na execução do Contrato Sejusp/MS 95/2002, celebrado com o Consórcio Internova, foi transferida pelo acórdão recorrido para o âmbito do TC Processo 016.017/2017-0.
18.10.	Ao contrário do que alega o recorrente, não lhe foi atribuída responsabilidade objetiva, tampouco se absteve o Tribunal de deixar devidamente caracterizada sua culpa pelas mencionadas irregularidades.
18.11.	Assim, observou-se que, no que se refere ao Contrato 1/2001 (Fundação Atech) , o recorrente, na qualidade de titular da Sejusp/MS à época, conforme registra o relatório do acórdão recorrido (peça 342, p. 20, § 33, 'a') : a) homologou o resultado do processo de inexigibilidade de licitação (TC Processo 031.017/2008-9, apenso, peça 28, p. 26) ; b) celebrou o contrato, com previsão de pagamento de 90% de seu valor no ata da assinatura com a Atech (ibidem, peça 29, p. 6-28 e 42) ; c) emitiu o termo de aceitação provisória dos serviços (ibidem, peça 31, p. 40) . Além disso, celebrou os convênios que deram suporte financeiro ao contrato (peça 342, p. 48, § 92) .
18.12.	O Contrato 53/2002 (Fundação Cândido Rondon) , contendo irregularidade essencial que viciou toda a sua execução, foi celebrado pelo recorrente (TC apenso, peça 2, p. 35-43) .
18.13.	Finalmente, quanto ao Contrato 95/2002 (Consórcio Internova) , conforme bem sintetizado pela unidade técnica, em trecho transcrito no relatório do acórdão recorrido (peça 342, p. 37) :
19. O Sr. Almir Silva Paixão foi titular da pasta durante toda a concepção da referida contratação. Foi o seu principal articulador, tendo avalizado todo o procedimento e homologado o resultado da concorrência pública nº 001/2001/SEJUSP/MS; adjudicado seu objeto ao Consórcio INTERNOVA; atuado decisivamente para a contratação direta da ATECH para elaboração do respectivo edital; celebrado o convênio nº 53/2001; e finalmente foi quem assinou o contrato nº 95/2002, comprometendo desta maneira o Estado à aplicação de relevantes recursos originariamente destinados à modernização das polícias estaduais em gritante fundo perdido (...) .
18.14.	Verifica-se, portanto, que a atuação do recorrente nos ajustes que motivaram sua condenação nos presentes autos foi muito além de mera coordenação, orientação ou supervisão. Vê-se, outrossim, que não se limitou a formular declaração de inexistência de mora/inadimplência quanto aos convênios questionados. Além disso, 'O ato de homologar uma licitação não é mera formalidade, funcionando como revisão da regularidade de todo procedimento. A homologação de procedimento viciado implica a responsabilização da autoridade homologadora.' (Acórdão 3294/2014-TCU-Plenário, Relator Benjamin Zymler) . Portanto, a existência de parecer jurídico favorável não serve de escusa à homologação pelo recorrente de processo de inexigibilidade de licitação que resultou em contratação viciada.
18.15.	Finalmente, segundo a pacífica jurisprudência desta Corte:
O instituto da solidariedade passiva constitui benefício legal erigido em favor do credor, razão pela qual eventual ausência do chamamento de outros responsáveis solidários pelo TCU não constitui nulidade processual, não obstando, portanto, a imputação de débito ao agente devidamente citado, o qual, querendo, poderá reaver em juízo eventual ressarcimento pessoal por meio de ação regressiva.
Acórdão 2591/2016-TCU-Plenário, Relator Benjamin Zymler.
18.16.	Portanto, em nada aproveita ao recorrente a alegação de que haveria outros responsáveis que deveriam ter sido chamados aos autos pelo Tribunal.
18.17.	Alegações de Almir Silva Paixão, Secretário de Estado de Justiça e Segurança Pública/ MS (peça 367, p. 21-22) :
18.18.	A fiscalização pretendeu se colocar no papel do administrador público, fazendo juízo de mérito do escopo contratual, o que extrapola os limites constitucionais desse órgão de controle externo.
18.19.	O Estado, à época, não dispunha de técnicos em condições de realizar os trabalhos contratados com a Atech. Não houve ilegalidade na colaboração na elaboração do edital, pois a Fundação Atech dela não participou como licitante.
18.20.	Análise:
18.21.	O recorrente baseia a primeira alegação acima nas seguintes referências:
 (...) não é possível o órgão fiscalizador substituir-se ao titular da competência para realizar avaliações e estimativas no tocante à oportunidade, à consistência ou à finalidade de providências de natureza discricionário.
 (...) 
 (...) não cabe ao Tribunal de Contas investigar o mérito dos atos administrativos. A discricionariedade consiste na liberdade para avaliar as conveniências e escolher a melhor solução para o caso, diante das circunstâncias.
 (JUSTEN FILHO, Marçal. Curso de direito administrativo. 4 ed. São Paulo: Saraiva, p. 993) .
18.22.	Como já bem anotado pela Secex/MS a esse respeito, em trecho de instrução transcrito no relatório do acórdão recorrido (peça 342, p. 48-49, com destaques acrescidos) :
94. Cabe dizer, inicialmente, que utilizando da mesma doutrina acostada pelo responsável, a presente impugnação de gastos não se dá sob o enfoque da conveniência e oportunidade do ato, ditos elementos do mérito do ato administrativo, mas sim fundado nos critérios de legitimidade e economicidade, que, estabelecidos constitucionalmente, devem pautar as ações dos órgãos de fiscalização e controle.
95. A falta de qualidade e utilidade dos documentos gerados e a sua manifesta desproporcionalidade em relação aos valores despendidos foi amplamente tratada na instrução acostada à página 3 da peça 35 à página 31 da peça 37 da representação em apenso, bem como na instrução acostada como peça 2 da presente TCE.
96. Por essas análises, mostrou-se que documentos com média de 16 páginas, meros esboços dos planos diretores que se pretendiam (sendo que a primeira metade de cada um deles é composta por textos padrões introdutórios, como capa, sumário, metodologia empregada, referência legal etc.) , materializaram os serviços de apoio gerencial que sustentaram os vultosos pagamentos com base em percentual dos recursos pactuados nos convênios 91, 92, 93, 94 e 95/2000. (...) 
18.23.	Fica bem clara, portanto, a improcedência da primeira assertiva do recorrente.
18.24.	Logo a seguir, a unidade técnica observa que (peça 342, p. 49) :
98. Além de resultar em documentos sem qualquer utilidade para a SEJUSP, referida contratação foi absolutamente ilegal, pois atribuiu a particular a elaboração de seus regimentos internos, o domínio estratégico e gerencial sobre suas ações, a definição de licitações, a definição de suas prioridades, entre outras atividades privativas do ente público.
18.25.	Apesar disso, não foi esse o fundamento da sanção aplicada ao recorrente no que tange à contratação da Atech, mas sim a realização de pagamentos 'sem que tenha havido contraprestação em bens e serviços que justificassem os valores percebidos, caracterizando enriquecimento ilícito do ente privado em detrimento do erário' (Acórdão 1280/2011-TCU-Segunda Câmara, item 1.5.1.3) .
18.26.	Ao final, portanto, não se questiona a ilegalidade dos serviços em si, mas sim a falta de sua efetiva prestação, o que torna irrelevantes as considerações do recorrente acerca da disponibilidade de pessoal e da elaboração de edital.
18.27.	Alegações de Almir Silva Paixão, Secretário de Estado de Justiça e Segurança Pública/ MS (peça 367, p. 22-24) :
18.28.	A Administração Pública não está impedida de terceirizar suas atividades-fim, ressalvadas algumas atividades consideradas típicas de Estado (v.g., fiscalização, judicatura e segurança pública) . Serviços próprios da Administração Pública são rotineiramente licitados (v.g., manutenção de rodovias, limpeza pública, conservação predial, segurança patrimonial, transporte escolar) .
18.29.	Registre-se ainda que as licitações, no Mato Grosso do Sul, eram centralizadas, à época, na Secretaria de Gestão de Pessoal e Gastos - Seges, que designou os membros da comissão especial que julgou as propostas da licitação vencida pela FCR, motivo pelo qual não se pode atribuir ao recorrente qualquer irregularidade em sua realização.
18.30.	Infundada e maldosa, portanto, a conclusão da unidade técnica de que, 'para a constituição da respectiva comissão especial de licitação, foram nomeadas pessoas de estrita confiança' do recorrente 'e subordinadas à Sejusp.'
18.31.	Análise:
18.32.	O ponto nodal da irregularidade imputada ao recorrente a propósito da contratação da FCR não foi a terceirização de atividades-fim da Administração Pública, mas sim a transferência à entidade de atribuições da comissão de licitações, com a violação de expressos comandos legais. Como bem exposto pelo MP/TCU em seu parecer (peça 342, p. 86, com destaques acrescidos) :
50. Pela análise do contrato, verifica-se, de plano, que a SEJUSP, na prática, contratou a FCR para exercer atividades como se fosse a própria Comissão de Licitação. Tal contratação foi totalmente ilegal, por contrariar os ditames da Lei nº 8.666/93, na parte que disciplina a formação da Comissão de Licitação. Conforme prevê o art. 6º, inciso XVI, a Comissão, permanente ou especial, deve ser criada pela Administração e tem como função receber, examinar e julgar todos os documentos e procedimentos relativos às licitações.
51. Ademais, o art. 51 da citada Lei prevê que a Comissão será composta por, no mínimo, três membros, sendo que pelo menos dois deles deverão ser servidores do quadro permanente do órgão que está realizando o certame. Desta forma, toda e qualquer atividade que seja destinada a selecionar propostas ou licitantes deve, necessariamente, ser conduzida pela Comissão.
18.33.	O simples fato de a referida comissão ter sido nomeada pela Seges, como alega o recorrente, não exclui a possibilidade de que ele tenha tido influência nesse ato. A propósito, o recorrente não se ocupa, em momento algum, de contradizer a informação da unidade técnica (peça 342, p. 54, § 135) de que Mirgon Eberhardt, um dos servidores nomeados para a comissão, seria seu 'subordinado de confiança'.
18.34.	De qualquer forma, isso não passa de uma circunstância que apenas reforça a convicção sobre a culpa do recorrente, a qual, na verdade, se fundamenta essencialmente no fato de haver firmado o contrato com a entidade (53/2002) , consumando, assim, de modo inequívoco, a irregularidade inquinada (TC Processo 031.017/2008-9, apenso, peça 2, p. 35-43) .
18.35.	Alegações de Almir Silva Paixão, Secretário de Estado de Justiça e Segurança Pública/ MS (peça 367, p. 24) :
18.36.	A Secretaria Nacional de Segurança Pública aprovou, ainda em 2002, as contas finais dos convênios, que propiciaram excelentes resultados.
18.37.	Análise:
18.38.	O recorrente se refere à aprovação das contas dos Convênios Senasp/MJ 91, 92, 93, 94 e 95/2000 pela concedente (TC Processo 031.017/2008-9, apenso, peça 76, p. 34) . Como se verifica nos autos, o Contrato Sejusp/MS 1/2001, celebrado com a Fundação Atech, foi custeado por recursos desses convênios (peça 342, p. 83) .
18.39.	Conforme o enunciado da jurisprudência deste Tribunal:
A aprovação da prestação de contas no âmbito da entidade concedente não vincula a apreciação da matéria pelo TCU, podendo o Tribunal, nos limites de sua competência constitucional e legal, decidir de forma diversa com base nos elementos probatórios reunidos nos autos.
Acórdão 2386/2015-TCU-Segunda Câmara, Relator Benjamin Zymler.
18.40.	No mesmo sentido, o Acórdão 4221/2010, Relator Marcos Bemquerer, e o Acórdão 10846/2018, Relator Bruno Dantas, ambos da 1ª Câmara.
18.41.	Irregularidades na celebração ou execução dos Convênios 92, 93 e 95/2000 motivaram a condenação em multa do recorrente (embora subsumida pela associada ao débito) (Acórdão 1280/2011-TCU-Segunda Câmara, item 1.5.2.1.2 e 3, peça 1, p. 2-3, e Acórdão 2293/2017-TCU-Plenário, item 9.4, peça 340, p. 2) e de outros quatro responsáveis (Acórdão 1280/2011-TCU-Segunda Câmara, itens 1.5.2.2.1 e 2 e 1.5.2.4, peça 1, p. 3, e Acórdão 2293/2017-TCU-Plenário, item 9.5, peça 340, p. 2) .
18.42.	Para desconstituir essas sanções, caberia aos responsáveis descaracterizar as irregularidades que as motivaram, identificadas por essa Corte, no legítimo exercício de suas prerrogativas constitucionais, e não simplesmente invocar a aprovação dos referidos convênios pela concedente. Portanto, essa alegação em nada socorre o recorrente.
19.	A realização de pagamentos contratuais sem contraprestação equivalente de bens e serviços (Contrato 1/2001 - Atech; Convênios 92, 93 e 95/2000) 
19.1.	Alegações de Ivan Gibim Lacerda, Superintendente de Políticas de Segurança Pública da Sejusp/MS (peça 368, p. 10-17 e 26-31) :
19.2.	Sua função na Sejusp/MS não era a de ordenador de despesas. Estava relacionada apenas à supervisão e coordenação da implantação de convênios (Decreto Estadual 10.192/2001, art. 4º) , segundo seus planos de trabalho. A despesa foi autorizada pelo ordenador, e não pelo recorrente, com base em parecer jurídico que indicou a hipótese de inexigibilidade. Mas nem o ordenador nem a autora do parecer foram ouvidos nos autos, embora indicados pelo recorrente.
19.3.	Assim, o recorrente não pode ser responsabilizado por despesas que não ordenou e por contas que não lhe cabia prestar, como disposto no art. 70 da Constituição Federal. A culpa não lhe pode ser atribuída apenas porque solicitou a contratação, mediante justificativa. A Fundação Atech já havia sido contratada pela própria Polícia Federal sem licitação e detinha atestado de capacidade técnica.
19.4.	Além disso, o recorrente não tomava nenhuma decisão individualmente, pois havia, na Sejusp/MS, um Conselho Gestor do Plano, composto de dez pessoas, e um Grupo de Assessoramento Técnico.
19.5.	Análise:
19.6.	Lembre-se que o recorrente foi condenado em débito e multa pela realização de pagamentos à Fundação Atech, com recursos dos Convênios Senasp/MJ 91, 92, 93, 94 e 95/2000, 'sem que tenha havido contraprestação em bens e serviços que justificassem os valores percebidos, caracterizando enriquecimento ilícito do ente privado em detrimento do erário' (Acórdão 1280/2011-TCU-Segunda Câmara, item 1.5.1.2, peça 1, p. 1-2, e Acórdão 2293/2017-TCU-Plenário, item 9.2.1, peça 340, p. 1) . Também foi condenado em multa, embora subsumida pela anterior, por ter 'atestado o recebimento dos serviços referentes às notas fiscais emitidas pela ATECH na execução do contrato nº 001/2001, sem que houvesse qualquer produto entregue à época dos pagamentos' (Acórdão 1280/2011-TCU-Segunda Câmara, item 1.5.2.3, peça 1, p. 3, e Acórdão 2293/2017-TCU-Plenário, item 9.4, peça 340, p. 2) .
19.7.	Em parecer do MP/TCU transcrito no acórdão recorrido, ficou muito bem estabelecida a responsabilidade individual do recorrente pelo débito inquinado, mesmo sem ter exercido a função de ordenador de despesa (peça 342, p. 85-86) :
44. (...) Os atos praticados pelo Sr. lvan Gibim Lacerda, a seguir descritos, são suficientes para a sua responsabilização, tendo em vista que responde pelo débito todo àquele que der causa ou contribuir para o dano:
a) requisitou a prestação dos serviços de consultoria (p. 06 da peça 25, TC nº Processo 031.017/2008-9, apenso) ;
b) apresentou extensa justificativa para a contratação direta da ATECH (p. 09-26 da peça 27, TC nº Processo 031.017/2008-9, apenso) para realização de serviços indevidos no âmbito dos convênios e que se mostraram sem qualquer utilidade;
c) atestou o recebimento dos serviços sem que houvesse qualquer produto entregue à época dos pagamentos;
d) aprovou os documentos gerados, conforme os ofícios expedidos por ele em 30/4/2001 (p. 15) , 22/08/2001 (p. 16-17) , 05/09/2001 (p. 18) e 14/09/2001 (p. 19) - todas as páginas da peça 31 do TC nº Processo 031.017/2008-9, apenso.
19.8.	O recorrente não aponta em que a existência de órgãos colegiados na Sejusp/MS elidiria ou atenuaria a sua responsabilidade por esses atos específicos.
19.9.	Ademais, como já observado acima, o chamamento de outros responsáveis aos autos em nada socorreria o recorrente, pois 'o instituto da solidariedade passiva constitui benefício legal erigido em favor do credor'.
19.10.	Desse modo, não procedem as alegações examinadas neste item.
19.11.	Alegações de Ivan Gibim Lacerda, Superintendente de Políticas de Segurança Pública da Sejusp/MS (peça 368, p. 10-17 e 26-31) :
19.12.	Embora informados, o Ministério Público Estadual e o Federal não propuseram qualquer demanda judicial contra o recorrente sobre o assunto.
19.13.	Mesmo assim, entende-se que o julgado combatido partiu da suposição de prática de ato de improbidade pelo recorrente. Mas 'ímproba é a conduta consciente do agente público em atentar contra a moralidade, demonstrada pela vontade especifica de violar a lei.' Reclama que o agente deliberadamente pretenda violar o direito e alcançar resultados proibidos. No entanto, os tribunais têm-se inclinado a não considerar meras irregularidades administrativas como improbidade administrativa.
19.14.	Análise:
19.15.	Nos termos do enunciado da jurisprudência sistematizada deste Tribunal:
A jurisdição exercida pelo TCU tem assento constitucional e é exercida de forma autônoma à persecução eventualmente realizada pelo Ministério Público com base na Lei de Improbidade Administrativa. Não há bis in idem caso ocorra condenação do responsável a ressarcir o erário em ambos os processos, uma vez que a parte pode demonstrar a uma das instâncias a quitação do débito já efetuada à outra instância.
Acórdão 1000/2015-TCU-Plenário, Relator Benjamin Zymler.
19.16.	Portanto, se o TCU pode impor condenação mesmo quando já existe procedimento instaurado pelo Ministério Público acerca dos mesmos sujeito e objeto, é claro que também pode fazê-lo, com tanto mais razão, quando tal procedimento inexiste.
19.17.	A jurisprudência sistematizada desta Corte também preleciona que:
O julgamento pela irregularidade das contas do responsável, com a consequente condenação para que ele promova o ressarcimento do dano ao erário, independe de ter havido ou não prática de ato de improbidade administrativa ou auferimento de vantagem pessoal em decorrência da gestão de recursos públicos.
Acórdão 10853/2018-TCU-Primeira Câmara, Relator Bruno Dantas.
19.18.	No relatório desse acórdão, esclarece-se, com bastante propriedade, que:
5.7. Sobre a argumentação recursal de aplicação da Lei 8429/1992, cabe registrar que as ações de improbidade administrativa têm natureza jurídica diversa do controle externo exercido pelo Tribunal de Contas da União, dizendo respeito a ações judiciais a serem intentadas na esfera cível.
5.8. O relatório que precedeu o Acórdão TCU 2178/2013-2.ª Câmara, da relatoria do Ministro Benjamin Zymler também sobre recurso de reconsideração em tomada de contas especial, contem explanação sobre o tema, ao tratar da distinção entre controle externo pelo tribunal de contas e ação de improbidade:
Ao contrário do que sustenta o recorrente, para a imputação em débito, não é necessária a comprovação da má-fé ou desonestidade do agente. Nas hipóteses em que for constatado dano ao erário resultante de omissão no dever de prestar contas, de ato de gestão ilegítimo ou antieconômico, ou desvio de dinheiro público, o Tribunal, ao julgar irregulares as contas, fixará a responsabilidade do agente público que praticou o ato irregular (artigo 16, § 2º, alínea 'a', da Lei 8.443/1192) . Não é necessária, assim, a conduta dolosa, bastando apenas a modalidade culposa.
O Tribunal não condenou o prefeito por ato de improbidade administrativa. Nem poderia, pois não é da competência dos Tribunais e Conselhos de Contas condenarem gestores por atos desta natureza, os quais devem ser apurados em procedimento próprio no âmbito do Poder Judiciário. A improbidade administrativa deve ser apurada em processo movido pelo Ministério Público, a ser julgado pela autoridade judicial.
Frisa-se que a condenação em débito, embora acarrete a obrigação de restituir determinada importância à União, não é sanção, mas sim recomposição do patrimônio público ao status quo anterior. Quando a boa e regular aplicação de recursos não pode ser comprovada, considera-se causado dano ao patrimônio da União, um prejuízo, tendo lhe sido lesionado um bem jurídico. Dessa forma, do ato danoso, nasce a obrigação de indenizar, de restaurar o equilíbrio jurídico-econômico quebrado pelo agente.
É assim desnecessária, para o julgamento pela irregularidade das contas ou para a aplicação de multa em processo de fiscalização, a caracterização de ato doloso de improbidade. Basta que o gestor tenha cometido, de forma não justificada, ato ilegítimo ou antieconômico lesivo ao Erário ou deixado de adimplir sua obrigação de prestar contas dos recursos recebidos, e que lhe fosse exigível conduta diversa, para ficar caracterizada sua responsabilidade subjetiva.
5.9. E na mesma linha o seguinte excerto do voto que orientou o Acórdão TCU 6.173/2011-1.ª Câmara, da relatoria do Ministro José Múcio Monteiro:
20. Ressalto que a recomposição do dano ao erário independe de ter havido ou não prática de ato de improbidade administrativa ou aferimento de vantagem pelo gestor em razão da execução do convênio.
19.19.	Portanto, a apuração de dano ao Erário pelo TCU independe da caracterização de improbidade administrativa e pode se dar independentemente da existência ou não de ações judiciais propostas sob esse fundamento.
19.20.	Alegações de Ivan Gibim Lacerda, Superintendente de Políticas de Segurança Pública da Sejusp/MS (peça 368, p. 32-36) :
19.21.	Um dos módulos da contratação da Fundação Atech era a estruturação do edital de licitação (que culminou na contratação do Consórcio Internova) , cuja complexidade era reconhecida. O edital foi entregue e, somente depois, foi publicado o aviso de licitação. Vale ressaltar que foi objeto de elogio pelos próprios licitantes. Ante a sua complexidade, algumas empresas pediram prorrogação do prazo de abertura da licitação, tendo sido atendidas.
19.22.	Há grande injustiça em considerar sem serventia o trabalho da Fundação Atech, pois está comprovado que os documentos foram todos entregues, inclusive o edital.
19.23.	O recorrente atestou a prestação dos serviços contratados à vista do recebimento, por meio virtual (e-mail) , da denominada Versão I, sendo que, posteriormente, recebeu os documentos por meio físico. O atesto dos serviços obteve a aquiescência dos componentes do Conselho Gestor.
19.24.	É de excessivo rigor formal considerar que o atesto pelo recorrente do recebimento dos documentos produzidos pela contratada só poderia ocorrer mediante sua entrega física.
19.25.	Alegações da Fundação Ezute (Atech) :
19.26.	Contextualização da Segurança Pública no Mato Grosso do Sul em 2000/2001 (peça 466, p. 6-8) 
19.27.	O Governo do Mato Grosso do Sul estabeleceu o Plano Estratégico de Segurança Pública e Defesa Social - Pesp-DS/MS, no início dos anos 2000, com o apoio do Governo Federal, visando conceber, desenvolver e implantar soluções que permitissem a efetiva melhoria nas condições da segurança pública no Estado, maximizando a utilização de recursos.
19.28.	A Sejusp/MS não possuía técnicos em número e no nível de qualificação exigido para atuar na concepção e implantação de um programa desse porte.
19.29.	A execução contratual (peça 466, p. 9-10) 
19.30.	O objeto do contrato entre a Sejusp/MS e a Fundação Atech era a assessoria para a contratação de bens e serviços referentes ao Pesp-DS/MS, que tinha cunho predominantemente intelectual. Assim, a fase de maior complexidade era justamente o processo de criação dos sistemas críticos. A execução tinha maior singeleza.
19.31.	A prestação do serviço se concentrava na interação com o contratante, para que fossem colhidas todas as premissas. Os documentos produzidos representavam apenas a formalização do serviço já prestado.
19.32.	Houve envio eletrônico de materiais via e-mail, que não puderam ser recuperados, mas que podem ser comprovados pelas evidências juntadas aos autos, como as guias de remessa de documentos.
19.33.	A primeira parte da contratação demandou em grande monta o levantamento da situação e das necessidades da Sejusp/MS. A observação posterior de que os documentos apresentavam 'obviedades' demonstra apenas que o trabalho foi efetivamente executado.
19.34.	Foram efetuados também diversos diagnósticos e até projeções financeiras da sustentabilidade do sistema, todas devidamente encaminhadas ao contratante.
19.35.	Contextualização da metodologia de trabalho para a execução dos trabalhos de consultoria propostos para o Pesp-DS/MS (peça 466, p. 32-42) 
19.36.	O Pesp-DS/MS congregava um número elevado de projetos, agrupados em subprogramas e programas. A despeito disso, a filosofia de gerenciamento do plano e de seus projetos deveria ser única, observando diretrizes e procedimentos estabelecidos.
19.37.	A Fundação Ezute se propôs a realizar os serviços técnicos de desenvolvimento do Pesp por meio de metodologia que abrangesse as melhores práticas de engenharia utilizadas pelas empresas do mercado de consultoria e também as definidas pelo Project Management Institute (PMI) , consolidadas no guia Project Management Book of Knowledgment (sic) (PMBoK) .
19.38.	Tendo em vista a inexistência de quadro de pessoal técnico suficiente para o acompanhamento do plano, a fundação desenvolveu vários documentos, que padronizavam todas as atividades, servindo de base para a atuação do pessoal da Sejusp/MS. Esses produtos foram elaborados e entregues.
19.39.	A metodologia empregada abrangeu a realização das seguintes atividades de apoio à implantação do Pesp-DS/MS: elaboração de documentos para a criação de estrutura de gerenciamento; apoio à elaboração de estudos e documentos necessários à adequação e criação de taxas referentes a novos serviços prestados pela SSP/MS; elaboração de editais de licitação e apoio técnico no desenvolvimento dos processos licitatórios; concepção e desenvolvimento de projetos específicos.
19.40.	O desenvolvimento dos trabalhos previstos no contrato foi baseado na emissão de ordens de serviços pela Sejusp/MS, que definiam o escopo, os prazos e o valor dos serviços desejados, limitada à existência de recursos financeiros.
19.41.	A consultoria desenvolvida pela fundação baseou-se no desenvolvimento de diversas atividades de planejamento, especificação de soluções e apoio à contratação de empresas.
19.42.	Essa metodologia buscou estabelecer a estrutura funcional e os processos que deveriam ser utilizados pela Sejusp/MS no desenvolvimento dos projetos (v.g., documento Atech.163.0004/B) . Também abrangeu o apoio técnico à definição dos projetos prioritários e o levantamento de todas as informações necessárias, cuja utilização dependeria apenas da atualização de quantidades e, eventualmente, da adição de algum requisito (v.g., documento Atech 163.0020/A) .
19.43.	Pode-se verificar que a qualidade e a quantidade de informações levantadas refutam a acusação de que não houve entrega de nenhum material efetivo mas 'pura e simples produção de papéis'.
19.44.	A fundação realizou também a estimativa de arrecadação a ser obtida com a implantação do Pesp-DS/MS.
19.45.	A metodologia desenvolvida baseou-se no levantamento dos sistemas existentes na SSP, dos serviços realizados e dos resultados por eles obtidos. Com esses dados, foram elaborados os documentos de concepção das soluções sistêmica e tecnológica, nos quais os requisitos técnicos e operacionais levantados foram apenas consolidados.
19.46.	O contrato envolvia a concepção e futura contratação de solução tecnológica, por meio do levantamento de requisitos básicos, dentro de uma lógica de engenharia de projetos, que pode aparentar em certos pontos alguma obviedade. Mas muitos problemas de contratação, especialmente de tecnologia de informação, decorrem de não partirem da apuração e identificação de requisitos supostamente óbvios.
19.47.	Esses requisitos deveriam nortear o projeto básico de cada um dos sistemas previstos no Pesp-DS/MS. Ou seja, a documentação de concepção, analisada na instrução, não traduz as funcionalidades, a configuração e a tecnologia a ser empregada no sistema, que deveriam ser apresentadas de forma detalhada apenas nos projetos básicos dos sistemas, elaborados quando da confecção dos editais de licitação contratados, formando o Anexo 1 daqueles documentos.
19.48.	Ressalte-se que foram efetivamente entregues duas minutas de edital que abrangiam tais definições.
19.49.	Análise:
19.50.	Conforme bem sintetizado pelo MP/TCU em parecer transcrito no relatório do acórdão recorrido (peça 342, p. 83-85) :
27. A Fundação ATECH foi contratada por inexigibilidade de licitação, por meio do Contrato nº 01/2001, celebrado em 09/02/2001, pelo valor total de R$ 1.053.770,00 (contrato à peça 60, p. 34-51, e peça 61, p. 01-21, TC nº Processo 031.017/2008-9, apenso) .
 (...) 
29. O quadro abaixo resume os diversos convênios e os valores destinados à consultoria:
	CONVÊNIO
	VALOR (R$) 

	Convênio MJ nº 91/2000 - Implantação de Sistema de Acompanhamento de Policiais
	211.200,00

	Convênio MJ nº 92/2000 - Intensificação do policiamento em áreas críticas
	160.000,00

	Convênio MJ nº 93/2000 - Reaparelhamento das Polícias Estaduais
	375.120,00

	Convênio MJ nº 94/2000 - Treinamento de Instrutores nas áreas de Polícia Comunitária
	184.450,00

	Convênio MJ nº 95/2000 - Implantação da Polícia Comunitária
	123.000,00

	TOTAL
	1.053.770,00

 (...) 
30. O escopo principal seria a elaboração do edital e anexos da Concorrência nº 01/2001, referente à implantação do denominado PESP/MS, a assessoria da empresa na condução do respectivo certame, a criação de técnicas de gerenciamento para implantação do projeto e a elaboração dos denominados 'projetos específicos', entre estes aqueles referentes à 'definição sistêmica e tecnológica', incluídos nos planos de trabalho dos convênios celebrados em 2000.
 (...) 
34. Nas análises efetuadas pela Secex/MS, foram solicitados à SEJUSP, em relação aos Convênios nº s 92/2000, 93/2000 e 95/2000, os denominados 'projetos específicos' (...) . As informações estão resumidas a seguir:
- Convênio nº 92/2000
Documento: Definição da solução sistêmica e tecnológica de sistemas de acompanhamento das atividades policiais.
 (...) 
- Convênio nº 93/2000
Documentos: Definição da solução sistêmica e tecnológica de reaparelhamento policial, Plano Diretor de Informática e Plano Diretor de Comunicações.
 (...) 
- Convênio nº 95/2000
Documento: Definição da solução sistêmica e tecnológica de Policiamento Comunitário.
 (...) 
35. Ressalte-se que não constam dos autos os documentos da prestação de contas dos Convênios nº s 91/2000 e 94/2000, tais como os planos de trabalho, por não terem sido selecionados para análise pela unidade técnica. (...) 
 (...) 
38. Como bem observado pela unidade técnica, os produtos do Contrato nº 01/2001 com a ATECH foram, basicamente, dois: o edital que resultou na contratação do consórcio Internova e a série de documentos elencados nos quadros acima, que constituem a assim nominada 'matriz de documentos'.
39. A percuciente análise de tais documentos realizada pela Secex/MS demonstrou que, a exemplo do contrato com o consórcio Internova, todo material produzido 'não contém qualquer conteúdo prático e não tiveram e nem tampouco terão nenhuma utilidade para a SEJUSP, não passando de mero desperdício de papel'. Sendo assim, correta a proposta de devolução dos recursos indevidamente utilizados.
19.51.	Em instrução transcrita no relatório do acórdão recorrido, a unidade técnica qualifica os documentos acima mencionados como 'uma longa sucessão de obviedades que nada dizem, de frases sem sentido prático, de 'descrições operacionais' que apenas representam o que o senso comum espera da atividade policial, ou simples lucubrações sobre integrações de diversos sistemas idealizados', com 'completa ausência de propostas e/ou medidas concretas para a solução de problemas reais', o que evidencia 'o esforço de elaboração desses documentos como um fim em si mesmo' (peça 342, p. 14, § 25.1.14, e 16, § 25.1.15) .
19.52.	Algumas transcrições tiradas do documento de 'definição da solução sistêmica e tecnológica de sistemas de acompanhamento das atividades policiais', por exemplo, demonstram que o diagnóstico da unidade técnica é totalmente acertado (peça 342, p. 15-16) :
* A concepção do sistema computacional que suportará o Registro Histórico de Resultados Operacionais deverá garantir segurança absoluta contra o acesso indevido ou divulgação acidental das informações cadastradas.
 (...) 
* A função 'Ouvidoria' deverá ser suportada por sistema computacional que permita o registro da abertura de ocorrências, das correspondentes providências e dos respectivos fechamentos. Todas as ocorrências deverão ser registradas e identificadas no sistema.
* As formas de acesso à Ouvidoria deverão ser plenamente divulgadas e deverão incluir telefone, fax, internet e correio. O acesso via telefone deverá ser implementado via Central de Atendimento, a qual repassará a ocorrência diretamente ao sistema computacional da Ouvidoria.
 (...) 
* A concepção do sistema computacional que implementará os Procedimentos Cartorários deverá prever uma arquitetura distribuída para efeito de coleta de informações e emissão de documentos e centralizada para efeito de controle dos procedimentos.
 (...) 
* O Acompanhamento e Controle da Execução Operacional deverá estar sistêmica e operacionalmente integrado com o Planejamento Operacional, sistema que fornecerá as principais referências básicas da execução operacional. É desejável que os dois sistemas sejam suportados pela mesma estrutura computacional.
* As unidades responsáveis pela execução operacional deverão dispor de terminais do Acompanhamento e Controle da Execução Operacional.
19.53.	Essas mesmas obviedades, lugares comuns e imprecisões são observadas nos demais documentos produzidos pela contratada (e.g., peça 342, p. 16-17) .
19.54.	Não por acaso, os recorrentes não logram apresentar qualquer evidência da 'efetiva melhoria nas condições da segurança pública no Estado' a que visava o Pesp-DS/MS, segundo registrado em suas próprias alegações, acima. Isso a despeito da assertiva da fundação recorrente de que apenas a criação dos sistemas abrangidos pelo plano era complexa, não sua implementação, que seria 'singela'.
19.55.	Interessante, nesse sentido, a observação da Secex/MS de que, ao requisitar cópia dos documentos produzidos pela Atech da Sejusp/MS, em inspeção (peça 342, p. 12) :
25. (...) verificou-se por parte dos gestores e servidores do órgão que trabalham mais diretamente com prestações de contas dos convênios o desconhecimento da sua existência e dificuldades para sua localização, denotando a sua completa inutilidade como instrumento de planejamento e desenvolvimento para a SEJUSP (...) .
19.56.	O que se observa agora, em sede recursal, é que a Atech continua a valer-se dos floreios verbais sem conteúdo em razão dos quais foi condenada, tais como as assertivas de que 'a filosofia de gerenciamento do plano e de seus projetos deveria ser única', acerca da suposta utilização das 'melhores práticas de engenharia' ou de que a metodologia empregada 'buscou estabelecer a estrutura funcional e os processos que deveriam ser utilizados' e 'também abrangeu o apoio técnico à definição dos projetos prioritários e o levantamento de todas as informações necessárias'.
19.57.	A propósito de um dos poucos resultados razoavelmente concretos que a recorrente se dispõe a apresentar, a elaboração do edital da Concorrência Sejusp 1/2001, que propiciou a contratação do Consórcio Internova, a unidade técnica também tem observações bastante desabonadoras (peça 342, p. 60-61) :
181. Nesse sentido, (...) o teor das impugnações ao certame deixa patente a indefinição do objeto e a reunião indevida dos serviços. Fizemos detalhado relato da pertinência das impugnações a partir do parágrafo 64 da instrução acostada à página 3 da peça 35 à página 31 da peça 37 da representação em apenso. Seguem alguns trechos:
- Pergunta: 'Está correto nosso entendimento? Se estiver correto, fica claro também outro erro do edital, ao declarar que são 235 postos, quando na verdade, seriam apenas 130 postos. Além disso, solicita a licitante que sejam reavaliados os volumes médios dos postos, pois tal similaridade nos leva a crer que as estimativas foram realizadas de forma errônea'. Resposta: 'A classificação dos postos em pequenos/médios e grandes são somente para fins de dimensionamento dos custos de adaptação das instalações físicas, visando à instalação e operacionalização da solução proposta, sendo que discrepância será objeto de reavaliação conjunta quando da elaboração do Projeto Executivo';
- Pergunta: 'Em nenhuma parte do Apêndice 10 e 11 é informado que para quaisquer dos DOI/DOD é necessário a apresentação do CRC. Para qual documento especificamente é necessária a apresentação do CRC? O que é o CRC? (...) Além disso, quais os documentos necessários à emissão deste CRC?'. Resposta: 'O CRC é um documento a ser criado pela SEJUSP/MS...'.
182. Esses são apenas dois das dezenas de questionamentos feitos pelas licitantes, todos relativos à falta de especificação clara do objeto. Quanto à reunião indevida de objetos e à amplitude inviável do escopo, assim se manifestou uma das licitantes:
'Na verdade, o que se constatou durante a visita técnica é a megalomania que este projeto tentará implantar num Estado em que as maiores necessidades das Delegacias visitadas são por veículos e armas para exercerem suas atividades básicas de proteção ao cidadão sul-mato-grossense. Em pelo menos uma delegacia, pudemos verificar que as reclamações de seu Delegado Titular não eram com relação à emissão de Documentos de Identificação e sim com relação à total ausência de recursos para a realização de seus trabalhos como policial civil.'
 (...) 
185. Nesse sentido, não se consegue vislumbrar qualquer razoabilidade ('integração de sistemas do ponto de vista tecnológico, global...', 'confidencialidade dos dados', etc.) para a contratação em conjunto de tão díspares serviços, que vão desde o fornecimento de espelhos de documentos, emissão de documentos oficiais, digitalização de documentos, adequação e preparação física dos postos de trabalho, expansão da rede de comunicação - dado e voz, fornecimento de móveis, de softwares e bens de informática e até prestação de serviços de publicidade, abrangida a produção de material televisivo e sua veiculação, tudo isso carente de especificações precisas.
19.58.	Em suma, verifica-se que se trata de edital que dificultou a participação dos licitantes, devido à sua desnecessária complexidade, imprecisão e falta de clareza, e que, ainda por cima, abrangia uma gama de serviços mal definida e exagerada. Não por acaso, resultou em contratação que não cumpriu seu objetivo, tendo em vista que o AFIS (sistema automatizado de identificação de digitais) não foi instalado, sequer provisoriamente, no Estado.
19.59.	O objeto do contrato da Sejusp/MS com a Atech era 'a execução (...) de serviços especializados de assessoria para a contratação de bens e serviços referentes ao Plano Estratégico de Segurança Pública e Defesa Social' (TC Processo 031.017/2008-9, apenso, peça 29, p. 8, item 4.1) . Para esse mister, previa proporcionar 'à Sejusp/MS os recursos técnicos e gerenciais necessários ao pleno atendimento das diretrizes estabelecidas quando da elaboração do Pesp-DS/MS' (ibidem, p. 30, item 1) .
19.60.	No entanto, entre as generalidades e obviedades contidas nos documentos examinados pela Secex/MS, não se encontra qualquer orientação precisa quanto às licitações que deveriam ser realizadas para a implantação do Pesp-DS/MS, muito menos quanto à elaboração de seus projetos básicos. Assim, não prospera a alegação da Atech de que a configuração e a tecnologia a ser empregada no sistema só deveriam ser apresentadas de forma detalhada nos projetos básicos dos sistemas, pois os documentos por ela produzidos não as apresentam sequer minimamente.
19.61.	Ante o exposto, há que se concordar com a conclusão da unidade técnica, sancionada pelo acórdão recorrido, de que os documentos resultantes do contrato com a Atech mostraram-se completamente inúteis como instrumento de planejamento e desenvolvimento para a Sejusp/MS, não se caracterizando como contraprestação sequer minimamente equivalente aos pagamentos efetuados à entidade.
19.62.	Alegações da Fundação Ezute (Atech) :
19.63.	A indevida instrução do feito na Secex/MS (peça 466, p. 10-13) 
19.64.	Além do edital e anexos da Concorrência 1/2001 ('implantação do Pesp/MS') , a equipe de inspeção da Secex/MS solicitou cópia de 14 documentos relacionados ao objeto da contratação. Concluiu, então, ser manifesto que o documento produzido não condizia com o seu custo para o Erário.
19.65.	A análise é equivocada, tanto por ser apenas parcial, quanto por ignorar o fato de que os documentos são apenas a materialização final do processo. A recorrente elaborou dois editais e não apenas um. Por outro lado, vários outros documentos, além dos dois editais, foram entregues, tais como planos e definições, minutas de regimento, relatórios e estimativas, o que evidencia a prestação dos serviços.
19.66.	A efetiva prestação dos serviços contratados (peça 466, p. 31-32) 
19.67.	A própria instrução reconhece não ter analisado todos os materiais produzidos, mas apenas 'aqueles especificamente previstos nos planos de trabalho dos convênios celebrados com a União.'
19.68.	A acusação de não prestação do serviço por imprestabilidade do material produzido demandaria a análise de todo o material produzido. Não é possível fazer acusação por amostragem.
19.69.	Se a acusação não for circunstanciada e detalhada, ocorre clara ofensa à paridade de armas, mormente no caso do TCU, em que o órgão acusador se confunde com o órgão julgador.
19.70.	A comprovação da efetiva prestação dos serviços pelos documentos juntados aos autos (peça 466, p. 43-51) 
19.71.	A análise do Anexo 23 do TC Processo 031.017/2018-9 [v. p. e vol. 1, peças 242-248], referido na instrução, revela a elaboração de diversos outros documentos e levantamentos que foram efetivamente utilizados pela Sejusp/MS.
19.72.	Após entregue a minuta do regimento interno do comitê gestor da implantação do Pesp-DS/MS [TC Processo 031.017/2018-9, apenso, peça 242, p. 2-10], foi efetivamente criado o referido comitê (Resolução Conjunta Sejusp/Seges/Serc 256, de 7/11/2001) .
19.73.	Tampouco se pode afirmar serem vazias de conteúdo as demais minutas de regimento e as de resolução enviadas [ibidem, peças 242, p. 11-21, e 243, p. 33-48].
19.74.	A estimativa de arrecadação do Funpresp/MS [ibidem, peça 245, p. 3-34] é um levantamento detalhado, apresentado 'em ordem crescente de código de receita, estipulada pela Lei 2.212 e separadas de acordo com o órgão arrecadador', e não a 'longa sucessão de obviedades' referida pela área técnica.
19.75.	Estão apresentadas no documento planilhas de arrecadação da polícia civil, da coordenadoria geral de perícias, do corpo de bombeiros e da polícia militar.
19.76.	O plano detalhado de implantação da Etapa 1 do Pesp-DS/MS [ibidem, peça 245, p. 35-51, e peça 246] especifica as interações que levaram à sua produção e seu planejamento físico e financeiro.
19.77.	Sobre os projetos, sua avaliação e acompanhamento, o documento produzido não contém simples obviedades, mas revela assessoramento real à Sejusp/MS.
19.78.	Por fim, o documento de adequação dos planos de ensino das forças de segurança no Estado [ibidem, peça 247, p. 47-50, e peça 248] revela que houve análise do corpo docente, do material, das técnicas aplicadas e até mesmo das instalações.
19.79.	Embora o material constituísse somente um levantamento, era necessário, naquele momento.
19.80.	Portanto, da análise mais minudente dos documentos juntados aos autos, que não são a integralidade do material produzido pela fundação, fica claro que não houve a produção de papéis sem utilidade, mas efetiva prestação do serviço.
19.81.	Outros elementos juntados aos autos levam ao reconhecimento da efetiva prestação, tais como a manifestação favorável da Secretaria Nacional de Segurança Pública e a minuta de edital elaborada pela fundação e reconhecida nos autos, que levou à instauração de procedimento de licitação, à efetiva contratação e à implementação de parte do programado.
19.82.	O fato de que a implantação do Afis [sistema automatizado de identificação de digitais] parou na 'emissão de RGs com foto e assinatura digitalizadas' (peça 156, p. 11) foi ocorrência posterior à contratação, que não pode ser imputada à fundação, que elaborou a minuta do edital.
19.83.	Fica claro que os questionamentos formulados estão calcados no fato de que o projeto acabou por não chegar a seu termo, o que não ocorreu por nenhuma ilegalidade, mas tão somente por questões políticas e orçamentárias.
19.84.	A área técnica promoveu verdadeira análise do mérito administrativo e da decisão política de implantação da proposta, ao considerá-la megalomaníaca, tendo em vista que a maior necessidade das delegacias estaduais seria de veículos e armas para o exercício de suas atividades básicas. Mas a decisão sobre onde se devem alocar os recursos - se na aquisição de viaturas ou na modernização da infraestrutura de TI - é do governante eleito.
19.85.	Análise:
19.86.	A recorrente alega que deveriam ter sido analisados todos os documentos produzidos, e não apenas 14, como informado pela Secex/MS. Mas, como a própria recorrente menciona, o Tribunal, cuja competência é a fiscalização da aplicação dos recursos federais, utilizou o razoável critério de investigar 'principalmente aqueles especificamente previstos nos planos de trabalho dos convênios celebrados com a União' (peça 342, p. 13, § 25.1.8) .
19.87.	Alega a recorrente, a seguir, que 'não é possível fazer acusação por amostragem' e que todos os documentos produzidos em função do contrato em questão deveriam ter sido analisados. Passa a listar uma série de documentos constantes dos autos e não especificamente analisados pela Secex/MS, que demonstrariam a efetiva prestação dos serviços contratados.
19.88.	Ao assim fazer, prossegue na lógica acertadamente criticada pela unidade técnica de que a produção de documentos é um fim em si mesma, sem levar em conta se conduziu ou não à produção de resultados úteis.
19.89.	Ao contrário do alegado, a análise dos documentos produzidos por amostragem não é inválida, desde que a amostra tenha sido representativa. E foi esse claramente o caso, dado que foram analisados os documentos intitulados como de 'definição da solução sistêmica e tecnológica a ser adotada', que constituíam os principais produtos do contrato em tela, e também o edital e anexos da Concorrência 1/2001.
19.90.	Mas os documentos adicionais mencionados pela recorrente nesta oportunidade apenas confirmam as conclusões da unidade técnica.
19.91.	Assim, por exemplo, a estimativa de arrecadação do Funpresp/MS (TC Processo 031.017/2018-9, apenso, peça 245, p. 3-34) apresenta uma longa lista de rubricas, mas sem informar a fonte das informações sobre as respectivas receitas estimadas, cuja confiabilidade, à vista disso, torna-se duvidosa.
19.92.	A recorrente também alega que elaborou as minutas dos seguintes instrumentos normativos: regimento interno do comitê gestor da implantação do Pesp (ibidem, peça 242, p. 2-10) ; regimento interno do grupo de assessoramento técnico para a implantação do Pesp (ibidem, peça 242, p. 11-21) ; resolução de criação do Gat/Pesp (Grupo de Assessoramento Técnico do Comitê Gestor da Implantação do Pesp-DS/MS) , incluída no documento anterior (p. 21) ; e regimento interno da Superintendência de Políticas de Segurança Pública (ibidem, peça 243, p. 33-48) .
19.93.	Quanto ao primeiro, aduz que o comitê gestor foi efetivamente criado, por determinação da Resolução Conjunta Sejusp/Seges/Serc 256, de 7/11/2001.
19.94.	Mas não apresenta qualquer evidência da efetiva criação do Gat/Pesp nem informa para que serviu o regimento interno da referida superintendência. Além disso, é questionável a real utilidade de normas constitutivas de órgãos voltados à implantação de plano que nunca viu a luz do dia, e isso, sobretudo, devido à prestação de serviço deficiente e ineficaz, desde a sua concepção, pela recorrente.
19.95.	O plano detalhado de implantação da Etapa 1 do Pesp-DS/MS (TC Processo 031.017/2018-9, apenso, peça 245, p. 35-51, e peça 246) recai justamente na imprecisão e vagueza apontados pela unidade técnica. No trecho em que a recorrente afirma que estariam especificadas 'as interações' que levaram à 'produção' da Etapa 1, na verdade, descrevem-se os resultados de uma suposta 'Etapa Inicial' que a teria precedido, nos seguintes termos (peça 245, p. 42) :
No desenvolvimento das atividades e projetos previstos para a Etapa Inicial, têm sido levantados vários dados e informações relativos à situação atual dos recursos disponíveis e das necessidades no âmbito da SEJUSP/MS, bem como sido reavaliados diversos conceitos relativos não só às prioridades, como também ao escopo e abrangência dos programas, subprogramas e projetos que compõem o PESP-DS/MS.
Dentre os resultados obtidos destacam-se a criação do oitavo programa destinado a estabelecer as soluções para a Agência Penitenciária, o estabelecimento dos pacotes iniciais de contratação, a transformação do projeto RELACIONAMENTO COM A COMUNIDADE LOCAL em um subprograma composto por quatro projetos, além da consolidação do escopo e prioridade de vários projetos.
19.96.	Como se vê, na verdade, não se está a 'especificar' coisa alguma e, principalmente, nada sobre eventuais resultados práticos da referida etapa. Começando dessa forma (na 'Etapa Inicial') , não é à toa que o plano não tenha atingido qualquer resultado palpável.
19.97.	No tópico seguinte, em que a recorrente aponta que teria havido avaliação e acompanhamento de projetos, o documento, na verdade, passa simplesmente a elencar os projetos cuja execução já teria sido contemplada na Etapa Inicial, tendo sido, por isso, excluídos da Etapa 1, e apresentar justificativas para tal antecipação (TC apenso, peça 245, p. 47-51, e peça 246, p. 1-5) . Nesse mister, denota imprecisão e falta de elementos concretos para avaliação, tal como demonstram os próprios exemplos apresentados pela recorrente (peça 466, p. 46) , como se pode verificar na síntese a seguir:
4.2.6. Projeto nº 40 Central de Localização e Despacho
 (...) A sua implementação está em curso, com operação prevista para Outubro de 2001.
4.2.7 Projeto nº 43 Eletrônica Embarcada
Com a implantação do Centro Integrado de Operações, prevista para Outubro de 2001, e da Central de Apoio Operacional, integrante do Pacote Inicial de Licitação nº 2 - a ser licitado no início do 2º semestre de 2001, (...) a implantação do projeto 'Eletrônica Embarcada' tornar-se-á imprescindível. (...) 
4.2.8 Projeto nº 45 Armamentos
 (...) Em sua primeira fase, já foram adquiridas 1.365 armas para atender o policiamento da Capital; a segunda fase prevê a aquisição de armamento para as unidades do Interior.
19.98.	No total, são listados 23 projetos, a grande maioria com observações genéricas e não verificáveis sobre a sua execução, como as dos Projetos 40 e 43. Além do Projeto 45, apenas o Projeto nº 47 Meios de Transporte para Operações apresenta resultados objetivos, com dados sobre a compra de veículos (TC apenso, peça 246, p. 2) . Mas as aquisições de armamentos e de veículos são ações rotineiras em organizações policiais, que, por si só, não bastam para evidenciar a efetiva execução de um plano muito mais abrangente, como o Pesp-DS/MS.
19.99.	Mais adiante, são delineados, classificados e priorizados os projetos integrantes da Etapa 1 (TC apenso, peça 246, p. 5-40) , procedendo-se ainda ao seu enquadramento em detalhados cronogramas de execução (ibidem, peça 246, p. 41-49) , bem como ao planejamento financeiro da sua implantação (ibidem, peça 246, p. 50, e peça 247, p. 1) .
19.100.	Novamente, contudo, trata-se de uma grande e elaborada carta de intenções, em que se manipulam ações indefinidas e se sugere vagamente seu resultado, como, por exemplo (TC apenso, peça 246, p. 5-6) :
4.3.1 Projeto nº 44 Delegacias Móveis
 (...) a implantação de delegacias móveis pode vir a resolver os problemas policiais e burocráticos localizados nas regiões de baixa densidade demográfica do Estado (...) .
 (...) 
4.3.4 Projeto nº 123 Adequação do Parque Computacional
A Coordenadoria de Tecnologia e Estatística da SEJUSP/MS vem desenvolvendo um trabalho de levantamento das necessidades computacionais das unidades de serviço no âmbito da Secretaria. A continuidade e ampliação desse trabalho pode ser viabilizada (...) .
19.101.	A partir desse tênue fundamento, pouco valor se pode atribuir ao cronograma de execução e ao planejamento financeiro apresentados, que, aliás, nunca tiveram aplicação prática.
19.102.	A adequação dos planos de ensino das forças de segurança no Estado (TC anexo, peça 247, p. 47-50, e peça 248) se limita a enunciar que, no caso da Polícia Civil, havia deficiências no material didático e na oferta de turmas, e que, no caso da Polícia Militar e dos Bombeiros, a formação era satisfatória, demandando apenas medidas acessórias. Não se encontra um diagnóstico completo e fundamentado, contendo a 'análise do corpo docente, do material de ensino, das técnicas aplicadas e até mesmo das instalações', como pretende a recorrente.
19.103.	Por fim, o documento indica que 'soluções sistêmicas e tecnológicas' como auto treinamento, treinamento à distância, simuladores de ambientes operacionais, ensino informatizado e acompanhamento psicopedagógico do aluno melhorariam a eficiência do ensino. De novo, recai-se no terreno das obviedades, dando inteira razão às censuras da unidade técnica.
19.104.	Portanto, mesmo com a análise de documentos adicionais, verifica-se que permanecem válidas as conclusões da unidade técnica, no sentido de que a contratação da Fundação Atech resultou unicamente na produção de documentos como fins em si mesmos, cheios de 'generalidades, obviedades e das construções frasais com pouco ou nenhum conteúdo semântico' e sem quaisquer 'propostas e/ou medidas concretas para a solução de problemas reais', que, por isso, não propiciaram qualquer resultado útil para o Estado, deixando assim de justificar, sequer minimamente, os vultosos recursos públicos dispensados à entidade.
19.105.	Sobre a manifestação favorável da Senasp, como discutido acima, 'A aprovação da prestação de contas no âmbito da entidade concedente não vincula a apreciação da matéria pelo TCU'.
19.106.	Quanto ao fato de que o projeto não produziu qualquer resultado útil, não tendo havido, notadamente, a implantação do Afis, o escopo da análise deste item foi justamente o de demonstrar que isso se deu por vícios inerentes à concepção e execução do contrato com a recorrente, e não por ocorrências posteriores. Além disso, as 'questões orçamentárias' ora alegadas pela recorrente, que impossibilitaram a implantação do Afis, objeto do contrato da Sejusp/MS com o Consórcio Internova, foram, em boa parte, devidas à imprevisão do edital elaborado pela recorrente, como se verá a seguir.
19.107.	Já as considerações da unidade técnica sobre a megalomania do projeto são acessórias e apenas reforçam a considerações formuladas acima sobre a total falta de precisão e objetividade de que decorreu sua ineficácia.
19.108.	Alegações da Fundação Ezute (Atech) :
19.109.	O desconto dos materiais elaborados, especialmente editais, dos valores de ressarcimento impostos à fundação (peça 466, p. 52-54) 
19.110.	Conforme manifestação do MP/TCU, 'não deve ser desconsiderada a confecção do edital de licitação, um dos objetos do contrato', pois 'o serviço (confecção do edital) foi prestado, não devendo ser imputado débito total.'
19.111.	Todavia, o valor de R$ 592.308,00 a que chegou a decisão recorrida equivale à integralidade dos valores repassados nos Convênios 92, 93 e 95/2000, sem qualquer manifestação sobre a execução do edital.
19.112.	Ora, houve expresso reconhecimento de que o Edital do Pacote 1 levou à contratação da empresa Internova, de modo que foi efetivamente recebido e utilizado.
19.113.	Assim sendo, caso se mantenha alguma obrigação de ressarcimento, que se preveja o desconto dos valores proporcionais aos serviços efetivamente executados e entregues, especialmente as minutas de editais.
19.114.	Análise:
19.115.	A Secex/MS tece pesadas críticas ao Edital da Concorrência Sejusp/MS 1/2001, elaborado pela recorrente, que resultou na celebração do Contrato 95/2002, com o Consórcio Internova (TC Processo 031.017/2018-9, apenso, peça 1, p. 19-45) , tendo por objeto o desenvolvimento, implantação e execução da parte de 'arrecadação' referente ao Pesp-DS/MS, denominada 'Pacote de Serviços nº 1', com destaque para a implantação do sistema automatizado de identificação de digitais (Afis) .
19.116.	A unidade técnica observa que (peça 342, p. 20) :
28. Quanto ao edital, este foi confeccionado de forma tão complexa e imperfeita que, devido ao grande número de dúvidas levantadas pelas licitantes, foi necessário postergar por mais de uma vez a data de entrega das propostas, que, originalmente prevista para 07/01/2002 (fl. 50, Anexo 9) , foi adiada para 18/02/2002 e terminou sendo fixada para 07/05/2002 (fls. 475/476, Anexo 10) .
29. Além da subjetividade, prolixidade, inadequação dos critérios de avaliação das propostas técnicas (art. 46, §1º, I, e art. 46, §2º, da Lei 8.666/93) , indefinição (art. 7º, § 4º e art. 47 da Lei 8.666/93) e despropositada amplitude de seu objeto - esta, com certeza, a irregularidade a partir da qual irradiam as demais (art. 23, § 1º, da Lei 8.666/93) , o edital conteve duas ilegalidades flagrantes: indicação genérica de que os créditos orçamentários para os exercícios subsequentes seriam os recursos do PPA, sem indicação do respectivo programa de trabalho (fl. 105, item 14.8.2, do Anexo 9 versus e art. 7º, §2º, IV, da Lei 8.666/93) e inclusão no objeto da licitação de obtenção de recursos financeiros para sua execução, nos moldes do regime de concessão (cláusulas 14.1.2 e 14.1.3, à fl. 104 do Anexo 9 versus art. 7º, §3º, da Lei 8.666/93) .
30. E foi precisamente devido à imprevisão de créditos orçamentários nos exercícios seguintes, combinada com a cláusula 6.4.1 depois inserida no contrato 095/2002 (fl. 84, Anexo 4) , que previu o distrato com manutenção dos pagamentos já realizados em caso de não liberação de recursos financeiros adicionais por parte do Ministério da Justiça, que o contrato acabou por ser encerrado sem a implantação (sequer provisória) do sistema AFIS no Instituto de Identificação do Estado. E, somente por isso, foi possível fazer com que os recursos provindos do convênio nº 053/2001 viessem a ser aplicados a fundo perdido. Assim, o edital foi antes um desserviço prestado.
19.117.	E, entrando um pouco mais em detalhes (peça 342, p. 60-61) :
181. Nesse sentido, (...) o teor das impugnações ao certame deixa patente a indefinição do objeto e a reunião indevida dos serviços. Fizemos detalhado relato da pertinência das impugnações a partir do parágrafo 64 da instrução acostada à página 3 da peça 35 à página 31 da peça 37 da representação em apenso. Seguem alguns trechos:
- Pergunta: 'Está correto nosso entendimento? Se estiver correto, fica claro também outro erro do edital, ao declarar que são 235 postos, quando na verdade, seriam apenas 130 postos. Além disso, solicita a licitante que sejam reavaliados os volumes médios dos postos, pois tal similaridade nos leva a crer que as estimativas foram realizadas de forma errônea'. Resposta: 'A classificação dos postos em pequenos/médios e grandes são somente para fins de dimensionamento dos custos de adaptação das instalações físicas, visando à instalação e operacionalização da solução proposta, sendo que discrepância será objeto de reavaliação conjunta quando da elaboração do Projeto Executivo';
- Pergunta: 'Em nenhuma parte do Apêndice 10 e 11 é informado que para quaisquer dos DOI/DOD é necessário a apresentação do CRC. Para qual documento especificamente é necessária a apresentação do CRC? O que é o CRC? (...) Além disso, quais os documentos necessários à emissão deste CRC?'. Resposta: 'O CRC é um documento a ser criado pela SEJUSP/MS...'.
182. Esses são apenas dois das dezenas de questionamentos feitos pelas licitantes, todos relativos à falta de especificação clara do objeto. Quanto à reunião indevida de objetos e à amplitude inviável do escopo, assim se manifestou uma das licitantes:
'Na verdade, o que se constatou durante a visita técnica é a megalomania que este projeto tentará implantar num Estado em que as maiores necessidades das Delegacias visitadas são por veículos e armas para exercerem suas atividades básicas de proteção ao cidadão sul-mato-grossense. Em pelo menos uma delegacia, pudemos verificar que as reclamações de seu Delegado Titular não eram com relação à emissão de Documentos de Identificação e sim com relação à total ausência de recursos para a realização de seus trabalhos como policial civil.
 (...) '
 (...) 
184. Enfim, são diversos os questionamentos, todos pertinentes, que trataram da falta de especificação clara do que queria a SEJUSP/MS no certame e da impossibilidade de confecção de qualquer proposta técnica ou comercial face à amplitude desmedida e ilegal do seu escopo e às suas indefinições, e que em nada corroboram a alegação do responsável.
185. Nesse sentido, não se consegue vislumbrar qualquer razoabilidade ('integração de sistemas do ponto de vista tecnológico, global...', 'confidencialidade dos dados', etc.) para a contratação em conjunto de tão díspares serviços, que vão desde o fornecimento de espelhos de documentos, emissão de documentos oficiais, digitalização de documentos, adequação e preparação física dos postos de trabalho, expansão da rede de comunicação - dado e voz, fornecimento de móveis, de softwares e bens de informática e até prestação de serviços de publicidade, abrangida a produção de material televisivo e sua veiculação, tudo isso carente de especificações precisas.
19.118.	Todavia, como bem observou o Ministério Público, em seu parecer (peça 342, p. 85, com destaques acrescidos) :
41. (...) não deve ser desconsiderada a confecção do edital de licitação, um dos objetos do contrato. Não obstante os problemas no edital e na licitação, a discussão sobre a legalidade do objeto e da execução do contrato com o Consórcio Internova, o serviço (confecção do edital) foi prestado, não devendo ser imputado débito total.
42. Sendo assim, considero que o débito deve ser somente o referente aos serviços não aceitos dos convênios analisados, ou seja, Convênios nº s 92/2000, 93/2000 e 95/2000, nos valores de R$ 144.000,00, R$ 337.608,00 e R$ 110.700,00, respectivamente.
19.119.	Recorde-se que a unidade técnica propusera imputar aos responsáveis débito correspondente à integralidade dos recursos federais empregados nos pagamentos do Contrato Sejusp/MS 1/2001, celebrado com a recorrente, no valor de R$ 948.393,00 (peça 342, p. 76) . Esse montante corresponde ao proposto pelo MP/TCU (de R$ 592.308,00) , acrescido dos valores dos recursos repassados por meio dos Convênios 91 e 94/2000, de, respectivamente, R$ 190.080,00 e R$ 166.005,00.
19.120.	A recorrente alega, nesta oportunidade, que não elaborou somente o edital da Concorrência Sejusp/MS 1/2001, como amplamente reconhecido nos autos, mas também o da Concorrência Sejusp/MS 3/2001, relativa ao Pacote nº 3 do Pesp-DS/MS, tendo por objeto o Gerenciamento Eletrônico de Documentos (peça 466, p. 11-12) . Não apresenta nem indica, todavia, qualquer evidência desse fato.
19.121.	Note-se que, no Contrato 1/2001, celebrado entre a Sejusp/MS e a então denominada Fundação Atech (TC Processo 031.017/2018-9, apenso, peça 29, p. 3-40) , há apenas a previsão genérica da elaboração de editais pela contratada para a execução de projetos, agrupados em 'pacotes de fornecimento', sem qualquer indicação de quantidade ou custo unitário (ibidem, p. 35, itens 2.3.2 e 3, e 39, item 3.3) .
19.122.	Além disso, lembre-se que uma das imputações dirigidas aos responsáveis foi justamente a de que 'as notas fiscais apresentadas apenas fizeram referência ao contrato e à sua cláusula 6.3, sem a obrigatória especificação dos serviços e bens prestados' (peça 342, p. 12, § 22) .
19.123.	Portanto, não existe indicação alguma nos autos sobre qual parcela do valor do Contrato 1/2001 correspondia à elaboração de editais. Apesar disso, como visto, o Tribunal dispensou expressiva quantia, correspondente a quase 40% do débito proposto inicialmente (R$ 948.393,00 - R$ 592.308,00) , por esse motivo. Entende-se, pois, que esse fator foi considerado de forma adequada, à luz das informações disponíveis, e que eventual subestimação decorre da incúria da própria recorrente na negociação dos termos contratuais e na emissão das notas fiscais, falha da qual não deve beneficiar-se.
19.124.	A suposta falha na gestão de convênios (peça 466, p. 28-31) 
19.125.	A Secex/MS apontou falha nos pagamentos pela coordenação técnica e pelo gerenciamento de projetos, pois teriam sido calculados sob a forma de percentuais aplicados sobre os valores dos projetos, a exemplo do ocorrido nos Convênios 92 e 95/2000.
19.126.	Ainda que tal irregularidade tenha eventualmente ocorrido, não pode ser imputada à fundação, pois a coordenação técnica e o gerenciamento de projetos: a) são referidos somente nos termos dos convênios, dos quais a fundação não foi signatária; b) não eram objeto do Contrato 1/2001 e não constaram de nenhuma nota ou produto entregue pela fundação; c) não foram objeto de cobrança pela fundação.
19.127.	Análise:
19.128.	A 'aceitação (...) de objeto consistente na contratação de serviços de coordenação técnica e de gerenciamento para a preparação e execução dos processos licitatórios, bem como dos contratos decorrentes da execução dos demais projetos contemplados pelo convênio, calculados à base de percentagem aplicada sobre estes mesmos projetos' (peça 342, p. 13) foi irregularidade atribuída nesta TCE ao titular da Senasp/MJ à época, Pedro da Silva Alvarenga (Acórdão 1280/2011-TCU-Segunda Câmara, item 1.5.2.4, peça 1, p. 3) , e não à contratada, ora recorrente. Por esse motivo, ele foi condenado ao pagamento de multa (Acórdão 2293/2017-TCU-Plenário, item 9.5, peça 340, p. 2) .
19.129.	Não houve, portanto, a alegada imputação dessa irregularidade à recorrente.
19.130.	Alegações de Mirgon Eberhardt, Chefe da Divisão de Planejamento Operacional da Sejusp/MS (peça 392, p. 16-22) :
19.131.	Houve equívoco, ao se comparar o atesto das Notas Fiscais 1028 a 1032 com a Guia de Remessa de Documentos - GRD 163.0002, de 8/5/2001 (TC Processo 031.017/2008-9, peça 31, p. 20) , pois as NFs foram decorrentes da entrega feita pela GRD 163.0001, de 13/2/2001.
19.132.	Não cabia ao defendente questionar o contrato, já que é o documento base para geração das notas de empenho, NFs e notas de pagamento, e decorre de processo de elaboração de que não participou.
19.133.	A GRD 163.0002 faz menção, em seu Item 1, à GRD 163.0001 - Revisão B, ou seja, houve uma primeira emissão dos documentos, que incluía o conjunto de notas fiscais, de acordo com a previsão contratual.
19.134.	Em documento de 30/4/2001, relativo à Ata do Conselho Gestor da Implantação do Pesp-DS/MS (peça 31, p. 15) , constam sete documentos já recebidos, sendo que os documentos da GRD 163.0001 estão aprovados sem ressalvas.
19.135.	Fica claro que as NFs 1028 a 1032, emitidas em 15/2/2001, somente foram atestadas porque estavam devidamente acompanhadas dos documentos relatados na GRD 163.0001, de 13/2/2001, restando comprovado que não houve qualquer atesto de recebimento de material que não tenha efetivamente ocorrido.
19.136.	Ressalte-se que já havia nove documentos em análise nesse momento, mas só sete tinham sido aprovados, com ou sem ressalvas.
19.137.	O objeto dos serviços contratados permitia a sua transmissão por meio eletrônico. Houve imediata disponibilização do material adquirido, fisicamente e por meio eletrônico.
19.138.	Houve excessivo rigor formal, ao se considerar que o atesto do recebimento do material adquirido só poderia ocorrer mediante a entrega física do documento produzido pela contratada. A entrega de todo material em meio físico e digital representou um avanço e foi relevante na velocidade e na qualidade de acesso, revisão e aplicabilidade dos conhecimentos desenvolvidos.
19.139.	No momento em que o defendente atestou a prestação dos serviços, por ser a primeira parcela, estes realmente ainda não tinham sido integralmente prestados. Mas o Pesp-DS/MS foi implantado e o processo licitatório de aprimoramento tecnológico das funcionalidades da Sejusp/MS foi realizado com sucesso.
19.140.	O material adquirido foi submetido a ampla análise do Conselho Gestor e dos Grupos de Assessoramento Técnicos da Sejusp/MS, que envolviam mais de 50 pessoas, sofrendo modificações que culminaram em novas versões. Documentos de aprovação demonstram que esse processo levou 45 dias para se aperfeiçoar, desde 13/2/2001.
19.141.	O grande desencontro foi comparar o primeiro atesto das notas com a segunda remessa de documentos (GRD 163.0002) .
19.142.	Dos atos do manifestante não decorreram prejuízos ao Erário, visto que os serviços foram efetivamente prestados.
19.143.	Não há prova nos autos de conduta dolosa por parte do contestante. Ou seja, está caracterizada ausência de má-fé, apta a desconstituir a suposta prática de ato improbo.
19.144.	Análise:
19.145.	Sobre o suposto envio de material por meio eletrônico, mencionado de passagem pelo recorrente e sem estabelecer relação precisa com seus demais argumentos, basta destacar, como a Secex/MS, que não conta com qualquer comprovação nos autos. Tanto que a Fundação Ezute (antiga Atech) , em seu recurso, como visto acima, admite que o 'envio eletrônico de materiais via e-mail' 'não puderam ser recuperados'  (sic) (peça 466, p. 10) .
19.146.	O recorrente e Ivan Gibim Lacerda foram condenados em multa 'por terem atestado o recebimento dos serviços referentes às notas fiscais emitidas pela ATECH na execução do contrato nº 001/2001, sem que houvesse qualquer produto entregue à época dos pagamentos' (Acórdão 1280/2011-TCU-Segunda Câmara, item 1.5.2.3, peça 1, p. 3; Acórdão 2293/2017-TCU-Plenário, itens 9.4 e 9.5, peça 342, p. 2) .
19.147.	Mais especificamente, atestaram as Notas Fiscais 1028 a 1032 da Atech, em 15/2/2001 (TC Processo 031.017/2008-9, apenso, peça 30, p. 7-26) , e 1101 a 1105, em 18 e 19/4/2001 (ibidem, p. 44-63) . No entanto, como registra a Secex/MS, 'os primeiros ofícios de remessa de notas fiscais digitalizados à p. 44 da peça 29 e p. 64 da peça 30 da representação em apenso, datados de 13/02/2001 e 16/04/2001, reportam o envio das faturas, cópias de guias de recolhimento, declarações de isenção e outros documentos requeridos para o pagamento, mas não mencionam a entrega de quaisquer documentos discriminados na matriz de documentos contida no item 3 do Anexo ao contrato 001/2001 [TC apenso, peça 29, p. 38-40]' (peça 342, p. 71, § 235) .
19.148.	Além disso, a GRD 163.0002, primeira guia de remessa de documentos que consta dos autos, foi emitida somente em 8/5/2001 (TC apenso, peça 31, p. 34) , quando o valor do contrato já havia sido integralmente pago.
19.149.	Alega o recorrente que a GRD 163.0002 contém referência, em seu item 1, à GRD 163.0001, que teria sido a primeira emissão dos documentos, datada de 13/2/2001. No entanto, o que o documento parece querer dizer é que foram entregues sete documentos, seis dos quais atinentes a outras GRDs, mas que foram, assim mesmo, anexados à 163.0002, com a Finalidade 2 ('Emissão para aceitação') . Ou seja, mesmo que originalmente devesse ter sido anexado à GRD 163.0001, o que se parece indicar nos autos é que o documento do item 1 foi apresentado em anexo à GRD 163.0002. E somente foram juntadas aos autos as GRDs 163.0002 a 6, abrangendo o período de 8/5 a 12/9/2001 (TC apenso, peça 31, p. 34-39) . Caso de fato tenha existido, é de se perguntar por que não foi trazida aos autos a GRD 163.0001.
19.150.	Assim, desconhece-se de onde o recorrente tirou a data de emissão de 13/2/2001 para a suposta GRD 163.0001, o que não possui qualquer suporte documental. Registra-se, nessa data, apenas a emissão pela Atech de um ofício de remessa de notas fiscais, sem referência a qualquer documento previsto no contrato, como visto acima (TC apenso, peça 29, p. 44-45) .
19.151.	É fato que consta dos autos, como menciona o recorrente, o Ofício AD/GPlan/SJSP/MS 1, de 30/4/2001, firmado por Ivan Gibim Lacerda (à época, lembre-se, Superintendente de Políticas de Segurança Pública da Sejusp/MS) , que considera, 'após a análise', 'aprovado para efeito de comprovação da execução', entre outros, um documento aparentemente associado à GRD 163.0001 que apresenta o mesmo título daquele que consta do item 1 da GRD 163.0002 ('Plano de Trabalho Execução do contrato SEJUSP/MS - ATECH') (TC apenso, peça 31, p. 29) .
19.152.	Mas o referido ofício não só não auxilia como depõe contra o recorrente, pois informa que a análise e a aprovação para pagamento dos referidos documentos pela superintendência dirigida pelo outro responsável só teriam sido concluídas na data da sua emissão, em 30/4/2001, sendo que, como visto, os atestos de notas fiscais questionados se deram antes disso, em 15/2 e 18-19/4/2001. Ou seja, fica ainda mais patente que os atestos foram mesmo apostos às notas fiscais antes da devida entrega e análise dos documentos contratados.
19.153.	Repita-se que o recorrente não apresenta a suposta GRD 163.0001 nem informa de onde extraiu a informação de que teria sido emitida em 13/2/2001.
19.154.	O recorrente, por conseguinte, não logra desconstituir o fato de haver atestado, juntamente com outro responsável, o recebimento de serviços referentes a notas fiscais emitidas pela Atech na execução do Contrato 1/2001, sem que houvesse qualquer produto entregue à época dos pagamentos.
20.	A realização de pagamentos contratuais por atividade privativa do Poder Público transferida a terceiros (Convênio 54/2001 - Tomada de Preços 2/2002 - Contrato 53/2002 - FCR) 
20.1.	Alegações de Almir Silva Paixão, Secretário de Estado de Justiça e Segurança Pública/ MS (peça 367, p. 6-8) :
20.2.	Os recursos destinados ao contrato firmado com a Fundação Cândido Rondon tiveram como origem o Erário estadual, através do Funresp, fundo da Sejusp/MS. A verba liberada pela União por meio do Convênio Senasp/MJ 54/2001 foi creditada na conta 22.383-8 da agência 2224 da Caixa (TC Processo 031.017/2008-9, apenso, peça 85, p. 5) , enquanto que os pagamentos de R$ 62.168,10, R$ 19.988,65 e R$ 79.954,60 ocorreram mediante débitos na conta 157-3 dessa mesma agência, com recursos próprios do Estado, a título de contrapartida do convenente (ibidem, p. 21-22 e 24) .
20.3.	O e. relator do acórdão recorrido não se manifestou sobre o tema.
20.4.	A decisão objurgada glosou despesa e determinou o ressarcimento à União de valor que não lhe pertencia e está desprovida de fundamentação, o que atenta contra a garantia do devido processo legal.
20.5.	Análise:
20.6.	Não é correta a afirmação de que o relator a quo não se manifestou sobre o tema. Como expresso no enunciado da jurisprudência sistematizada desta Corte:
Relatório, voto e acórdão formam um conjunto que se complementa, motivo pelo qual não há omissão se os elementos supostamente faltantes no voto puderem ser obtidos no relatório que fundamenta o acórdão.
Acórdão 2330/2007-TCU-Plenário, Relator Marcos Vinicios Vilaça.
20.7.	No mesmo sentido, Acórdão 268/2007-TCU-Segunda Câmara, Relator Benjamin Zymler, e Acórdãos 303/2017, Relator Bruno Dantas, 2330/2007, Relator Marcos Vinicios Vilaça, e 1399/2008, Relator Raimundo Carreiro, estes últimos do Plenário.
20.8.	No relatório do acórdão recorrido, acolhido pelo i. relator a quo, encontra-se o exame da alegação em tela pela unidade técnica, nos seguintes termos (peça 342, p. 55) :
144. A irregularidade em tela não pode aproveitar quem a comete. Assim, se houve a realização da transferência de grande soma de recursos mediante a celebração de cinco convênios em um único ato, e foram trazidos os referidos pagamentos às respectivas prestações de contas como decorrentes da aplicação desses recursos transferidos, a irregularidade concernente à ausência de previsão dessas fontes de recursos nos instrumentos contratuais decorrentes da sua execução não tem o condão de afastar a competência do TCU.
145. Ou seja, os referidos pagamentos foram incorporados à prestação de contas dos convênios 53, 54 e 55/2001, pois assim foram previstos nos respectivos planos de trabalho.
20.9.	Em apoio à sua tese, o recorrente menciona que o Contrato Sejusp/MS 53/2002 dispõe que (TC Processo 031.017/2008-9, apenso, peça 2, p. 37) :
4.2 As despesas do presente contrato correrão à conta dos recursos consignados no orçamento do FUNRESP (Fundo Especial de Reequipamento da SEJUSP/MS) , para o exercício financeiro de 2.002, para cobertura dos dispêndios relativos ao cronograma de desembolso no ano 1 (...) .
20.10.	Todavia, o que se verifica nos autos é que foi creditada uma ordem bancária, no valor de R$ 4.022.100,00, na Conta 157-3 da Agência 2224 da Caixa, em 1/10/2001, valor integralmente debitado no dia seguinte e depositado, aí sim, na Conta 22.383-8 daquela mesma agência (TC Processo 031.017/2008-9, apenso, peça 85, p. 5) . Como titular de ambas as contas consta 'GOVMS SEJUSP INTENS POL A'. Como a segunda conta mencionada é identificada como de poupança, é bastante razoável deduzir que se tratou do recebimento de recursos federais pela Sejusp/MS em conta corrente, via OB, e da sua aplicação em caderneta de poupança, no dia seguinte.
20.11.	Nos extratos da Conta Corrente 157-3, são registrados os três débitos imputados ao recorrente (TC apenso, peça 85, p. 17 e 20) : R$ 62.168,10, em 11/6/2002; R$ 19.988,65, em 17/6/2002; e R$ 79.954,60, em 9/7/2002. Registram-se também, nessas mesmas datas, créditos nesses mesmos valores ou superiores, exatamente correspondentes a débitos verificados na Conta de Poupança 22.383-8 (ibidem, p. 18 e 20) .
20.12.	Compulsando os extratos dessa conta de poupança, de outubro de 2001 a julho de 2002, verifica-se que os únicos recursos que por ela transitaram foram os da ordem bancária acima referida, creditada em 1/10/2001 (apenso, peça 85, p. 5-20) .
20.13.	Ao contrário do que alega o recorrente, portanto, as evidências disponíveis nos autos indicam que os recursos destinados ao contrato firmado com a FCR, em particular os oriundos do Convênio Senasp/MJ 54/2001, são de origem federal e não estadual, de modo que o disposto na Cláusula 4.2 do Contrato Sejusp/MS 53/2002 não condiz com a realidade.
20.14.	Assim, o recorrente não tem sucesso em afastar de si a responsabilidade perante esta Corte Federal de Contas pelos débitos acima indicados, em razão da pretensa origem estadual dos recursos utilizados para custeá-los.
20.15.	Alegações de Ivan Gibim Lacerda, Superintendente de Políticas de Segurança Pública da Sejusp/MS (peça 368, p. 5-9) :
20.16.	Depoimento do responsável pela parte administrativa da Sejusp/MS, em inquérito promovido pelo Ministério Público/MS, demonstra que o recorrente não teve nenhuma relação com a gestão dos contratos com a FCR e o Consórcio Internova (Convênio Senasp/MJ 53/2001) . Inclusive, jamais foi ouvido nesse inquérito.
20.17.	O recorrente limitou-se a encaminhar a parte técnica do edital da Tomada de Preços 2/2002 [que resultou na contratação da FCR] (TC Processo 031.017/2008-9, apenso, peça 157, p. 33 e ss.) Foi apenas membro da comissão especial de licitação nomeada pela Secretaria de Gestão - Seges, composta por nove integrantes, sem ter tido jamais a atribuição de ordenador de despesas. Portanto, atribuir-lhe exclusiva responsabilidade é uma injustiça.
20.18.	A Seges contratou a FCR para dar suporte técnico à comissão. O recorrente apenas solicitava a despesa, de acordo com o plano de trabalho do convênio, que era autorizada pelo ordenador. A contratação foi totalmente correta, com todas as garantias para o Estado.
20.19.	Portanto, requer que sejam anuladas quaisquer reprimendas que lhe tenham sido aplicadas, originárias de assuntos relativos à FCR.
20.20.	Análise:
20.21.	O recorrente foi citado e condenado ao pagamento de débito e multa somente por irregularidades na execução do Contrato Sejusp/MS 1/2001, celebrado com a Fundação Atech (Acórdão 1280/2011-TCU-Segunda Câmara, itens, 1.5.1.2 e 1.5.2.3, peça 1, p. 1-3; Acórdão 2293/2017-TCU-Plenário, itens 9.2.1, 9.3 e 9.4, peça 340, p. 1-2) .
20.22.	Portanto, são impertinentes as considerações de sua parte sobre pretensas 'reprimendas' sofridas em relação ao Contrato Sejusp/MS 53/2002, celebrado com a Fundação Cândido Rondon.
20.23.	Alegações da Fundação Cândido Rondon (peça 469) :
20.24.	Inexistência de Fraude à Licitação (p. 9-11) 
20.25.	Inexiste a suposta divergência entre as datas das assinaturas dos contratos entre o Governo do Estado de Mato Grosso do Sul e a recorrente (6/5/2002) e entre esta e a empresa Sutale Tecnologia Ltda. (17/4/2002) .
20.26.	Houve tão somente erro procedimental no contrato firmado com a Sutale, ao não ser prevista cláusula de sucesso na licitação de que a recorrente participava. Ou seja, a Sutale só seria contratada caso a recorrente fosse sagrada vencedora do certame.
20.27.	Para que pudesse participar da licitação, caberia à recorrente apresentar proposta técnica, como realmente apresentou, mediante o preenchimento das exigências constantes no edital. Isto justifica a assinatura de contrato anterior com a empresa Sutale.
20.28.	Não houve 'cartas marcadas' ou 'licitação dirigida', pois o referido edital foi disponibilizado em 18/3/2002, antes, portanto, da assinatura do contrato com a Sutale.
20.29.	Em sua defesa inicial, a recorrente comprova que, além dela, outras duas empresas manifestaram interesse em participar do certame (Ata 1 da Tomada de Preços Sejusp 2, de 22/2/2002) . Não há como punir a recorrente pelo fato de que outros supostos interessados deixaram de participar da concorrência!
20.30.	A recorrente cumpriu todas as suas responsabilidades contratuais, com a aprovação tácita da Sejusp/MS, que pagou todas as parcelas aventadas, sem fazer uso de suas prerrogativas de punir a contratada ou de desaprovar os serviços executados.
20.31.	Caso tenha havido alguma irregularidade, não foi por falha da recorrente, mas sim da contratante, que deve ser responsabilizada por essa Corte.
20.32.	Análise:
20.33.	A celebração de contrato pode ser complexa e envolve alocação de mão de obra e outros custos administrativos. Não há absolutamente motivo para que empresas incorram em tais ônus na pendência de procedimento administrativo como a licitação, cujo resultado, caso regularmente realizada, é incerto. Não é verossímil, portanto, que a recorrente tivesse firmado contrato com a Sutale sem ter conhecimento do desfecho da Tomada de Preços Sejusp/MS 2/2002, ainda que tivesse havido a inserção de 'cláusula de sucesso' no instrumento contratual.
20.34.	Aliás, o conhecimento do desfecho da licitação pela FCR fica bem claro no seguinte trecho do contrato por ela firmado com a Sutale: ' (...) estes pagamentos estão vinculados aos repasses que serão efetuados em decorrência do contrato de prestação de serviços que será firmado entre a SEJUSP/MS e a CONTRATANTE por conta do processo licitatório mencionado na cláusula primeira' (peça 342, p. 53, § 125) . Desnecessária e até contraditória a inserção de 'cláusula de sucesso' em instrumento que já adota expressamente o sucesso como pressuposto.
20.35.	A recorrente não especifica quais exigências de habilitação técnico-operacional do edital seriam supridas pela contratação da Sutale. Tampouco demonstra que tenha exigido desta a comprovação de capacidade técnica para atender a tais exigências. Não vinga, portanto, o argumento de que a subcontratação seria necessária para o atendimento a exigências técnicas do edital.
20.36.	A Sutale, a propósito, foi apenas uma das peças de uma cadeia de subcontratações, pois procedeu, por sua vez, à contratação da SP Comércio e Representações Ltda., para execução do mesmo objeto. Além disso, constam dos autos notas fiscais e autorizações de pagamento em favor da Asseplan - Cooperativa de Serviços Múltiplos, com a mesma finalidade (peça 342, p. 53, §§ 126-127) .
20.37.	O cerne da irregularidade está nos indícios de conhecimento antecipado do resultado da licitação pela recorrente, não havendo ilação alguma nos autos de que tal fato tenha decorrido dos termos do edital. Assim, o fato de o edital ter sido publicado antes da subcontratação em nada abona o fato desta ter precedido, de modo totalmente atípico, a contratação principal.
20.38.	A recorrente não foi punida somente pela falta de participação efetiva de outras empresas na Tomada de Preços Sejusp/MS 2/2002, mas sim pelo conjunto de evidências de fraude identificado nesse certame. Conforme registrado no relatório do acórdão recorrido:
a)	a sessão de julgamento do certame, em 22/4/2002, contou apenas com a participação da FCR;
b)	a FCR celebrou o contrato com a empresa Sutale Tecnologia Ltda., em 17/4/2002, com a finalidade de terceirizar os serviços inerentes ao Contrato 53/2002 (cinco dias antes, portanto, da abertura das propostas da Tomada de Preços 2/2002) ;
c)	logo em seguida, a empresa Sutale celebrou contrato com a SP Comércio e Representações Ltda., tendo como objeto os mesmos serviços pelos quais a FCR fora contratada;
d)	o sócio diretor da Sutale Carlos Alberto Collodoro participou direta e indiretamente de todos os supostos eventos dos 'serviços de assessoria' vinculados à concepção e à execução do denominado Pesp-DS/MS, aí incluídas a elaboração do edital de licitação pela Fundação Atech, a substituição da comissão de licitação responsável pela contratação do Consórcio Internova e a execução do objeto desse contrato.
20.39.	Em suma, como observa a Secex/MS, a Tomada de Preços 2/2002 foi dirigida de modo a garantir a participação informal do consultor Carlos Alberto Collodoro na implantação do Pesp-DS/MS, por meio da contratação da FCR e da Sutale.
20.40.	A recorrente, portanto, não logra desconstituir os indícios de fraude à licitação capitulados nos autos.
20.41.	Finalmente, o suposto cumprimento pela recorrente de suas responsabilidades contratuais em nada abona a irregularidade na sua contratação, sobretudo tendo em vista que esta não visou, pelo menos diretamente, a seu próprio benefício, mas sim ao de terceiro.
20.42.	Alegações da Fundação Cândido Rondon (peça 469) :
20.43.	Suposta Contratação Ilegal da Recorrente (p. 11-13) 
20.44.	A recorrente também se insurge contra a acusação de que a sua contratação teria sido ilegal, tendo em vista que teria desempenhado atividades de responsabilidade da comissão de licitação.
20.45.	A recorrente recebeu recursos federais oriundos do Convênio 54/2001 de forma estritamente legal, na forma pactuada no Contrato 53/2002. Apresentou sua proposta técnica ao contratante, que sabia como seria executado o contrato. Não houve qualquer transgressão aos princípios da inalienabilidade dos direitos e dos interesses públicos.
20.46.	A recorrente confeccionou o objeto do contrato, conforme atesta documento dado como desaparecido, mas depois localizado pela própria Secex/MS.
20.47.	Não cabe punir a recorrente por algo previsto em edital, firmado em contrato, devidamente executado e, por fim, aceito pelo contratante.
20.48.	O edital, em sua Cláusula 13, apontou como seriam realizados os pagamentos pelo contratante, com base em pareceres técnicos e jurídicos. Assim, não se pode punir a recorrente por algo que, no caso de culpa e/ou dolo, foi de responsabilidade única e exclusiva do contratante. Condenar a recorrente a devolver recursos financeiros nada mais é do que possibilitar o enriquecimento ilícito do contratante.
20.49.	Análise:
20.50.	A ilegalidade da contratação da Fundação Cândido Rondon, por meio do Contrato Sejusp/MS 53/2002, para o exercício de atos de competência privativa da comissão de licitação já foi demonstrada acima.
20.51.	Nos termos do referido contrato, cabia à FCR, quanto ao processo licitatório relativo ao Pacote 1 do Pesp-DS/MS (a Concorrência Sejusp/MS 1/2001, que resultou na contratação do Consórcio Internova) , a execução das seguintes atividades, em síntese (TC Processo 031.017/2008-9, apenso, peça 2, p. 35-36, item 1.1) : 1, 2 e 3) análise, avaliação e deliberação da documentação de habilitação, das propostas técnicas e das propostas comerciais; 4) julgamento final da tomada de preços; 5) elaboração dos documentos formais relativos aos itens anteriores.
20.52.	Ao longo dos autos, a Secex/MS demonstrou que:
a)	as atividades contratadas foram desempenhadas de maneira extremamente simples, resumindo-se a análise à apresentação de colunas indicando o cumprimento ou não pela única proposta apresentada na concorrência dos requisitos estabelecidos no edital (conforme se pode verificar no TC apenso, peça 3, p. 45-50, e peça 4, p. 1-13) ;
b)	houve uma cadeia de subcontratações, pois a FCR contratou a Sutale Tecnologia Ltda., que, por sua vez, contratou a SP Comércio e Representações Ltda., ambas com o escopo de executar o objeto do contrato entre a Sejusp/MS e a FCR;
c)	todos esses meandros contratuais tiveram por único objetivo agregar, de modo sub-reptício, a participação do consultor privado Carlos Alberto Collodoro, sócio diretor da Sutale, que seria, segundo suas próprias palavras, o mentor intelectual do Pesp-DS/MS;
d)	a contratação da FCR foi antieconômica, pois importou no pagamento de R$ 399.773 pelo Estado pelos mesmos serviços depois subcontratados pela entidade à empresa SP por apenas R$ 34.880;
e)	houve impugnação dos valores pagos à FCR na prestação de contas do Convênio Senasp/MJ 55/2001, não contestada pela Sejusp/MS, que procedeu, em 2008, ao recolhimento dos valores contestados, acrescidos dos devidos encargos legais.
20.53.	Conclui-se que a recorrente não executou o objeto do contrato tal como previsto no respectivo instrumento, cobrou preço incompatível com os serviços efetivamente prestados, além de ter feito uso do ajuste para o alcance de objetivos estranhos ao interesse público, visando ao benefício de terceiro. Por esses motivos, entende-se que deve ser mantido o débito que lhe foi imposto pelo acórdão condenatório.
21.	A realização de despesas após a expiração da vigência (Convênio 92/2000) e a falta de extratos bancários para a demonstração da execução financeira (Convênios 93 e 95/2000) 
21.1.	Alegações de Emi Kiuchi, Coordenadora-Geral de Gestão do FNSP (peça 396) :
21.2.	Realização de despesas após a expiração da vigência do convênio (p. 8-10) 
21.3.	É sabido que o art. 8º da IN STN/MF 1/1997 veda a realização de pagamentos realizados antes ou depois da vigência do convênio. Mas também dispõe, no art. 23, que a 'função gerencial fiscalizadora será exercida pelos órgãos/entidades concedentes dos recursos, dentro do prazo regulamentar de execução/prestação de contas do Convênio, ficando assegurado aos seus agentes qualificados o poder discricionário de reorientar ações e de acatar ou não justificativas com relação às eventuais disfunções havidas na execução, sem prejuízo da ação das unidades de controle interno e externo'.
21.4.	Assim, a Senasp, quanto aos veículos pagos após a vigência do Convênio 92/2000, considerou os princípios da finalidade e da supremacia e indisponibilidade do interesse público, tendo em vista o atendimento de uma demanda social de relevância e a importância do objeto e dos itens que foram executados.
21.5.	Com base na supremacia do interesse público, o pensamento da gestão, à época, era o alcance da política de segurança pública, dentro da nova sistemática proposta pelo FNSP e diante dos diagnósticos alarmantes sobre a insegurança no país, que justificavam o esforço em compreender falhas temporais.
21.6.	Com base na indisponibilidade do interesse público, o objetivo da decisão foi o de não onerar injustificadamente a sociedade, restringindo o seu acesso a um sistema mais bem aparelhado de segurança.
21.7.	Considerando as normas federais subsequentes que regulamentaram as transferências voluntárias, os pareceres da equipe técnica da Senasp ganham amparo. Aplica-se a prescrição normativa vigente à época da celebração do convênio, mas as prescrições posteriores poderão ser aplicadas se beneficiarem a consecução do objeto.
21.8.	Alegações de José Dirceu Galão, Assessor Técnico/Senasp (peça 418) :
21.9.	Realização de despesas após a expiração da vigência do convênio (p. 10-12 e 14) 
21.10.	O justificado atraso na entrega dos veículos, caso ensejasse reprovação de prestação de contas, implicaria colocar os bens adquiridos sub judice, com sua possível indisponibilidade aos beneficiários do convênio. Seria inexigível conduta diversa do recorrente, o que atenua sua culpabilidade.
21.11.	O atraso foi pequeno em relação a aquisições dessa natureza e, durante esse período, o rendimento bancário foi revertido ao convênio.
21.12.	Tal irregularidade, apontada como grave no acórdão recorrido, não é mais considerada injustificável nas prestações de contas de convênios. Precedentes da jurisprudência dessa Corte corroboram a tese de que o pagamento após encerramento da vigência do convênio não caracteriza irregularidade grave.
21.13.	Análise:
21.14.	O dispositivo da IN STN 1/1997 que faculta ao concedente, em sua função fiscalizadora, acatar justificativas relativas a disfunções havidas na execução dos convênios deve ser interpretado de forma a contemplar eventos que realmente tenham fugido ao controle do convenente, a exemplo de caso fortuito e força maior, e não a premiar sua incúria e imprevidência. No caso, não se apresentou justificativa relevante alguma para a inobservância da vigência do convênio, limitando-se os recorrentes a enunciar generalidades acerca da suposta necessidade de relevar a intempestividade da despesa em nome do atendimento ao interesse público.
21.15.	Alegam os recorrentes que normas federais subsequentes passaram a admitir a realização de despesas após a vigência do convênio. Citam as Portarias Interministeriais 127/2008 e 507/2011, que permitiram efetuar pagamento em data posterior à vigência do instrumento, desde que autorizado pela autoridade competente do concedente e que o fato gerador da despesa tenha ocorrido durante a vigência. Também a Portaria Interministerial 424/2016, que contém a mesma permissão, mas deixou de requerer a referida autorização.
21.16.	No entanto, trata-se de exceção limitada à hipótese bastante específica de despesa com fato gerador ocorrido durante a vigência do instrumento, como poderia ocorrer, por exemplo, em uma aquisição parcelada. Mas não é o que se verifica no caso em questão, como se verá a seguir.
21.17	O Convênio Senasp/MJ 92, de 1/12/2000 (peça 146, p. 23-33) , foi firmado no valor de R$ 4.462.878,20, sendo R$ 4.057.161,38 provenientes da União, concedente, e R$ 405.716,82 do Estado do Mato Grosso do Sul, convenente (Cláusula Quarta, peça 146, p. 26) .
21.18	O respectivo plano de trabalho, de 31/10/2000 (peça 146, p. 11-14) , no item 3 do seu Anexo I, previa a aquisição de 'Meios de Transporte para Operações (...) , com equipamento de comunicação, compativeis com sistema de localização por AVL', entre os quais: 26 viaturas tipo furgão, ao preço unitário de R$ 48.500,00; 3 viaturas tipo furgão, ao preço unitário de R$ 50.500,00; e 33 viaturas 'para atividades de investigação, com comunicação VHF', ao preço unitário de R$ 16.500,00.
21.19.	Nas razões de justificativa de José Dirceu Galão, encontram-se 'Confirmações de Venda', da General Motors do Brasil Ltda. à Sejusp/MS, de 33 veículos do Lote 2, ao preço unitário de R$ 17.000,00, em 23/2/2001 (peça 135, p. 11) , e de 38 veículos, ao preço unitário de R$ 51.990,00, em 3/4/2001 (sendo 22 veículos do Lote 1 e 16 veículos do Lote 2, cf. peça 135, p. 14-15) .
21.20.	Nessa mesma peça, encontram-se a homologação do Pregão 2/2001, em 19/3/2001, que adjudicou à General Motors os veículos do Lote 2, no valor unitário de R$ 17.000,00 (peça 135, p. 12-13) , e a do Pregão 4/2001, em 18/4/2001, que adjudicou à mesma empresa os veículos dos Lotes 1 e 2, no valor unitário de R$ 51.990,00 (peça 135, p. 17) .
21.21.	Verifica-se que os atos homologatórios descrevem a aquisição de veículos com os mesmos preços unitários das confirmações de venda e com as mesmas designações de lote. Verifica-se, ainda, que os preços unitários dos atos homologatórios e das confirmações de venda são próximos aos das viaturas previstas no plano de trabalho do Convênio 92/2000, sendo que a quantidade adquirida do veículo de menor valor foi exatamente a mesma (33) , enquanto que a do veículo de maior valor foi um pouco maior (38 x 29) .
21.22.	Os contratos de aquisição dos veículos não se encontram nos autos.
21.23.	A Nota Técnica CGGF/Decasp 53/2002, de 19/3/2002, que tratou da análise da prestação de contas final do Convênio 92/2000, informa que o seu período de vigência se estendeu de 1/12/2000 a 24/1/2002 (peça 134, p. 35-37) .
21.24.	Nas razões de justificativa de Emi Kiuchi, encontra-se reprodução do quadro abaixo, em que se detalha a forma de pagamento dos 13 veículos cuja aquisição intempestiva é questionada neste tópico (peça 134, p. 3) :
21.25.	Nota-se que os valores unitários são os mesmos das confirmações de venda e dos atos homologatórios, sendo razoável supor, à luz do exposto acima, que se trate de veículos previstos no Convênio 92/2000.
21.26.	Assim sendo, resumindo as informações disponíveis, o convênio foi firmado em 1/12/2000, os certames licitatórios para aquisição dos veículos foram homologados em 19/3 (Corsa) e 18/4/2001 (Blazer) e as respectivas vendas foram confirmadas em 23/2 (Corsa) e 3/4/2001 (Blazer) . Finalmente, a aquisição dos veículos foi empenhada em 13/11/2001 (Corsa) e em 13/11/2001 e 31/5/2002 (Blazer) e as ordens bancárias foram emitidas em 21/5/2002 (Corsa) e em 21/5 e 31/5/2002 (Blazer) .
21.27.	Há aparente inconsistência no fato das datas de confirmações de venda dos veículos serem anteriores às de homologações de licitação.
21.28.	Ao contrário do que afirmam os recorrentes, houve um longo interregno, de mais de um ano, entre as homologações das licitações (em março e abril de 2001) e a emissão das OBs (em maio de 2002) . E maior ainda, a partir das confirmações de venda. A esse propósito, em suas razões de justificativa, José Dirceu Galão alegou que (peça 135, p. 2) :
Em se tratando de bem industrial, é de se esperar que entre a contratação e a entrega haja um lapso temporal. O processo de produção, adaptação e entrega de um automóvel especial, adaptado à finalidade de segurança pública, não é produto comum, o que poderia justificar algum atraso em sua entrega. Mesmo após a entrega, questões de regularidade documental e fiscal das empresas ou outras formalidades podem atrasar a efetivação do pagamento (...) .
21.29.	No entanto, não foi apresentado qualquer elemento objetivo para justificar o decurso de mais de um ano entre as OBs/confirmações de venda e os pagamentos/entregas. Se havia dificuldades na produção de veículos especiais, seria de esperar que os gestores estaduais questionassem a empresa sobre isso e que esta fornecesse alguma explicação razoável. Também seria de esperar que os gestores federais, ora recorrentes, atentassem para esse fato e cobrassem justificativas dos convenentes. E que os questionassem sobre eventuais dificuldades nos procedimentos de pagamento.
21.30.	Cabe ressaltar, outrossim, que não só as três OBs foram emitidas cerca de quatro meses após o término da vigência do convênio, mas também a 2002NE00027, relativa à aquisição de veículos Blazer, no valor de R$ 103.980,00, correspondente a quase um terço do valor total dos 13 veículos em consideração. Ou seja, meses depois do término da vigência, uma expressiva parcela da despesa considerada não havia passado sequer pelo primeiro estágio da despesa previsto na Lei 4.320/1964.
21.31.	Portanto, nada indica que, mesmo sob a égide da nova legislação, os atos praticados pelos recorrentes deixariam de recair na mesma irregularidade que lhes foi atribuída nos presentes autos. Ainda que se ignore a necessidade de autorização do concedente, é certo que, meses depois do término da vigência do convênio, os pagamentos e as entregas ainda não tinham sido efetuados, sem motivo justificável, e uma expressiva parcela das despesas sequer tinha sido empenhada. Não há dúvida, portanto, que os fatos geradores das despesas em questão não ocorreram durante o prazo de vigência do convênio, o que afasta a exceção prevista na nova legislação.
21.32.	Assim sendo, afastada qualquer possibilidade de aplicação excepcional de legislação posterior aos fatos em favor dos recorrentes, o que se verifica, objetivamente, é que não negam a ocorrência da irregularidade e não têm sucesso em suas tentativas de relevá-la.
21.33.	Nada obstante, o recorrente José Dirceu Galão prossegue por outra vertente, ao alegar a inconveniência da reprovação da prestação de contas, porque, segundo afirma, importaria em colocar sub judice os bens adquiridos, em prejuízo da comunidade atendida por eles. Não é esse o caso. Como já discutido acima, as irregularidades imputadas aos recorrentes e a outro gestor da Senasp/MJ não tiveram qualquer relação com o débito relacionado ao Contrato 1/2001, celebrado com a Fundação Atech. Portanto, se tomadas isoladamente, não motivariam a instauração de TCE e, muito menos, de processo judicial.
21.34	Voltando ao caso das aquisições de veículos, como não se discute sua pertinência com o objeto do Convênio 92/2000, aplica-se a substancial jurisprudência do TCU no sentido de que:
É possível considerar como falha formal a execução de despesas fora da vigência do convênio, em situações em que reste comprovado que os dispêndios contribuíram para o atingimento dos objetivos pactuados.
Acórdão 10530/2018-TCU-Primeira Câmara, Relator Benjamin Zymler.
21.35	No mesmo sentido, entre outros: Acórdão 5750/2016-TCU-Primeira Câmara, Relator Weder de Oliveira; e Acórdãos 2307/2017, Relator José Mucio Monteiro; 5674/2015, Relator Vital do Rêgo; e 3488/2012, Relator André de Carvalho, todos da 2ª Câmara.
21.36.	Desse modo, essa irregularidade provavelmente não justificaria a desaprovação das contas, mas apenas a anotação de ressalva, de modo que ostenta menor gravidade. Mas não a ponto de motivar a exclusão da sanção aplicada, como pretende o recorrente, tendo em vista que sua ocorrência foi flagrante e indicativa de falta de organização e de desprezo pelo cumprimento da legislação vigente por parte do convenente.
21.37.	Alegações de Emi Kiuchi, Coordenadora-Geral de Gestão do FNSP (peça 396) :
21.38.	Falta de extratos bancários para a demonstração da execução financeira dos convênios (p. 10-11) 
21.39.	Destaca-se que a tese da instrumentalidade das formas pressupõe que, mesmo que o ato seja realizado fora da forma prescrita em lei, se atingir seu objetivo, será válido. Essa tese não cria precedente preocupante que possa vir a dificultar outras análises do TCU, que prima pela análise do caso concreto, pela busca da verdade real e pelo alcance da finalidade e do interesse públicos.
21.40.	Ademais, a recorrente reforça o ethos institucional temporal em que se encontrava a equipe técnica da Senasp e toda a conjuntura da gestão da política pública de segurança, quando da emissão dos pareceres.
21.41.	A evolução no nível de gestão das parcerias foi inquestionável com o tempo, com a maturação das ações e o assentamento da estrutura organizacional da Senasp.
21.42.	A gestão de convênios, neste histórico mais recente, sofreu inúmeras alterações e aperfeiçoamentos em decorrência de falhas sistêmicas comuns a toda a gestão federal.
21.43.	Alegações de José Dirceu Galão, Assessor Técnico/Senasp (peça 418) :
21.44.	Falta de extratos bancários para a demonstração da execução financeira dos convênios  (p. 12-14) 
21.45.	Havia entendimento dos técnicos à época de que os extratos da Caixa e os do Siafem seriam juridicamente equivalentes, por conterem o mesmo conteúdo. Tal identidade ficou comprovada posteriormente, pelo cotejamento entre ambos.
21.46.	Nesse sentido, o recorrente socorre-se do princípio da instrumentalidade das formas e do princípio da eficácia, conforme jurisprudência do TCU.
21.47.	O gestor cuidou de não aceitar a aprovação de prestação de contas sem antes solicitar ao convenente a sua complementação, em relação aos extratos bancários, o que atenua sua culpabilidade.
21.48.	Análise:
21.49.	Verifica-se que os recorrentes não contestam a ocorrência da irregularidade. Apenas requerem que seja relevada, com base no princípio da instrumentalidade das formas, pelo reconhecimento da equivalência entre extratos bancários e extratos contábeis para fins de prestação de contas.
21.50.	Contudo, embora os extratos do Siafem tenham-se mostrado fidedignos no caso concreto, os recorrentes não demonstram que o fossem de um modo geral, de modo a permitir considerá-los tão confiáveis quanto os extratos bancários. Assim, não afastam a temeridade da sua conduta, no sentido de que poderia ter dado ocasião a outras irregularidades, inclusive eventual dano ao Erário, devido a possíveis incorreções do extrato utilizado.
21.51.	Ademais, recordem-se as observações da Secex/MS sobre os inconvenientes para o exercício do controle por esta Corte de Contas de se autorizar o procedimento adotado pelos recorrentes, que, por incúria no cumprimento de uma obrigação singela, obrigaram a unidade técnica a promover diversas diligências, retardando o andamento do processo.
21.52.	As circunstâncias acessórias elencadas pelos recorrentes (conjuntura institucional, pedido de complementação de prestação de contas que não foi atendido...) não se mostram suficientemente relevantes para atenuar a grave irregularidade cometida ao aprovarem prestações de contas destituídas de extratos bancários fidedignos (documentos essenciais para esse fim, juntamente com as notas fiscais e ordens de pagamento, como bem observado pela unidade técnica) .
21.53.	Por esses motivos, não merecem acolhida as alegações apresentadas.
21.54.	Alegações de José Dirceu Galão, Assessor Técnico/Senasp (peça 418) :
21.55.	Erro de imputação por ausência de nexo causal entre a conduta e os requisitos do tipo legal (p. 7-9) 
21.56.	O dano ao Erário levantado e atribuído a outros responsáveis trata de consultoria e implantação de sistemas de informação na Sejusp/MS, o que não tem correlação com as irregularidades atribuídas ao recorrente. Trata-se, portanto de vinculação de responsabilidade por fatos distintos a agentes distintos.
21.57.	Se os autos tivessem somente extratos da Caixa, isso não faria diferença alguma quanto aos fatos referentes às irregularidades nos sistemas de informação. Sobre o outro fato, os veículos adquiridos estavam previstos no plano de trabalho e foram adquiridos e entregues. Não têm relação alguma com o dano ao Erário apurado.
21.58.	Análise:
21.59.	Nenhum dano ao Erário foi imputado ao recorrente, mas tão somente ter dado assentimento ao descumprimento de dispositivos da IN STN 1/1997 na execução dos Convênios Senasp/MJ 92, 93 e 95/2000 (Acórdão 1280/2011-TCU-Segunda Câmara, itens 1.5.2.2.1 e 2, peça 1, p. 3) , em razão do que foi apenado com multa (Acórdão 2293/2017-TCU-Plenário, item 9.5, peça 340, p. 2) .
21.60.	Portanto, eventual desconstituição do dano considerado, em atendimento às alegações levantadas no presente tópico, não elidiria as irregularidades mencionadas e não desconstituiria as sanções aplicadas ao recorrente, de modo que as alegações são irrelevantes.
21.61.	Alegações de José Dirceu Galão, Assessor Técnico/Senasp (peça 418) :
21.62.	Comunicabilidade entre as condições objetivas e subjetivas de outros agentes públicos no mesmo processo (p. 15) 
21.63.	O recorrente, assessor do gabinete à época, compartilha das mesmas condições objetivas do então Secretário Nacional de Segurança Pública, Cláudio Tucci, cujas razões de justificativa foram acolhidas pela unidade técnica.
21.64.	Análise:
21.65.	Não existe a pretensa similaridade de situações. Todos os responsáveis reconheceram, em suas razões de justificativa, terem ciência das irregularidades (peças 135, 136 e 137) . Porém, o então Secretário, Cláudio Tucci, foi isento de responsabilidade porque: 1) se considerou ser 'razoável inferir que não lhe cabia uma análise pormenorizada dos processos submetidos à sua apreciação, mormente quando acompanhado de pareceres jurídicos e da sua área técnica que avalizavam a respectiva prestação de contas' (peça 342, p. 67, § 217) ; 2) permaneceu na função por curto período, de apenas três meses, entre 11/4 e 11/7/2002 (ibidem, p. 65) .
21.66.	Ora, nenhuma dessas duas circunstâncias se comunica ao recorrente, como assessor de gabinete, à época das irregularidades. Logo, não procede a alegação apresentada.
22.	A celebração de convênios com o objetivo de contratação de gerência (Convênios 92 e 95/2000) 
22.1.	Alegações de Pedro Alberto da Silva Alvarenga, Secretário Nacional de Segurança Pública (peça 400, p. 2-3) :
22.2.	Os projetos básicos apresentados à Senasp eram analisados pela equipe de assessores da própria secretaria, que emitiam parecer técnico. Depois, eram encaminhados à Consultoria Jurídica do Ministério da Justiça, para apreciação e análise das minutas de convênios, que eram aprovadas, ou não, e restituídas à Senasp.
22.3.	No corpo dos projetos básicos dos Convênios 92 e 95/2000, consta a inclusão de projetos com nominação de 'Gerenciamento'. Quanto a isso, observa-se que, ou o assunto passou despercebido nas análises técnica e jurídica ou a interpretação foi acolhida em função do descrito em cada um dos projetos ou, ainda, não foi contratado serviço de gerência, mas sim de consultoria.
22.4.	A Cláusula Décima Sexta dos convênios veda a realização de despesas a título de taxa de administração, de gerência ou similar. Logo, estão claros, subentendidos, o não avalizar e a glosa da despesa.
22.5.	Na posição de Secretário Nacional de Segurança Pública, o recorrente não tinha disponibilidade para se dedicar às análises de convênios. Porém, entendia ser correto o procedimento de apreciação adotado.
22.6.	A aprovação da prestação de contas dos convênios em questão comprova a boa-fé na aplicação dos recursos públicos envolvidos.
22.7.	Análise:
22.8.	Convém lembrar que o recorrente foi punido com multa 'por ter avalizado e procedido à celebração dos convênios nº 92 e 95/2000 com manifesto projeto de contratação de gerência para execução dos demais projetos conveniados, em afronta ao comando do art. 8º, inciso I, da IN/STN 01/97' (Acórdão 1280/2011-TCU-Segunda Câmara, item 1.5.2.4, peça 1, p. 3, e Acórdão 2293/2017-TCU-Plenário, item 9.5, peça 340, p. 2) .
22.9.	Ao proceder à celebração dos convênios, o recorrente não praticou ato meramente formal, mas deu assentimento expresso à análise de sua equipe de assessores e ao parecer jurídico, assumindo a responsabilidade pela idoneidade jurídica desses atos, na qualidade de autoridade competente para a sua execução. Se entendia que não tinha disponibilidade para se dedicar à análise de convênios, não deveria proceder à sua celebração.
22.10.	A par de reconhecer que a mencionada irregularidade pode ter passado despercebida por sua assessoria, o recorrente alega que o serviço contratado poderia não ser de gerência, mas sim de consultoria. Cita como exemplo o Projeto 140 do Convênio 92/2000, que teria como objetivo 'definir a solução global de treinamento a ser adotada pela SSP/MS'. Mas não explica qual o motivo, então, da 'explícita estipulação de arbitrária percentagem incidente sobre o montante de recursos conveniados para fins de remuneração' apontada pela unidade técnica, que não é contraditada pela previsão de projetos com títulos vagos e sem sentido prático, como o mencionado.
22.11.	O recorrente afirma, ainda, que a realização de despesas a título de taxa de administração não era avalizada pelos convênios, pois continham dispositivo que as vedava. É claro, no entanto, que esse dispositivo se tornou mera exposição de princípios, tornada inócua, na prática, pela previsão de contratação de gerência inclusa no objeto dos ajustes.
22.12.	Finalmente, quanto à aprovação das prestações de contas dos convênios questionados pela Senasp/MJ, rememoram-se as considerações acima sobre a ausência de qualquer efeito vinculante dessa decisão sobre a apreciação destas contas especiais pelo TCU.
22.13.	Por esses motivos, deve ser mantida irregularidade imputada ao recorrente de que trata o presente tópico.
23.	O pagamento de 90% do valor contratado no ato da sua assinatura (Contrato 1/2001 - Atech; Convênios 92, 93 e 95/2000) 
23.1.	Alegações da Fundação Ezute (Atech) (peça 466, p. 23-26) :
23.2.	Não cabe ao particular estipular as cláusulas do contrato administrativo, o que faz com que não se possa imputar-lhe responsabilidade por essas cláusulas, mas apenas por eventual descumprimento contratual.
23.3.	Sequer foi alegado prejuízo decorrente do modo de pagamento estipulado.
23.4.	A forma do cronograma de desembolso pactuada decorreu do escopo contratual, que era a prestação de serviços de concepção de um sistema de segurança.
23.5.	Análise:
23.6.	Essa irregularidade não foi imputada à recorrente, mas sim aos gestores da Sejusp/MS que atestaram as notas fiscais sem que tivesse havido prestação de serviço equivalente, à época dos pagamentos em questão. Portanto, em nada lhe aproveitam as alegações apresentadas neste tópico.
24.	A dosimetria da multa aplicada
24.1.	Alegações de Almir Silva Paixão, Secretário de Estado de Justiça e Segurança Pública/ MS (peça 367, p. 25-26) :
24.2.	A aplicação de qualquer tipo de sanção exige razoabilidade e proporcionalidade. Entretanto, o recorrente não ordenou despesas, os serviços contratados foram efetivamente prestados e foram glosadas despesas não quitadas com recursos federais, de modo que a fixação de multa em patamar elevado carece de razoabilidade.
24.3.	A falta de razoabilidade e de proporcionalidade é evidente, pois não há acusação de desvio de recursos públicos e o patrimônio do recorrente é compatível com seus rendimentos.
24.4.	Caso mantida a multa, deve basear-se no art. 268, inc. II, do RI/TCU, e não no art. 57 da Lei 8.443/1992, e deve ser fixada em valor mínimo.
24.5.	Análise:
24.6.	Os argumentos do recorrente acerca de sua condenação em débito com base no art. 57 da Lei 8.443/1992 foram todos refutados acima, de modo que não deve prosperar sua pretensão de anulá-lo, tampouco a de anular ou reduzir a multa que lhe foi imposta em decorrência desse débito.
24.7.	O recorrente também foi condenado ao pagamento da multa do art. 58 da Lei 8.443/1992 (à qual corresponde a do art. 268 do RI/TCU) , em razão de outras irregularidades. Mas essa multa foi subsumida pela multa associada ao débito. Persistindo esta última, como ora se propõe, não há que se cogitar da aplicação da primeira.
24.8.	Também devem ser rejeitadas, portanto, as alegações do recorrente quanto à capitulação legal e ao valor das sanções pecuniárias que lhe foram aplicadas.
INFORMAÇÃO ADICIONAL
25.	O recorrente João Batista Mendes manifestou interesse em sustentação oral (peça 398, p. 3) , por ocasião do julgamento do presente recurso, pedido que deve ser deferido, nos termos do art. 168 do RI/TCU. A notificação da parte acerca do deferimento de seu pedido deve ser realizada na forma prevista no art. 3º da Portaria TCU 239/2000 c/c art. 141, § 4º, do RI/TCU.
CONCLUSÃO
26.	Das análises anteriores, conclui-se que não merecem acolhida as alegações e justificativas apresentadas pelos recorrentes, a não ser quanto à capitulação legal da multa aplicada a alguns deles.
27.	Com base nessa conclusão, propõe-se o conhecimento dos recursos interpostos, para que lhes seja denegado provimento ou concedido provimento parcial, apenas quanto à mencionada capitulação legal, nos casos pertinentes.
PROPOSTA DE ENCAMINHAMENTO
28.	Ante o exposto, submete-se à consideração superior a presente análise dos recursos de reconsideração interpostos por Almir Silva Paixão, Ivan Gibim Lacerda, Fundação Ezute, Fundação Cândido Rondon, Mirgon Eberhardt, Pedro Alberto da Silva Alvarenga, Emi Kiuchi, José Dirceu Galão e João Batista Mendes contra o Acórdão 2293/2017-TCU-Plenário, propondo-se, com fundamento no art. 32, inciso I, e 33, da Lei 8.443/1992 c/c o art. 285, caput e § 1º, do RI/TCU:
a)	conhecer dos recursos de Almir Silva Paixão, Ivan Gibim Lacerda, Fundação Ezute, Fundação Cândido Rondon, Mirgon Eberhardt, Pedro Alberto da Silva Alvarenga, Emi Kiuchi e João Batista Mendes e, no mérito, negar-lhes provimento;
b)	conhecer do recurso de José Dirceu Galão e, no mérito, dar-lhe parcial provimento, para excluir do fundamento legal da multa que lhe foi aplicada o inc. III do art. 58 da Lei 8.443/1992, estendendo essa mesma providência, com fundamento no art. 281 do Regimento Interno do TCU, a João Batista Mendes e Emi Kiuchi;
c)	dar a seguinte redação aos itens 9.5 e 9.6 do acórdão recorrido:
'9.5. rejeitar as razões de justificativa apresentadas por João Batista Mendes, Emi Kiuchi e José Dirceu Galão, aplicando-lhes, individualmente, a multa prevista no art. 58, inciso II, da Lei nº 8.443, de 1992, no valor de R$ 30.000,00 (trinta mil reais) , fixando-lhes o prazo de 15 (quinze) dias, contados da notificação, para que comprovem, perante o Tribunal, nos termos do art. 214, III, 'a', do RITCU, o recolhimento das referidas quantias aos cofres do Tesouro Nacional;
9.6. rejeitar as razões de justificativa apresentadas por Mirgon Eberhardt e Pedro Alberto da Silva Alvarenga, aplicando-lhes, individualmente, a multa prevista no art. 58, incisos II e III, da Lei nº 8.443, de 1992, no valor de R$ 30.000,00 (trinta mil reais) , fixando-lhes o prazo de 15 (quinze) dias, contados da notificação, para que comprovem, perante o Tribunal, nos termos do art. 214, III, 'a', do RITCU, o recolhimento das referidas quantias aos cofres do Tesouro Nacional;'
d)	renumerar os itens 9.6 a 9.15 e respectivos subitens do acórdão recorrido para 9.7 a 9.16;
e)	deferir o pedido de sustentação oral formulado por João Batista Mendes, nos termos do art. 168 do RI/TCU, devendo o requerente ser notificado nos moldes previstos no art. 3º da Portaria TCU 239/2000 c/c art. 141, § 4º, do RI/TCU;
f)	encaminhar os autos ao Ministério Público para seu pronunciamento, conforme determinado pelo Ministro Relator à peça 485;
g)	dar conhecimento aos recorrentes e aos demais interessados da decisão que vier a ser prolatada."
6.	Por seu turno, o secretário da Serur acompanhou a proposta formulada pelo auditor, no sentido de negar provimento aos recursos de reconsideração interpostos por Almir Silva Paixão, Ivan Gibim Lacerda, Mirgon Eberhardt, Pedro Alberto da Silva Alvarenga, Fundação Ezute e Fundação Cândido Rondon. 
7.	Contudo, divergiu do exame das razões recursais apresentadas pelos servidores da Secretaria Nacional de Segurança Pública - João Batista Mendes, Emi Kiuchi e José Dirceu Galão, propondo dar provimento aos seus recursos com o fim de tornar insubsistente a multa que lhes foi aplicada pelo item 9.5 do acórdão recorrido. 
8. 	Transcrevo os fundamentos da divergência do titular da secretaria especializada (peça 540) , que contou com a anuência do Ministério Público junto ao TCU (peça 551) :
"9. De início, realço que esses três responsáveis não respondem pela celebração dos convênios ou por falhas associadas à execução ou ao acompanhamento dos ajustes, e sim pela aprovação das contas com as duas inconformidades referidas.  
10. Sobre a primeira delas, a realização de despesas (no caso, o efetivo pagamento de despesas que já estavam contratadas) fora da vigência do convênio não pode ser examinada apenas em tese, sem levar em conta as circunstâncias concretas em que se deram os pagamentos. 
11. É certo que a IN STN 1/97, em seu art. 8º, V, vedava peremptoriamente a realização de despesas após o término da vigência do convênio, sem sequer excepcionar a situação de despesas que já haviam sido contratadas durante a vigência do ajuste, mas que ainda dependiam de alguma providência para que pudessem ser pagas.
12. O rigor dessa vedação foi sendo abrandado por normas posteriores, a exemplo da Portaria Interministerial MP/MF/CGU 127/2008, cujo art. 39, VI, proibia a prática, "salvo se expressamente autorizada pela autoridade competente do concedente ou contratante e desde que o fato gerador da despesa tenha ocorrido durante a vigência do instrumento pactuado". 
13. Nessa linha também seguiu a jurisprudência do Tribunal, que pondera as circunstâncias do caso concreto ao examinar a regularidade do ato. Vejam-se, por exemplo, os seguintes enunciados:
É possível considerar como falha formal a execução de despesas fora da vigência do convênio, em situações em que reste comprovado que os dispêndios contribuíram para o atingimento dos objetivos pactuados (Acórdão 10530/2018-TCU-Primeira Câmara. Min. Benjamin Zymler) .
A utilização dos recursos fora do prazo de vigência do convênio, desde que haja pertinência com o objeto do ajuste, não é motivo, por si só, para a imputação de débito (Acórdão 7427/2016-TCU-Segunda Câmara. Min. Vital do Rêgo) .
Embora configure irregularidade, considera-se, em caráter excepcional, não haver débito em decorrência de despesas realizadas fora da vigência do convênio, mormente quando relacionadas a seu objeto, em situações em que reste comprovado que o pactuado foi devidamente cumprido (Acórdão 2307/2017-TCU-Segunda Câmara. Min. José Mucio Monteiro) .
A realização de despesa após o fim da vigência do convênio não enseja necessariamente a irregularidade das contas, devendo ser analisadas as circunstâncias do caso concreto a fim de se avaliar a gravidade da conduta (Acórdão 5750/2016-TCU-Primeira Câmara. Min. Weder de Oliveira) .
14. No caso em exame, os agentes responsabilizados não foram os executores das despesas, mas os responsáveis pelo exame da prestação de contas. Esses agentes tinham diante de si as alternativas de aceitar ou de impugnar os pagamentos já realizados (impugnação essa que, no caso, teria impactos relevantes, discutidos adiante) .
15. A ponderação feita pela jurisprudência do TCU é realmente necessária para mitigar o rigor da antiga previsão contida na IN STN 1/1997 (relativizada pelas normas posteriores) , pois a despesa pública é um procedimento dividido em sucessivas etapas (licitação, empenho, contratação, liquidação, ordenação do pagamento e efetivo pagamento) . E como a última etapa só pode ocorrer após o recebimento e conferência dos bens, eventual atraso na entrega pode comprometer o pagamento tempestivo (ainda na vigência do convênio) , embora o bem já estivesse licitado e contratado - ou seja, já tivesse ocorrido, na vigência do ajuste, o fato gerador do futuro pagamento.
16. Essa possibilidade é ainda mais acentuada no caso de produtos ou serviços de maior complexidade, como na hipótese, em que se exigia a produção industrial de viaturas com uma série de adaptações para seu emprego na atividade de segurança pública (vd. §§ 21.18 e ss. do exame antecedente) .
17. Nessa hipótese, por se tratar de produtos industriais feitos sob demanda, é natural a complexidade não só da produção, mas também do posterior recebimento dos bens, que devem passar pelos necessários testes de conformidade dos sistemas de comunicação, de GPS etc., o que contribui para retardar o pagamento.
18. Até por isso, no exame da regularidade do pagamento há de se verificar se "o fato gerador da despesa tenha ocorrido durante a vigência do instrumento", como passou a esclarecer as normas que sucederam a IN STN 1/1997, e, ademais, se "resta comprovado que os dispêndios contribuíram para o atingimento dos objetivos pactuados", como exigido pela jurisprudência do TCU. 
19. Essas duas condições são atendidas no caso em exame. Com efeito, durante a vigência do convênio (de 1/12/2000 a 24/1/2002, cf. § 21.23 do exame antecedente) houve a licitação, a homologação dos certames (19/3/2001 e 18/4/2001, cf. § 21.20 do exame) , a contratação e a requisição dos bens ("confirmações de venda", de 23/2/2001 e 3/4/2001, cf. §§ 21.19 do exame) . 
20. Pelas explicações existentes nos autos, houve atraso na entrega das viaturas, não tendo sido juntados no processo os termos do contrato, para que se pudesse dimensionar esse atraso em relação ao prazo originalmente previsto. De todo modo, da representação em apenso (TC Processo 031.017/2008-9) , que deu origem a esta TCE, constam as notas fiscais dos veículos "Blazer", emitidas em 25/2/2002 (peça 250, p. 43 e 45 da representação) , cerca de um mês após a expiração do convênio, em 24/1/2002.
21. Nota-se, portanto, que ao se encerrar o ajuste, os veículos em questão já estavam em produção e foram faturados e entregues logo após, ocorrendo o pagamento no mês de maio de 2002 (cf. ordens bancárias indicadas no § 21.24 do exame antecedente) .
22. Não pairam dúvidas, portanto, de que o fato gerador da despesa - a contratação e a efetiva ordem de produção dos veículos adaptados - ocorreram na vigência do convênio, como evidencia a cronologia bem detalhada nos autos. 
23. Além disso, não foi objeto de contestações, no processo, o fato invocado pelos gestores do órgão concedente, de que até o efetivo pagamento os valores permaneceram na conta vinculada ao convênio, com os rendimentos financeiros revertidos em benefício do ajuste (§ 21.11 do exame) .
24. Nesse contexto, entendo ser razoável a decisão do órgão concedente, de não impugnar a prestação de contas por esse motivo e permitir que os recursos permanecessem afetados ao pagamento dos veículos, cuja produção fora encomendada durante a vigência do ajuste. 
25. Na visão dos gestores, admitir o pagamento dos veículos já demandados era a decisão que, no caso concreto, melhor atenderia ao interesse público que justificou o apoio financeiro da União à Secretaria de Justiça e Segurança Pública do Estado de Mato Grosso do Sul. 
26. A alternativa de não se aprovar a prestação de contas (glosando as despesas, por terem sido pagas após a vigência do convênio) , exigindo, por consequência, a devolução dos recursos à União (cf. art. 10, § 10, do Decreto 6.170/2007) , sem dúvida impactaria a capacidade do órgão estadual em pagar as viaturas e, por consequência, ter assegurada a plena disponibilidade dos veículos entregues. E é inegável o prejuízo social que daí adviria, dado o objeto da contratação (viaturas a serem empregadas nas atividades de segurança pública) e os fins que a justificaram: "aumentar a capacidade das corporações para realização de policiamento ostensivo e repressivo em áreas críticas de segurança, em razão de levantamentos estatísticos" (cf. plano de trabalho de peça 146, p. 11) .
27. Nesse contexto, entendo não se justificar a punição dos gestores que, premidos por esse cenário, decidiram segundo parâmetros razoáveis, sopesando as consequências da decisão para a administração pública e para o administrado (cf. art. 22 da LINDB) .
28. Aplicam-se à hipótese em exame as diretrizes que se extraem da jurisprudência do Tribunal, no sentido de ser possível acolher despesas cuja última etapa (do efetivo pagamento) ocorra fora da vigência do convênio, "desde que haja pertinência com o objeto do ajuste" e quando "reste comprovado que os dispêndios contribuíram para o atingimento dos objetivos pactuados", situações sobre as quais não pairam dúvidas, no caso concreto.  
29. Por essa razão, manifesto-me pelo acolhimento das razões recursais, para excluir a ocorrência em exame dos fundamentos da multa aplicada aos gestores do órgão concedente.
30. Por fim, observo que o Sr. Almir Silva Paixão, ex-Secretário de Estado de Justiça e Segurança Pública de Mato Grosso do Sul, também foi ouvido em audiência pelo mesmo fato, conforme o item 1.5.2.1.2 do Acórdão 1280/2011-TCU-Segunda Câmara (peça 1) , que efetuou a conversão dos presentes autos em TCE.
31. As considerações acima não alteram sua situação, uma vez que não foi multado por essa ocorrência. Como teve suas contas julgadas irregulares e foi condenado em débito em função de outras irregularidades, o Tribunal deixou de lhe aplicar a multa do art. 58 da Lei 8.443/1992, "diante da sua consunção pela multa prevista no art. 57 da mesma lei", conforme o item 9.4 do acórdão condenatório (peça 340) . 
32. Assim sendo, quanto ao Sr. Almir Silva Paixão, o acolhimento das justificativas quanto a um dos fatos que motivou sua audiência não altera a punição aplicada, que se baseou apenas nas irregularidades que motivaram sua citação, como esclareceu o item 9.4 do acórdão recorrido.
33. O segundo fato que motivou a aplicação de multa aos agentes vinculados à Secretaria Nacional de Segurança Pública diz respeito à utilização, no exame da prestação de contas, de extratos do Siafem, e não dos extratos bancários propriamente ditos. 
34. Esse ponto suscita uma questão relevante, ante o argumento, dos recorrentes, da firme convicção quanto ao valor jurídico dos extratos do Siafem, dado o grau de confiança em sua compatibilidade com os extratos bancários propriamente ditos.
35. É que o convenente, no caso, não era uma entidade particular, apresentando extratos de seu sistema próprio de contabilidade, mas um órgão de um Estado da federação, que realizou a execução financeira do ajuste por meio do Siafem (sistema similar, no âmbito dos estados e municípios, ao Siafi, utilizado pela União) , mediante a emissão de ordens bancárias.
36. Assim como ocorre com o Siafi, a execução financeira por meio de OBs, via Siafem, exige, como pressuposto necessário, rotinas de conformidades bancárias, para que a disponibilidade financeira existente no sistema corresponda à constante no banco. Sem tal mecanismo de controle, o sistema viabilizaria a existência de saldos financeiros fictícios, viabilizando a emissão de ordens bancárias sem o correspondente lastro (ordens bancárias essas que não seriam pagas pelo banco, por inexistência de saldo) .
37. No exame da matéria deve ser considerado, ainda, que a própria Lei de Responsabilidade Fiscal, em seu art. 48, § 1º, inciso III, previu como relevante instrumento de controle e fiscalização a adoção, pelos entes federados, "de sistema integrado de administração financeira e controle, que atenda a padrão mínimo de qualidade estabelecido pelo Poder Executivo da União".
38. Esses padrões mínimos de qualidade foram estabelecidos pelo Decreto 7.185/2010, que prevê a necessidade de mecanismos que assegurem a integridade e confiabilidade da informação registrada (art. 4º, III) , para pleno conhecimento sobre a execução orçamentária e financeira do respectivo ente da federação.
39. O fato é que os sistemas públicos de execução financeira e orçamentária - que tiveram no Siafi um modelo que a própria LRF quis disseminar pelas demais esferas - usualmente dispõem de mecanismos de controle e conformidade que a prática tem revelado funcionarem adequadamente (sem o que ficaria comprometida a própria finalidade desses sistemas de execução da despesa pública) .
40. No caso concreto, por exemplo, foram apresentadas planilhas de conciliação das contas (cf. p. 67 do relatório do acórdão recorrido, peça 342) , pelo confronto do razão da conta contábil no Siafem com os extratos da Caixa Econômica Federal (peça 342, p. 68, do relatório) . E a própria Secex de origem desenvolveu exaustiva análise, cotejando os dados do Siafem com os extratos bancários, registrando expressamente que não foi identificada qualquer discrepância (§ 228 do relatório de peça 342 e § 21.50 do exame antecedente) . 
41. Não obstante, a unidade técnica de origem propôs, e o Tribunal acolheu, a aplicação de multa aos gestores, por entender que a utilização da informação extraída do Siafem configuraria ato de "gestão temerária" dos recursos. 
42. Ocorre, no entanto, que a própria LRF, em seu art. 48, § 6º, estabelece que todos os órgãos referidos em seu art. 20, inclusive na esfera estadual (art. 20, II) , "devem utilizar sistemas únicos de execução orçamentária e financeira, mantidos e gerenciados pelo Poder Executivo".  
43. Como bem observado por um dos gestores, "a adoção do SIAFEM pelos estados e municípios é uma providência benéfica à gestão dos recursos públicos. Havendo a gestão dos recursos federais transferidos, dentro do SIAFEM, há a possibilidade não só dos órgãos de controle poder exercer sua fiscalização, como, também, as entidades locais e a sociedade civil, que não têm acesso às contas bancárias, poder acessar os sistemas públicos de contabilidade e finanças" (peça 342, p. 68, do relatório do acórdão recorrido) .
44. As informações extraídas desses sistemas de execução financeira e orçamentária dos entes públicos, referidos e incentivados pela LRF, devem ao menos gozar de uma presunção - ainda que relativa - de veracidade, sem o que ficaria sem sentido sua vocação natural de constituírem relevante "instrumento de transparência da gestão fiscal" (art. 48, caput e § 1º, III, da LRF) . 
45. Até por isso, destaca-se a convicção dos gestores, de que - no caso de execução do ajuste via Siafem, com o uso de ordens bancárias, em vez de emissão de cheques - os extratos do Siafem valeriam juridicamente para respaldar o exame das contas prestadas pelo ente federado, dado o nível de confiança já alcançado por tais sistemas de execução da despesa pública - mecanismo que, inclusive, tem sido prestigiado pela própria legislação federal, até mesmo a Lei de Responsabilidade Fiscal. 
46. Assim, entendo que a questão em debate (da viabilidade do uso de informações do Siafem, naqueles casos em que as despesas são realizadas por esse sistema) merece ser objeto de reflexões mais aprofundadas pelo Tribunal, haja vista a expressiva evolução normativa por que tem passado os mecanismos de execução financeira e orçamentária dos entes públicos, como forma de estímulo ao aprimoramento da gestão fiscal.
47. Como não havia um debate mais aprofundado sobre as implicações da execução de transferências voluntárias por meio do Siafem - tema que ainda parece relevante desenvolver -, entendo que o procedimento adotado pelos gestores, à época, não configura a hipótese prevista no art. 58, II, da LOTCU, de "ato praticado com grave infração à norma legal ou regulamentar de natureza contábil, financeira, orçamentária, operacional e patrimonial". 
48. Por esse motivo, manifesto-me pelo acolhimento das justificativas também quanto a essa segunda ocorrência, concluindo, portanto, pelo provimento dos recursos em questão, com vistas a afastar a multa que foi aplicada aos servidores da Secretaria Nacional de Segurança Pública em função de:
a) não terem impugnado o pagamento, realizado pela Secretaria de Estado de Justiça e Segurança Pública do Estado do Mato Grosso do Sul, de veículos destinados ao uso nas atividades de segurança pública (viaturas) , cuja licitação e ordem de produção ocorreram na vigência do convênio, embora o pagamento tenha sido realizado após o término da vigência do ajuste;
b) terem utilizado extratos emitidos pelo Siafem, notadamente quando, no caso concreto, foi constatada, pelo próprio Tribunal, a perfeita correspondência das informações do Siafem com aquelas constantes dos extratos bancários."
É o relatório.

8.1. Cairo Roberto Bittar Hamú Silva Júnior (17042/OAB-DF) e outros, representando Interprint Ltda e Interprint Ltda;  
8.2. Fernando Ortega (13701/OAB-MS) e outros, representando Fundação Cândido Rondon.  
8.3. Gabrielle Beatriz Beiro Lourenco (54800/OAB-DF), representando Emi Kiuchi.  
8.4. Jose Wanderley Bezerra Alves (3291/OAB-MS) e outros, representando Almir Silva Paixão.  
8.5. Letícia Garcia Rocha (24188/OAB-GO) e outros, representando Ivan Gibim Lacerda.  
8.6. Raquel Leite da Silva Santana e outros, representando Fundação Ezute.  
8.7. Flávia Cardoso Campos Guth (20.487/OAB-DF) e outros, representando Fundação Ezute e Fundação Aplicações de Tecnologias Críticas.

Subprocurador-Geral Paulo Soares Bugarin.

TOMADA DE CONTAS ESPECIAL AUTUADA POR FORÇA DO ACÓRDÃO 1.280/2011-TCU-2ª CÂMARA. IRREGULARIDADES NA EXECUÇÃO DE CONVÊNIOS PARA A IMPLANTAÇÃO DE SISTEMA INFORMATIZADO DE TRATAMENTO DE DIGITAIS (AFIS). FRAUDE AO PROCEDIMENTO LICITATÓRIO. CITAÇÕES E AUDIÊNCIAS. CONTAS IRREGULARES. DÉBITO. MULTA. DECLARAÇÃO DE INIDONEIDADE DA LICITANTE FRAUDADORA. RECURSOS DE RECONSIDERAÇÃO. CONHECIMENTOS. PROVIMENTO E REFORMA DO JULGADO PARA EXCLUIR A MULTA DE TRÊS RECORRENTES. NEGATIVA DE PROVIMENTO AOS DEMAIS RECURSOS.

TOMADA DE CONTAS ESPECIAL (TCE)

Secretaria de Recursos (Serur); Secretaria de Controle Externo da Defesa Nacional e da Segurança Pública (SecexDefesa).

Em julgamento recursos de reconsideração interpostos por Almir Silva Paixão, Ivan Gibim Lacerda, Fundação Ezute (antiga Fundação Atech) , Fundação Cândido Rondon, Mirgon Eberhardt, Pedro Alberto da Silva Alvarenga, Emi Kiuchi, José Dirceu Galão e João Batista Mendes (peças 367, 368, 466-467, 469, 392, 400, 396, 418 e 398, respectivamente) , contra o Acórdão 2293/2017-TCU-Plenário.
O presente feito trata originalmente de tomada de contas especial decorrente de representação do Ministério Público do Estado de Mato Grosso do Sul - 31ª Promotoria de Justiça do Patrimônio Público e Social e das Fundações, noticiando irregularidades praticadas por agentes públicos da Secretaria de Justiça e Segurança Pública de Mato Grosso do Sul - Sejusp/MS na aplicação dos recursos federais recebidos por meio do Convênio 53/2001, celebrado com a Secretaria Nacional de Segurança Pública - Senasp/MJ.
Os exames efetivados nesta TCE abrangem diversos convênios celebrados entre a Secretaria de Segurança Pública do Ministério da Justiça e o Estado do Mato Grosso do Sul para a implantação de sistema informatizado de tratamento de digitais (AFIS) . Foram analisados três contratos: i) contrato 001/2002, custeado pelos convênios 91/2000, 92/2000, 93/2000, 94/2000 e 95/2000; ii) contrato 53/2002, custeado pelos convênios 53/2001, 54/2001 e 55/2001; iii) contrato 95/2002, custeado pelo convênio 53/2001.
Por intermédio do Acórdão 2293/2017-TCU-Plenário, este Tribunal julgou irregulares as contas de Almir Silva Paixão, Secretário de Estado de Justiça e Segurança Pública/ MS, e de Ivan Gibim Lacerda, Superintendente de Políticas de Segurança Pública da Sejusp/MS, imputou-lhes débito solidariamente com as fundações Atech e Cândido Rondon e multas individuais. Além disso, considerou a Fundação Cândido Rondon inidônea para participar, por cinco anos, de licitação na administração federal ou com o aporte de recursos federais, em razão de fraude ao procedimento licitatório. Por fim, foram aplicadas multas aos demais agentes públicos do órgão concedente arrolados nos autos pela atuação irregular na celebração do ajuste ou na análise da prestação de contas.
Nesta oportunidade, os recorrentes alegam, preliminarmente, que teria havido a prescrição da pretensão punitiva e ressarcitória desta Corte de Contas, bem como cerceamento de defesa. 
Quanto ao mérito, questiona-se, em síntese, a prática de irregularidades na execução contratual e na realização de licitações (Contrato 1/2001 - Atech; Convênios 92, 93 e 95/2000; Contrato 53/2002 - FCR; Convênio 54/2001; Contrato 95/2002 - Consórcio Internova; Convênio 53/2001) ; a realização de pagamentos contratuais sem contraprestação equivalente de bens e serviços (Contrato 1/2001 - Atech; Convênios 92, 93 e 95/2000) ; a realização de pagamentos contratuais por atividade privativa do Poder Público transferida a terceiros (Contrato 53/2002 - FCR; Convênio 54/2001) ; a realização de despesas após a expiração da vigência (Convênio 92/2000) e a falta de extratos bancários para a demonstração da execução financeira (Convênios 93 e 95/2000) ; a celebração de convênios com o objetivo de contratação de gerência (Convênios 92 e 95/2000) ; o pagamento de 90% do valor contratado no ato da sua assinatura (Contrato 1/2001 - Atech; Convênios 92, 93 e 95/2000) ; e a dosimetria da multa aplicada.
Após examinar as razões recursais, o auditor e o diretor da subunidade concluíram que não foram trazidos elementos suficientes para alterar a deliberação recorrida, a não ser quanto à capitulação legal da multa aplicada a João Batista Mendes, Emi Kiuchi e José Dirceu Galão, para constar apenas o inciso II do art. 58 da Lei 8.443/1992 (peças 538 e 539) .
Por seu turno, o titular da Serur, com a concordância do Ministério Público junto ao TCU, divergiu da proposta anterior, pugnando pelo provimento dos recursos apresentados pelos supracitados recorrentes, de modo a excluir as multas que lhes foram aplicadas (peças 540 e 551) .
Quanto à admissibilidade dos recursos, ratifico o despacho exarado no sentido de que o presente recurso merece ser conhecido, porquanto preenche os requisitos previstos nos arts. 32, inciso I, e 33 da Lei 8.443/1992.
No que concerne às questões preliminares alegadas pelos recorrentes, acolho integralmente as análises efetivadas pela Serur. Foram enfrentadas e afastadas com propriedade cada um dos argumentos apresentados pelos recorrentes, razão pela qual incorporo seus fundamentos às minhas razões de decidir, sem prejuízo das seguintes considerações acerca do instituto da prescrição nos processos que tramitam nesta Corte de Contas.
Sobre a prescrição da pretensão ressarcitória, sabe-se que há tempos este Tribunal, baseado em precedentes do STF e na interpretação do art. 37, § 5º, da Constituição Federal de 1988, tem adotado o entendimento, consolidado na súmula 282, de que "as ações de ressarcimento movidas pelo Estado contra os agentes causadores de danos ao erário são imprescritíveis". 
Ocorre que o Supremo Tribunal Federal (STF) , ao julgar o Recurso Extraordinário 636.886/AL, fixou, com repercussão geral, o seguinte enunciado para o Tema 899: "É prescritível a pretensão de ressarcimento ao erário fundada em decisão de Tribunal de Contas".  
Entendo que esse julgado do STF pode vir a ensejar a revisão da jurisprudência deste Tribunal. 
No entanto, reconheço que, nos moldes em que foi fixada a tese da Suprema Corte, existem muitas dúvidas e lacunas a serem sanadas, que tornam extremamente difícil a sua imediata aplicação, de forma genérica e abrangente, aos processos que tramitam neste Tribunal. Dada a ausência de lei específica, não há prazo prescricional estabelecido - em lei ou mesmo pela Suprema Corte - para a atuação do TCU na apuração de dano ao erário, bem como sobre como se daria o início da contagem e as interrupções desse prazo. 
Ademais, embora o verbete já tenha sido publicado, a decisão ainda é passível de impugnação mediante Embargos de Declaração, possibilitando o esclarecimento dessas questões ou mesmo a modulação de efeitos, com impacto nos processos em curso. 
Até que sobrevenham todos esses esclarecimentos e definições, embora desejável, não é possível a imediata aplicação, com a devida segurança, da tese fixada pelo STF no âmbito do TCU. Por outro lado, não se pode deixar de dar encaminhamento aos incontáveis processos que tangenciam essa discussão neste Tribunal.   
Dessa forma, tenho me curvado à compreensão dos meus pares pela manutenção, por ora, do entendimento que há anos vem sendo adotado pelo TCU e pelo próprio STF, no sentido de considerar imprescritíveis as ações de ressarcimento ao erário. 
A controvérsia também se verifica no entendimento acerca do prazo quinquenal para a prescrição da pretensão punitiva desta Corte, nos termos do art. 1º da Lei 9.873/1999, adotado pelo Supremo Tribunal Federal no julgamento do MS 32.201. Todavia, por não existir decisão definitiva sobre este assunto, o TCU tem mantido, em seus julgados, a jurisprudência firmada por meio do Acórdão 1441/2016-TCU-Plenário. 
Não se trata, cabe registrar, de desrespeito ou ignorância ao entendimento adotado pela Suprema Corte, tampouco de se fixar qualquer jurisprudência sobre a sua abrangência neste momento. Apenas entendo que, considerando a indefinição e a possiblidade de modulação da decisão, não seria produtivo, e causaria enorme incerteza, se este Tribunal revisse sua atuação e logo depois a alterasse novamente. 
Quanto aos argumentos de mérito apresentados por Almir Silva Paixão, Ivan Gibim Lacerda, Fundação Atech, Fundação Cândido Rondon, Mirgon Eberhardt, Pedro Alberto da Silva Alvarenga, acompanho os pronunciamentos uniformes da Serur e do MPTCU, incorporando os fundamentos apresentados às minhas razões de decidir.
Cabe enfatizar alguns aspectos acerca dos serviços prestados pela Fundação Atech, decorrentes do contrato 001/2001 firmado com a Sejusp/MS, por inexigibilidade de licitação, para o assessoramento da contratação de bens e serviços referentes ao Plano Estratégico de Segurança Pública e Defesa Social - Pesp-DS/MS, no valor total de R$ 1.053.770,00. 
Como resultado dos trabalhos desenvolvidos no âmbito do contrato 001/2001, a Fundação Atech apresentou uma matriz de documentos que, de acordo com as análises realizadas tanto pela Secex-MS, pela Serur e pelo MPTCU, restou evidente a inutilidade do produto entregue à Sejusp/MS. Ressalto que a imputação de débito à Fundação não se deu pela opção da contratante em não implantar o sistema proposto, mas sim pela deficiência do produto final.
Ainda como fruto do contrato 001/2001, foi elaborado o edital que resultou na contratação do consórcio Internova. Evidenciam-se os vários questionamentos das licitantes decorrentes da desnecessária complexidade, imprecisão e falta de clareza do edital, além da abrangência de serviços díspares e mal definidos, o que mais uma vez milita contra a qualidade dos serviços prestados pela fundação.
Dessa forma, como a Fundação Atech não trouxe elementos capazes de alterar tais conclusões acerca da execução contratual, não é possível acolher suas razões recursais.
Ressalto, no que tange às razões recursais apresentadas por Pedro Alberto da Silva Alvarenga, que os pareceres técnico e jurídico favoráveis aos projetos não poderiam vincular suas decisões de aprovar e celebrar os convênios, sobretudo em razão da manifesta desconformidade desses projetos com as normas pertinentes.
Tais pareceres não eximem o gestor da responsabilidade de proceder a verificações básicas de conformidade e legalidade necessárias para a celebração dos ajustes. (ex vi do Acórdão 2218/2013-TCU-Plenário) .
Além disso, a existência de cláusula no termo do convênio de vedação de despesas a título de taxa de administração não elide a irregularidade imputada ao recorrente, já que as informações do projeto e do plano de trabalho acabam por repercutir na execução do convênio e na respectiva prestação de contas.
Adicionalmente, registro que consta dos autos os comprovantes de recolhimento das 36 parcelas da multa aplicada ao referido recorrente, bem como o demonstrativo de débito (peça 560) . Assim, é pertinente restituir o processo à secretaria de origem para se pronunciar acerca da baixa na sua responsabilidade e a expedição, na forma regimental, da provisão de quitação.
Quanto aos recursos de reconsideração interpostos por João Batista Mendes, Emi Kiuchi e José Dirceu Galão, acolho o encaminhamento proposto pelo titular da Serur, no sentido de dar-lhes provimento.
Conforme ponderado à peça 540, os agentes em questão não eram executores das despesas, mas sim responsáveis pelo exame da prestação de contas. Embora tenham acatado os pagamentos realizados fora da vigência do convênio, observa-se que houve o cumprimento das etapas precedentes da execução da despesa (empenho, licitação contratação e ordem de produção) . 
Importa sopesar que o objeto contratado eram viaturas a serem empregadas nas atividades de segurança pública, feitas sob demanda, com certa complexidade na produção e no recebimento. Nesse contexto, mostrou-se justificável o atraso na entrega dos veículos e, consequentemente, dos pagamentos do compromisso assumido tempestivamente. 
Considerando, por fim, que os recursos, embora tenham sido utilizados fora da vigência do convênio, contribuíram para o atingimento dos objetivos pactuados no ajuste, acolho a proposta de considerar a situação como falha formal.
Da mesma maneira, considero falha formal a utilização de extratos emitidos pelo Siafem, sobretudo por ter sido constatada a compatibilidade bancária dos registros do sistema estadual com aquelas constantes dos extratos bancários.
Sendo assim, entendo que se deve conhecer e dar provimento aos recursos interpostos por João Batista Mendes, Emi Kiuchi e José Dirceu Galão, de modo a excluir a multa aplicada pelo item 9.5 do Acórdão 2293/2017-TCU-Plenário, especificamente no que concerne a esses recorrentes.
Por outro lado, deve-se conhecer e negar provimento aos recursos de Almir Silva Paixão, Ivan Gibim Lacerda, Fundação Ezute (antiga Fundação Atech) , Fundação Cândido Rondon, Mirgon Eberhardt e Pedro Alberto da Silva Alvarenga, mantendo-se inalterada a deliberação ora combatida em relação aos citados recorrentes.
	Ante o exposto, voto por que o Tribunal adote o Acórdão que ora submeto à deliberação deste Colegiado.
TCU, Sala das Sessões Ministro Luciano Brandão Alves de Souza, em 3 de março de 2021.
Ministro BRUNO DANTAS 
Relator